ACORDAO-COMPLETO-2525095

ACÓRDÃO 9269/2022 ATA 41/2022 - PRIMEIRA CÂMARA

VISTOS, relatados e discutidos estes autos de tomada de contas especial originária de relatório de auditoria na Empresa Brasileira de Infraestrutura Aeroportuária (Infraero) , em razão de danos decorrentes da celebração e da omissão no dever de rescindir o Contrato 047/SF/2002/001, cujo objeto era o fornecimento do Sistema Cute NT Lite, pela empresa SITA Information Networking Computing B.V. 
ACORDAM os Ministros do Tribunal de Contas da União, reunidos em sessão da Primeira Câmara, diante das razões expostas pelo relator em:
9.1. arquivar a presente tomada de contas especial em relação a Wagner Mussato (espólio) , nos termos do artigo 6º da In TCU 71/2012 c/c o artigo 212 do Regimento Interno do TCU;
9.2. acolher as alegações de defesa de João José Ferreira Forni, Márcia Gonçalves Chaves e Fernando Brendaglia de Almeida;
9.3. rejeitar as alegações de defesa de Luiz Kazumi Miyada, Valseni José Pereira Braga, João Santos da Silva, Frederico de Queiroz Veiga e José Carlos Pereira;
9.4. julgar regulares as contas de João José Ferreira Forni, Fernando Brendaglia de Almeida e de Márcia Gonçalves Chaves, com fundamento nos arts. 1º, inciso I, 16, inciso I, e 23, inciso I, da Lei nº 8.443/92, dando-lhes quitação plena;
9.5. julgar irregulares as contas de Luiz Kazumi Miyada, Valseni José Pereira Braga, João Santos da Silva, Frederico de Queiroz Veiga e José Carlos Pereira, com fundamento nos arts. 1º, inciso I, 16, inciso III, alínea 'b' e 'c', da Lei nº 8.443/92, e condená-los, em solidariedade, ao pagamento das quantias especificadas a seguir, atualizadas monetariamente e acrescidas de juros de mora calculados a partir das respectivas datas até a do efetivo recolhimento, fixando o prazo de 15 (quinze dias) , a contar da notificação, para que comprovem perante este Tribunal (art. 214, III, 'a', do RI/TCU) , o recolhimento das quantias devidas à Infraero;
9.5.1. - Luiz Kazumi Miyada em solidariedade com João Santos da Silva:
	Valor Histórico (US$) 
	Valor Histórico (R$) 
	Data de ocorrência

		21.588,00
	10/10/2002

		21.588,00
	10/10/2002

		21.588,00
	29/10/2002

	18.325,20
	67.931,52
	04/12/2002

	629.838,00
	2.204.433,00
	23/12/2002

	18.325,20
	64.138,20
	23/12/2002

	18.325,20
	64.138,20
	23/12/2002

	18.325,20
	61.572,67
	06/01/2003

		21.588,00
	13/01/2003

		21.588,00
	17/01/2003

9.5.2. Luiz Kazumi Miyada:
	Valor Histórico (US$) 
	Valor Histórico (R$) 
	Data de ocorrência

		21.588,00
	13/02/2003

	18.325,20
	66.832,00
	13/02/2003

	18.325,20
	66.667,08
	17/02/2003

		21.588,00
	26/02/2003

9.5.3. Luiz Kazumi Miyada em solidariedade com Frederico de Queiroz Veiga
	 Valor Histórico (US$) 
	Valor Histórico (R$) 
	Data de ocorrência

	18.325,20
	64.064,90
	20/03/2003

		21.588,00
	02/04/2003

		21.588,00
	09/05/2003

	18.325,20
	55.378,75
	20/05/2003

		21.588,00
	29/05/2003

		21.588,00
	25/06/2003

		21.588,00
	25/07/2003

	18.325,20
	54.334,22
	28/08/2003

	18.325,20
	54.334,22
	28/08/2003

	18.325,20
	54.334,22
	28/08/2003

		21.588,00
	05/09/2003

	18.325,20
	53.308,01
	16/09/2003

		21.588,00
	30/09/2003

	18.325,20
	52.684,95
	17/10/2003

		21.588,00
	28/10/2003

	18.325,20
	53.949,39
	13/11/2003

		21.588,00
	03/12/2003

9.5.4. Valseni José Pereira Braga em solidariedade com Frederico de Queiroz Veiga:
	Valor Histórico (US$) 
	Valor Histórico (R$) 
	Data de ocorrência

	18.325,20
	53.821,11
	19/12/2003

		21.588,00
	07/01/2004

	18.325,20
	51.658,74
	16/01/2004

		21.588,00
	04/02/2004

	18.325,20
	52.966,48
	04/03/2004

		21.588,00
	09/03/2004

	18.325,20
	52.904,85
	10/03/2004

		21.588,00
	26/03/2004

	18.325,20
	52.739,93
	05/04/2004

		21.588,00
	05/05/2004

	18.325,20
	54.517,47
	05/05/2004

		21.588,00
	18/06/2004

		21.588,00
	06/07/2004

	18.325,20
	55.890,03
	06/07/2004

	18.325,20
	56.001,81
	02/08/2004

		21.588,00
	04/08/2004

	18.325,20
	54.205,94
	26/08/2004

		21.588,00
	27/08/2004

	18.325,20
	53.747,81
	02/09/2004

	18.325,20
	51.937,03
	04/10/2004

		21.588,00
	14/10/2004

		21.588,00
	05/11/2004

	18.325,20
	51.677,06
	05/11/2004

		21.588,00
	03/12/2004

	18.325,20
	50.724,15
	08/12/2004

		21.588,00
	04/01/2005

	18.325,20
	49.862,87
	06/01/2005

	18.325,20
	47.425,62
	14/02/2005

		21.588,00
	15/02/2005

		21.588,00
	15/04/2005

	18.325,20
	47.169,06
	15/04/2005

		21.588,00
	18/04/2005

	18.325,20
	48.103,65
	18/04/2005

	18.325,20
	45.904,63
	03/05/2005

		21.588,00
	05/05/2005

	18.325,20
	43.888,85
	31/05/2005

		21.588,00
	03/06/2005

		21.588,00
	27/06/2005

	18.325,20
	43.723,93
	27/06/2005

		21.588,00
	05/08/2005

	18.325,20
	42.239,59
	08/08/2005

		21.588,00
	22/08/2005

9.5.5. Valseni José Pereira Braga em solidariedade com José Carlos Pereira
	Valor Histórico (US$) 
	Valor Histórico (R$) 
	Data de ocorrência

	18.325,20
	43.742,25
	30/08/2005

	18.325,20
	41.598,20
	26/09/2005

		21.588,00
	04/10/2005

	18.325,20
	41.891,41
	28/10/2005

		21.588,00
	08/11/2005

	18.325,20
	40.315,44
	29/11/2005

	18.325,20
	41.735,64
	12/01/2006

		21.588,00
	15/02/2006

 9.6. aplicar aos responsáveis a seguir especificados multas individuais previstas no art. 57 da Lei 8.443/1992, fixando-lhes o prazo de quinze dias, a contar da notificação, para que comprovem, perante o Tribunal (art. 214, III, alínea "a", do Regimento Interno do TCU) , o recolhimento da dívida ao Tesouro Nacional, atualizada monetariamente desde a data deste acórdão até a data do efetivo recolhimento, se paga após o vencimento, na forma da legislação em vigor:
	RESPONSÁVEL
	VALOR (R$) 

	Luiz Kazumi Miyada
	1.040.000,00

	João Santos da Silva
	810.000,00

	José Carlos Pereira
	70.000,00

	Valseni José Pereira Braga
	460.000,00

	Frederico de Queiroz Veiga
	590.000,00

9.7. autorizar, desde logo, a cobrança judicial das dívidas, caso não atendidas as notificações, na forma do art. 28, inciso II, da Lei 8.443/1992;
9.8. dar ciência desta deliberação aos responsáveis, à Empresa Brasileira de Infraestrutura Aeroportuária (Infraero) e à Procuradoria da República no Distrito Federal, nos termos do § 3º do art. 16 da Lei 8.443/1992, c/c o § 7º do art. 209 do Regimento Interno do TCU, para adoção das medidas cabíveis.

TOMADA DE CONTAS ESPECIAL  APURAÇÃO DOS FATOS E QUANTIFICAÇÃO DO DANO CAUSADO AOS COFRES PÚBLICOS, REF. OMISSÃO DE EX-DIRETORES DA INFRAERO.

Primeira Câmara

Empresa Brasileira de Infraestrutura Aeroportuária.

3. Interessados/Responsáveis:
3.1. Interessado: Empresa Brasileira de Infraestrutura Aeroportuária (00.352.294/0001-10).
3.2. Responsáveis: Fernando Brendaglia de Almeida (XXX.558.488-XX); Frederico de Queiroz Veiga (XXX.652.348-XX); José Carlos Pereira (XXX.657.027-XX); João José Ferreira Forni (XXX.210.740-XX); João Santos da Silva (XXX.421.527-XX); Luiz Kazumi Miyada (XXX.546.518-XX); Márcia Gonçalves Chaves (XXX.728.827-XX); Valseni José Pereira Braga (XXX.872.748-XX); Wagner Mussato (XXX.962.908-XX)..

13.1. Ministros presentes: Benjamin Zymler (na Presidência), Walton Alencar Rodrigues (Relator) e Jorge Oliveira.
13.2. Ministro-Substituto presente: Augusto Sherman Cavalcanti.

WALTON ALENCAR RODRIGUES

Adoto, como parte do relatório, instrução elaborada no âmbito da Secretaria de Fiscalização de Infraestrutura de Rodovias e Aviação - SeinfraRodoviaAviação (peças 325-327) :
INTRODUÇÃO
Trata-se de Tomada de Contas Especial instaurada por determinação contida no Acórdão 2634/2007-TCU-Plenário (Rel. Min. Raimundo Carreiro) , a seguir transcrita:
9.4. determinar à Infraero que:
9.4.1. com fundamento no art. 8º, § 1º, da Lei nº 8.443/92, no prazo de 60 (sessenta) dias, instaure processo de tomada de contas especial para apuração dos fatos, identificação de possíveis outros responsáveis e quantificação do dano causado aos cofres públicos decorrente da omissão dos Srs. Fernando Brendaglia de Almeida, Diretor Comercial de 29/1/2003 a 29/8/2005, e Frederico de Queiroz Veiga, Diretor de Operações de 31/1/2003 a 29/8/2005, em adotar providências visando à rescisão do Contrato nº 047/SF/2002/001, tendo em vista a não utilização do check-in compartilhado no Aeroporto Salgado Filho, informando a este Tribunal, no prazo de 15 (quinze) dias, as providências adotadas nesse sentido; (grifo nosso) 
O objeto do referido Contrato 047/SF/2002/001, firmado em 5/7/2002, era a "contratação de serviços de fornecimento do sistema CUTE NT Lite para o novo terminal de passageiros do Aeroporto Internacional Salgado Filho em Porto Alegre - RS" (peça 12, p. 20-35) .
HISTÓRICO
Como restou demonstrado neste processo, o sistema CUTE, contratado por meio do Contrato 047-SF/2002/0001, para fins de compartilhamento dos balcões de check-in no Aeroporto Salgado Filho (SBPA) , em Porto Alegre, não se mostrou necessário e imprescindível, contrariamente ao arguido pela Infraero.
Em que pese o argumento recorrente de que o compartilhamento do check-in era diretriz estabelecida pela Infraero, o único documento que dá suporte a essa tese é o Of. 2204/PR/2000 (peça 5, p. 4) , de 10/4/2000, por meio do qual o então presidente da Infraero informa ao Sindicato Nacional das Empresas Aéreas (SNEA) :
Dentro deste conceito, está faltando um dos pilares desta automação, que é o compartilhamento de recursos nas posições de check-in. O próximo aeroporto a ser inaugurado utilizando o conceito SITIA [Sistema Integrado de Tratamento de Informações Aeroportuárias] será o de Salvador, seguindo-se de Porto Alegre. Nestes aeroportos, a Infraero utilizará o compartilhamento de check-in, utilizando para isso os serviços da SITA, através do sistema CUTE, utilizado em diversos aeroportos pelas empresas aéreas internacionais. 
Desta maneira, estamos informando com a antecedência necessária, que as empresas aéreas somente poderão operar nos aeroportos de Salvador e Porto Alegre, utilizando o sistema CUTE da SITA, pois todas as posições de check-in serão de uso compartilhado, otimizando o seu uso e trazendo os benefícios já provados na adoção desta filosofia de ocupação. Relembro a V.Sa. que todas as empresas aéreas brasileiras já utilizam este conceito e este sistema nos aeroportos do exterior estando, portanto, em condições técnicas de utilizá-lo no Brasil.
Ocorre que, como consta do relatório da inspeção realizada pela 3ª Secex no âmbito do TC Processo 001.510/2006-8, o compartilhamento não era necessário, haja vista a disponibilidade de balcões de check-in dedicados (ou exclusivos) para a operação das companhias aéreas (peça 7, p. 65-67) :
33. As empresas aéreas alegaram, ainda, ao questionar a cobrança pelo uso dos balcões de check-in, que não estavam utilizando o expediente de compartilhamento pois, não obstante estarem instalados os equipamentos e sistemas do CUTE em cada balcão, cada cia. aérea tinha posições fixas na linha de check-in desde o início da operação do novo TPS no Aeroporto de Porto Alegre.
 (...) 
44. Entretanto, os balcões de check-in do Aeroporto de Porto Alegre, mesmo equipados com o sistema CUTE NT Lite da SITA, não foram usados de forma compartilhada. Inclusive, conforme já informado nesta instrução, esse foi um dos motivos que inviabilizaram a cobrança às empresas áreas pelo uso dos balcões de check-in. As empresas se negaram a pagar por um balcão compartilhado que não estava sendo usado de forma compartilhada, e sim de forma fixa, dedicada. As empresas tinham posições fixas na linha de check-in desde a inauguração do novo terminal de passageiros. 
45. Cumpre destacar que a Infraero previa um volume de 110.000 passageiros/mês no Aeroporto de Porto Alegre. Pelo que, se pôde deduzir das justificativas apresentadas pelos responsáveis, a não utilização do sistema de compartilhamento de balcões de check-in traria prejuízos operacionais para o aeroporto, visto que o novo terminal de passageiros foi projetado considerando a presença de tal facilidade. Novas posições de balcões de check-in seriam necessárias. Entretanto, verificamos que o volume de passageiros foi consideravelmente maior que o previsto e mesmo com as posições de check-in sendo utilizadas de forma fixa, conforme consta do referido Despacho 533 da Gerência de Controle Empresarial do Aeroporto de Porto Alegre, não houve prejuízos operacionais para o aeroporto. Ressaltamos que a partir de 2006, com o fim da presente contratação, os balcões de check-in do Aeroporto de Porto Alegre deixaram de possuir o sistema que permite o seu compartilhamento e com um volume de aproximadamente 320.000 passageiros/mês não há notícias de transtornos operacionais. 
46. Concluímos que a contratação do sistema CUTE/SITA não foi vantajosa para a Infraero. Pagou-se por um sistema com o intuito de utilizar os balcões de check-in do Aeroporto de Porto Alegre de forma compartilhada e isso não aconteceu. Tal fato deve ser considerado quando da análise das razões de justificativas dos responsáveis.
47. Entendemos relevantes as informações contidas no Despacho 533 [peça 18, p. 3-6], da Gerência de Controle Empresarial do Aeroporto de Porto Alegre, de 22 de maio de 2003 (fl. 548/551- Anexo 1, Vol. 2) . De acordo com o que consta, o Sr. Jairo Ferry destaca os problemas advindos da contratação e considera que frustrou-se o intuito da Infraero quando da implantação do sistema CUTE/SITA. Não havia retorno financeiro do investimento e os ganhos operacionais eram quase nenhum.
48. Consta do referido despacho que ao longo do tempo que envolveu a contratação a Infraero desenvolveu com sucesso uma solução caseira de automação de check-in, com efeitos similares ao sistema CUTE/SITA, a qual já estava em fase de operação no Aeroporto de Natal - SBNT.
Frustrada a expectativa inicial de custeio do sistema pelas companhias aéreas, a Infraero honrou compromisso informalmente assumido com a fornecedora do sistema CUTE e formalizou a contratação. Está demonstrado, contudo, que a utilização do sistema CUTE não era imprescindível à operação do terminal de passageiros. 
Donde concluir que o dano ao erário foi causado pela formalização do Contrato 047-SF/2002/0001, pelo valor global de US$ 1.722.646,00, o que resultou no custo original de R$ 5.172.014,88, sem o aproveitamento da função de compartilhamento de check-in, objeto que motivou a contratação.
Por força da determinação contida no item 9.1.1. do Acórdão 2481/2015-TCU-Primeira Câmara (Rel. Min. Walton Alencar Rodrigues) , procedeu-se à identificação dos responsáveis e do dano ao erário correspondente, como registrado nas peças 201-203. 
O encaminhamento proposto foi acolhido pelo Ministro-Relator (peça 206) , o que resultou na citação de nove responsáveis (peças 213-221) . Analisa-se, na sequência, as alegações de defesa apresentadas.
EXAME TÉCNICO
Wagner Mussato (CPF XXX.962.908-XX) 
O Sr. Wagner Mussato foi citado por meio do Ofício 0279/2016-TCU/SeinfraAeroTelecom (peça 214) , recebido por sua procuradora em 12/7/2016 (peça 226) , registrando-se:
O débito é em decorrência de irregularidades ocorridas na execução do Contrato 047-SF/2002/001, firmado entre a Empresa Brasileira de Infraestrutura Aeroportuária (Infraero) com a empresa SITA Information Networking Computing B.V, sem o aproveitamento do objeto, em que foi atribuído ao Sr. WAGNER MUSSATO, na qualidade de Assessor da Diretoria de Operações da INFRAERO, pelas seguintes condutas (discriminada na Matriz de Responsabilização - Anexo III deste Ofício) :
- emitir parecer técnico falacioso acerca da realidade operacional do terminal de passageiros do Aeroporto Salgado Filho, em Porto Alegre/RS, em específico no que se refere à imprescindibilidade do sistema CUTE, fornecido pela SITA; e 
- omitir-se ante a não utilização do sistema CUTE contratado para o Aeroporto Salgado Filho, em Porto Alegre/RS, o que resultou em pagamentos injustificados, com dano ao erário, que totalizaram R$ 5.172.014,88, no período compreendido entre 10/10/2002 e 15/2/2006.
As alegações de defesa foram apresentadas pelo espólio do Sr. Wagner Mussato, representado pela Sra. Thais Maria Mussato, em 26/8/2016 (peça 288) . Nessa ocasião, deu-se conhecimento do falecimento do responsável em 16/1/2016 (peça 288, p. 36) . Documentação complementar foi juntada em 26/9/2016 (peça 310) .
Preliminarmente, arguiu-se que a citação do responsável após seu falecimento impede o "desenvolvimento válido e regular desse processo", visto que "não foi facultado a ele a possibilidade de se manifestar em relação àquelas supostas irregularidades". Requer, assim, que o responsável seja excluído da relação processual, que as contas sejam consideradas iliquidáveis, nos termos do art. 212 do RI/TCU, bem como que o processo seja arquivado. 
Ao tempo em que defende a impossibilidade de a Sra. Thais Maria Mussato, na condição de esposa do de cujus e representante do espólio, apresentar defesa, registra:
A despeito das dificuldades de se obter informações, seja em razão de os fatos serem atinentes à outra pessoa - no caso, o falecido esposo - ou do decurso do tempo - trata-se de fatos supostamente ocorridos entre 10.10.2002 e 15.02.2006, portanto há mais de 10 (dez) anos -, ainda assim, sua esposa não mediu esforços para buscar dados e entregar a presente peça. (grifo nosso) 
O segundo ponto trazido em sede de preliminar foi o tempo decorrido desde os fatos que deram causa a esta TCE, em específico os pagamentos efetuados por força do Contrato 047-SF/2002/0001 (entre 10/10/2002 e 15/02/2006) , e a citação, efetivada em 12/7/2016. 
Entende que o prazo decorrido desde o fato gerador do dano ao erário, superior a dez anos, prejudica o contraditório e a ampla defesa, além de contrariar o previsto no art. 19 da IN TCU 71/2012:
Art. 6º Salvo determinação em contrário do Tribunal de Contas da União, fica dispensada a instauração da tomada de contas especial, nas seguintes hipóteses:
I - valor do débito atualizado monetariamente for inferior a R$ 75.000,00;
II - houver transcorrido prazo superior a dez anos entre a data provável de ocorrência do dano e a primeira notificação dos responsáveis pela autoridade administrativa competente;
 (...) 
Art. 19. Aplicam-se as disposições constantes do art. 6º desta Instrução Normativa às tomadas de contas especiais, ainda pendentes de citação válida, que se encontram em tramitação no Tribunal de Contas da União.
Parágrafo único. Instaurada a tomada de contas especial e citados os responsáveis, não se lhe admitirá o arquivamento, ainda na hipótese de o valor apurado como débito ser inferior ao limite estabelecido no art. 6º desta Instrução Normativa. (grifo nosso) 
Cita, ademais, o Incidente de Uniformização de Jurisprudência julgado em 8/6/2016, por meio do Acórdão 1441/2016-TCU-Plenário (Rel. Min. Benjamin Zymler) , quando se estabeleceu que o prazo prescricional das sanções aplicadas pelo TCU subordina-se ao prazo geral previsto no art. 205 do Código Civil.
Entende, assim, que "a pretensão punitiva já está prescrita, de acordo com o entendimento jurisprudencial acima citado e pelos fatos já mencionados, haja vista a intempestividade da citação do Gestor".
No que se refere aos fatos que deram causa à citação do responsável, a defesa aduz que o Acórdão 2634/2007-TCU-Plenário, proferido no âmbito do TC Processo 001.510/2006-8, "acolheu as defesas relativas à contratação e determinou a instauração de TCE tão somente quanto a parte relativa à execução do contrato, que, de acordo com esse Acórdão deveria ter sido rescindido pela inoperação do sistema". Por essa razão, a responsabilização do Sr. Wagner Mussato pela "emissão de pareceres técnicos" extrapolaria "os limites delineados pelo Acórdão 2634/2007-TCU-Plenário".
Quanto à contratação do sistema CUTE, justificou que o compartilhamento dos balcões de check-in foi premissa estabelecida pela Infraero para o Aeroporto Salgado Filho com vistas a "modificar o cenário relativo ao uso do modo dedicado dos balcões de check-in, ampliando a participação de novas empresas aéreas e auxiliando no gerenciamento de empresas em declínio de forma mais substancial". 
A implantação do sistema, contudo, requeria a alteração dos contratos de concessão de uso de área firmados com as companhias aéreas para o uso dos balcões dedicados ou fixos, o que não ocorreu. Apesar disso, a defesa conclui que "o fato das companhias aéreas não terem honrado os compromissos assumidos perante a SITA prejudicou a INFRAERO, os passageiros, a coletividade em geral e evidentemente a própria empresa proprietária do sistema CUTE".
Registrou, ainda (peça 288, p. 18) :
Não fosse o descompromisso das empresas, o referido contrato estaria vigente até hoje, uma vez que o projeto é muito eficaz e econômico para a Administração Pública. 
Cumpre destacar, inclusive, que a cobrança dos valores que a INFRAERO pagou a título da implementação e disponibilização do sistema é objeto de ações judiciais propostas pela INFRAERO em face das companhias TAM Linhas Aéreas S/A e GOL Linhas Aéreas24, bem como da massa falida da Viação Aérea Rio Grandense (VARIG) e da Viação Aérea São Paulo (VASP) , as quais tramitam na Justiça Federal do Estado de São Paulo25. 
O sistema continuou instalado e disponível para compartilhamento durante todo o período da vigência contratual, em que pese houvesse resistência das companhias e ainda houvesse a utilização dos balcões como se fixos fossem.
A partir da controvertida reunião do COPRAER, ocorrida em janeiro de 2003, apenas três posições de check-in ficaram disponíveis para compartilhamento26. 
Nos outros 29 balcões, a solução CUTE apenas servia para fazer a interface entre os sistemas operacionais informatizados das companhias aéreas e os equipamentos instalados nesses balcões, conforme afirma a própria Unidade Técnica27.
Na sequência, em que pese a defesa atribuir às companhias aéreas o ônus pela não utilização do sistema CUTE, esclarece que o sistema foi efetivamente disponibilizado.
Sobre a manifestação do Sr. Wagner Mussato acerca da "imprescindibilidade do Sistema Cute", esclarece (peça 288, p. 23-24) :
Ocorre que, em nenhum momento, o Gestor declarou ou registrou que o aeroporto não poderia funcionar sem o compartilhamento de seus balcões de check-in.
O Gestor apenas afirmou, em seu parecer31, que o sistema CUTE estava devidamente instalado e em pleno funcionamento, esclarecendo que a sua retirada abrupta faria com que as empresas tivessem que realizar o check-in de forma manual. 
Como não havia previsão de prazo para instalação dos sistemas anteriores de cada empresa aérea, o Gestor apenas relatou que, naquele momento, se o sistema CUTE deixasse de ser utilizado, geraria uma grande confusão, como já observado em situações de pane no sistema de check-in.32
 (...) 
A fundamentação foi no sentido de alertar outras autoridades que, naquele momento, a infraestrutura do aeroporto, bem como toda a organização das operações, estava fundada no conceito CUTE. 
Desse modo, o Gestor apenas retratou a realidade fática que estava acontecendo naquele momento, declarando que o sistema estava em operação e estava sendo utilizado normalmente pelas empresas aéreas. 
Ademais, conforme mencionado no tópico 5.3 dessa peça, tendo em vista que a INFRAERO ainda buscava junto às empresas lograr êxito nas negociações, a disponibilidade do sistema era essencial, para que as empresas pudessem, imediatamente, iniciar o compartilhamento da infraestrutura. 
Portanto, como o sistema estava sendo utilizado e operacionalizado, a suposta irregularidade de omissão ante a não utilização do referido sistema CUTE, e seu pagamento, não poderia ser imputada ao Gestor, ainda mais de maneira pejorativa como foi feita por esse TCU quando da utilização da palavra 'falacioso'.
No que se refere à contratação do sistema CUTE pela Infraero, a defesa informa que a intenção inicial era que o contrato fosse firmado diretamente entre a SITA e as companhias aéreas. As tratativas nesse sentido, contudo, foram informais, como se compreende (peça 288, p. 26) :
Foram realizadas diversas reuniões entre a INFRAERO, a SITA e as companhias aéreas para a viabilização do referido projeto. 
Conforme esposado alhures, nessas reuniões, as empresas aéreas se comprometeram ao pagamento de US$ 0,42 (quarenta e dois centavos de dólar) por passageiro embarcado, cobrado pela utilização do sistema. 
Nesse sentido, a SITA somente adquiriu os equipamentos e iniciou a implementação do sistema CUTE porque havia firmado um compromisso com as empresas aéreas na adoção da modalidade CLUB. 
Ocorre, entretanto, que às vésperas da data inicialmente prevista para a inauguração daquele terminal, surpreendentemente, a TAM manifestou a desistência do acordo.
Posteriormente à desistência da TAM, a VASP e a VARIG, também, se negaram a assinar o contrato, inviabilizando a implementação do sistema CUTE na modalidade CLUB. 
Novamente, vale dizer que, de forma defensiva, as companhias aéreas preferiram a solução por meio de balcões dedicados, tendo em vista que, somente dessa maneira, elas podiam ocupar os espaços físicos do aeroporto, impedindo a entrada de novos concorrentes ou a expansão dos concorrentes mais competitivos. 
Diante da negativa das empresas aéreas em concretizar o acordo com a empresa SITA - que, cabe ressaltar, já havia instalado e testado todos equipamentos para disponibilização do sistema de compartilhamento -, e da iminente inauguração do novo terminal, a INFRAERO, não vislumbrando alternativa, decidiu honrar a mobilização e assegurar os serviços da empresa.
O fato de as companhias aéreas não terem honrado com os compromissos assumidos, inicialmente, com a empresa SITA, não poderia justificar o não pagamento àquela empresa.
Não seria justo, naquele momento, não pagar a SITA pelo valor que lhe era devido em razão da implementação do sistema. 
E, também não seria viável 'forçar' as empresas aéreas a pagarem pela utilização do sistema, pois se corria um sério risco dessas companhias sabotarem a referida tecnologia ou fazerem greve, prejudicando, sobremaneira os passageiros e a coletividade em geral. 
Por isso, a INFRAERO assumiu compromisso emergencial com a SITA, para assegurar os seus serviços por 60 dias e insistir em uma solução de consenso com as companhias aéreas, viabilizando a inauguração do terminal e a operação compartilhada dos balcões. 
Nesse interim, as empresas aéreas, por intermédio do SNEA, fixaram como valor limite para pagamento do sistema o valor de US$ 0,25 (vinte e cinco centavos de dólar) por passageiro embarcado. 
Esse valor proposto não foi aceito pela SITA, visto que era inviável a manutenção da solução de compartilhamento na modalidade CLUB por esse valor. 
A SITA, então, ofereceu à INFRAERO a possibilidade de contratação pela modalidade Option D. 
Nesses termos, a INFRAERO contratou diretamente a SITA, por inexigibilidade de licitação - em vista da inviabilidade de competição, sempre declarando a intenção de, posteriormente, cobrar das empresas aéreas pelo uso dos balcões de check-in. 
Como dito alhures, essa cobrança, inclusive, já é objeto de ações judiciais propostas pela INFRAERO em face das companhias TAM Linhas Aéreas S/A e GOL Linhas Aéreas, bem como da massa falida da Viação Aérea Rio Grandense (VARIG) e da Viação Aérea São Paulo (VASP) , as quais tramitam na Justiça Federal do Estado de São Paulo36.
Por fim, arguiu a boa-fé do responsável e a ausência de indícios de locupletamento nos autos, e reforçou a busca por sistema mais econômico e eficaz para a Administração Pública. Requereu, assim, o acolhimento das alegações de defesa e fosse afastada "a responsabilidade do gestor em relação a qualquer pretensão punitiva" (peça 288, p. 33-34) .
A título de informações complementares, a defesa do espólio do Sr. Wagner Mussato informou que a Infraero mantém processo licitatório aberto desde 2015 para "a concessão de uso de área, sem investimento, destinada à exploração comercial da solução de check-in compartilhado, infraestrutura e serviços complementares para concessionários estabelecidos nos sítios aeroportuários administrados por ela e demais usuários em regime de exclusividade" (peça 310, p. 1-2) . Conclui, a partir disso, que "o sistema de compartilhamento de check-in era tão imprescindível que, mesmo depois de quase 14 anos, a INFRAERO ainda busca utilizá-lo".
Juntou ao processo, ainda, ata de reunião ocorrida no Aeroporto Salgado Filho, em 8/4/2003, com a presença das companhias aéreas e de representantes da Infraero e da SITA, quando se registrou (peça 310, p. 11) :
7. É necessário que a SITA emita um relatório mensal de uso dos balcões, discriminando o uso de cada empresa aérea por dia, posição balcão, hora de início/fim e duração, com a finalidade de gerar a cobrança pela INFRAERO. A SITA irá enviar ao Gerente Comercial de Porto Alegre um exemplo de relatório disponível em seu sistema para ser analisado; 
8. Atualização de versão do Sistema de check-in da TAM: solucionada pela SITA; 
9. Outros assuntos: TAM - reposição de cabeças de impressão, a SITA informou ter regularizado a sistemática de testes e reposição; 
10. Subcomitê Técnico do COPRAER CUTE/P0A: 
O objetivo deste subcomitê é tratar da operacionalidade, da performance e das melhorias do sistema e equipamentos compartilhados, visando chegar a um consenso entre as empresas aéreas. Caso haja necessidade de discutir assuntos relativos a preços ou comerciais, os mesmos serão levados para serem apresentados ao COPRAER, levando as alternativas técnicas; 
Cada empresa deverá indicar seu (s) representante (s) para participar deste subcomitê técnico; 
As reuniões serão realizadas em Porto Alegre, cuja frequência ordinária será trimestral, podendo haver reuniões extraordinárias quando necessário. Fica pré-agendada a data de 08.jul.2003 para a próxima reunião, a ser confirmada posteriormente; 
Será encaminhada proposta de regulamento e funcionamento deste subcomitê para análise, comentários e contribuições das empresas aéreas e SITA.
Entende que essa ata demonstra a utilização do sistema pelas companhias aéreas, como transcrito (peça 310, p. 2) :
Nessa reunião foram abordadas questões relacionadas ao funcionamento, operacionalidade, performance e melhorias do sistema CUTE. 
As empresas aéreas, na mesma oportunidade, solicitaram à SITA a emissão de relatórios mensais a respeito da utilização dos balcões de check-in, que discriminassem seu uso por cada empresa conforme o dia, hora e posição para fins de cobrança pela INFRAERO. 
Desse modo, é evidente que o sistema estava em pleno funcionamento e as companhias aéreas o estavam utilizando habitualmente. A empresa aérea GOL, inclusive, solicitou a abertura de mais uma posição de balcão para que ela pudesse utilizar.
O espólio do Sr. Wagner Mussato requer, por fim, sejam acolhidas as alegações de defesa e afastada a responsabilidade do gestor em relação a qualquer pretensão punitiva.
Análise
De início, tem-se que o falecimento do responsável não anula o processo de ressarcimento ao erário. Esse entendimento está firmado em precedente deste Tribunal, como a seguir transcrito:
A morte não implica a extinção das obrigações do falecido, cabendo ao espólio responder pelas suas dívidas. Não havendo a identificação de inventário e, por conseguinte, a nomeação de inventariante, a citação do espólio deve ser realizada na pessoa do administrador provisório, que é, primeiramente, o cônjuge supérstite, segundo a ordem estabelecida no art. 1.797 do Código Civil. (Acórdão 1414/2014-TCU-Primeira Câmara, Rel. Ministro-Substituto Weder de Oliveira) 
No caso que se analisa, apesar de a citação ter sido endereçada ao Sr. Wagner Mussato quando já falecido, não há porque se falar em prejuízo à ampla defesa ou em nulidade da citação, haja vista que a representante do espólio veio aos autos trazer alegações de defesa. Por essa razão, entende-se como devido considerar citado o espólio do Sr. Wagner Mussato e acolher as peças de defesa juntadas aos autos.
De acordo com o assentado no Acórdão 1441/2016-TCU-Plenário, a prescrição da pretensão punitiva do TCU observará os seguintes critérios:
dez anos contados a partir da data de ocorrência da irregularidade sancionada;
interrupção, uma única vez, com a audiência, citação ou oitiva válida, com reinício da contagem logo após o ato que interrompeu a prescrição;
suspensão do processo quando a mora for imputada ao jurisdicionado.
O responsável foi citado duas vezes neste processo. A primeira em 30/12/2012, conforme peças 105 e 109, e a segunda em 12/7/2016, conforme peças 214 e 226. Em que pese a redação diversa aposta nas duas citações, não há divergência nos fatos que as fundamentaram.
É certo que "a penalidade de multa, por seu caráter personalíssimo, não se transfere aos sucessores do responsável", conforme entendimento firmado no Acórdão 1321/2007-TCU-Segunda Câmara (Rel. Min. Benjamin Zymler) , razão porque a prescrição da pretensão punitiva não tem efeitos neste caso.
A tese esboçada pela defesa de que o objeto desta TCE estaria limitado à determinação feita por meio do Acórdão 2634/2007-TCU-Plenário afronta a competência fiscalizatória desta Casa, assim como a jurisprudência pacífica:
Nas tomadas de contas especiais, o TCU possui ampla liberdade de cognição, tendo autonomia na identificação dos responsáveis a figurar nos processos, não sendo necessário que sejam os mesmos responsáveis arrolados na fase interna das contas. (Acórdão 5384/2016-TCU-Segunda Câmara, Rel. Min. Vital do Rêgo) 
Tem-se, in casu, que o Sr. Wagner Mussato, na condição de assessor da Diretoria de Operações, emitiu pareceres técnicos que fundamentaram a contratação do Sistema CUTE. 
Como alegado, a contratação do sistema para compartilhamento dos balcões de check-in era diretriz da Infraero. Apesar disso, toda a negociação entre a fornecedora do sistema (SITA) e as companhias aéreas deu-se informalmente, com a participação da Infraero. Essas negociações anteriores à disponibilização do sistema e da contratação, em si, foram relatadas nos autos, sem qualquer comprovação documental.
Ao formalizar o Contrato 047/SF/2002/001, a Infraero buscou "honrar" um compromisso informalmente assumido entre as companhias aéreas e a SITA, como consignado (peça 288, p. 26) :
Diante da negativa das empresas aéreas em concretizar o acordo com a empresa SITA - que, cabe ressaltar, já havia instalado e testado todos equipamentos para disponibilização do sistema de compartilhamento -, e da iminente inauguração do novo terminal, a INFRAERO, não vislumbrando alternativa, decidiu honrar a mobilização e assegurar os serviços da empresa. 
O fato de as companhias aéreas não terem honrado com os compromissos assumidos, inicialmente, com a empresa SITA, não poderia justificar o não pagamento àquela empresa. (grifo nosso) 
Aliado à informalidade do "acordo" restava o fato de o sistema não ser imprescindível à operação aeroportuária. Isso foi registrado pelas companhias aéreas quando, durante a execução do contrato, em diferentes ocasiões, recusaram-se a pagar pela utilização do sistema. Como informado pela defesa, ações judiciais ainda tramitam na justiça para obter ressarcimento dos valores devidos pela utilização do sistema (peça 288, p. 27) : 
Como dito alhures, essa cobrança, inclusive, já é objeto de ações judiciais propostas pela INFRAERO em face das companhias TAM Linhas Aéreas S/A e GOL Linhas Aéreas, bem como da massa falida da Viação Aérea Rio Grandense (VARIG) e da Viação Aérea São Paulo (VASP) , as quais tramitam na Justiça Federal do Estado de São Paulo36.
O fundamento de que o compartilhamento dos balcões de check-in era diretriz da Infraero encontra respaldo, tão-somente, em correspondência encaminhada ao Sindicato Nacional das empresas Aéreas em 2000. Não há qualquer outra deliberação da Infraero que corrobore essa diretriz, tampouco registro das negociações prévias entre a SITA e as companhias aéreas para disponibilização do sistema CUTE, das quais a Infraero participou, como referenciado (peça 288, p. 26) :
Foram realizadas diversas reuniões entre a INFRAERO, a SITA e as companhias aéreas para a viabilização do referido projeto. 
Conforme esposado alhures, nessas reuniões, as empresas aéreas se comprometeram ao pagamento de US$ 0,42 (quarenta e dois centavos de dólar) por passageiro embarcado, cobrado pela utilização do sistema. 
Nesse sentido, a SITA somente adquiriu os equipamentos e iniciou a implementação do sistema CUTE porque havia firmado um compromisso com as empresas aéreas na adoção da modalidade CLUB. 
Ocorre, entretanto, que às vésperas da data inicialmente prevista para a inauguração daquele terminal, surpreendentemente, a TAM manifestou a desistência do acordo. 
Posteriormente à desistência da TAM, a VASP e a VARIG, também, se negaram a assinar o contrato, inviabilizando a implementação do sistema CUTE na modalidade CLUB. (grifo nosso) 
A informalidade com que o tema foi tratado pelos interessados resultou na assunção de uma obrigação que não cabia à Infraero. Nesse momento, foi decisiva a manifestação do Sr. Wagner Mussato, que justificou a contratação em razão de "decisão estratégica" da Infraero, dos reduzidos custos do sistema e da assunção de parte dos custos pelas companhias aéreas, bem como da utilização do sistema CUTE por todas as empresas operadoras do Aeroporto Salgado Filho (peça 5, p. 12) .
Não há dúvidas quanto à disponibilização do sistema CUTE. A ata de reunião do Subcomitê Técnico do COPRAER-CUTE/POA, de 8/4/2003, registra as dificuldades operacionais que as empresas enfrentavam na operacionalização do sistema (peça 310, p. 10-11) . Apesar disso, não está demonstrada nos autos a premência da contratação do Sistema CUTE para a operação aeroportuária. Como registrado pela defesa, a contratação veio regularizar uma situação informalmente ajustada entre as companhias aéreas e a SITA. Em outros termos, a Infraero assumiu ônus financeiro que estaria a cargo das companhias aéreas. 
A informalidade na decisão que deu início à contratação do serviço, em afronta os princípios da legalidade e da motivação dos atos administrativos, resultou na assunção de obrigação contratual. Pode-se dizer que o Sr. Wagner Mussato assumiu responsabilidade pela contratação quando, por meio de pareceres e manifestações técnicas, deu suporte para a decisão adotada pela diretoria colegiada de firmar o Contrato 047/SF/2002/001.
Feitas tais considerações, tem-se como devido rejeitar as alegações de defesa apresentadas pelo espólio do Sr. Wagner Mussato, julgar irregulares as contas correspondentes e condenar o espólio do Sr. Wagner Mussato, solidariamente, ao pagamento da quantia de R$ 5.172.014,88, atualizada monetariamente e acrescida dos juros de mora, calculada a partir das datas especificadas no anexo I até a efetiva quitação do débito.
Luiz Kazumi Miyada (CPF XXX.546.518-XX) 
O Sr. Luiz Kazumi Miyada foi citado por meio do Ofício 0280/2016-TCU/SeinfraAeroTelecom (peça 215) , recebido em 12/7/2016 (peça 228) , nos seguintes termos:
2. O débito é em decorrência de irregularidades ocorridas na execução do Contrato 047- SF/2002/001, firmado entre a Empresa Brasileira de Infraestrutura Aeroportuária (Infraero) com a empresa Sita Information Networking Computing B.V, sem o aproveitamento do objeto, em que foi atribuído ao Sr. LUIZ KAZUMI MIYADA, na qualidade de Superintendente de Operações Aeroportuárias da INFRAERO, pelas seguintes condutas (discriminadas na Matriz de Responsabilização - Anexo III deste Ofício) : 
-emitir parecer técnico falacioso acerca da realidade operacional do terminal de passageiros do Aeroporto Salgado Filho, em Porto Alegre/RS, em específico no que se refere à imprescindibilidade do sistema CUTE fornecido pela SITA, o que induziu a decisão da Diretoria Executiva da Infraero, que, em 7/5/2002, ratificou o IP 003/DO/2002 e autorizou a formalização do Contrato 047-SF/2002/0001; e 
- omitir-se ante a não utilização do sistema CUTE contratado para o Aeroporto Salgado Filho, em Porto Alegre/RS, o que resultou em pagamentos injustificados, com dano ao erário, que totalizaram R$ 3.361.921,33, no período compreendido entre 10/10/2002 e 3/12/2003.
Após prorrogação de prazo concedida, apresentou alegações de defesa em 26/8/2016 (peça 287) e informações complementares em 26/9/2016 (peça 311) .
Em sede de preliminares, a defesa do Sr. Luiz Kazumi Miyada alega o "longo decurso de tempo entre a ocorrência dos fatos e a citação do peticionário", como segue (peça 287, p. 7) :
Assim, ao proceder com a terceira citação, o TCU deixou de observar suas próprias normas e jurisprudência, tendo em vista que, entre a data da ocorrência da suposta irregularidade - pagamentos realizados entre 10/10/2002 e 3/12/2003 - e a citação para apresentar esta defesa - 12.07.2016 -, passaram-se quase 13 (treze) anos. 
Inegavelmente, esse largo lapso temporal obstou a elaboração de uma acusação justa e precisa, bem como inviabilizou o exercício da ampla defesa e a prossecução do devido processo legal.
Entende, por essa razão, e com fulcro no art. 19 da IN TCU 71/2012, transcrito no parágrafo 15, que as contas "devem ser consideradas iliquidáveis, procedendo-se ao arquivamento dos autos".
Menciona, ainda, o Incidente de Uniformização de Jurisprudência julgado pelo TCU em 8/6/2016, que estabeleceu regras para a prescrição da pretensão punitiva da Casa. Entende que o instituto deve ser aplicado à situação do responsável, haja vista a data dos pagamentos realizados (entre 10/10/2002 e 3/12/2003) e a data em que a citação foi promovida (12/7/2016) .
Menciona, ainda, deliberação do Superior Tribunal de Justiça (Resp n° 1.480.350-RS) que aplicou, analogicamente, "prazo decadencial quinquenal para a atuação do Tribunal de Contas da União - TCU, quanto ao seu poder fiscalizatório de contas". Reforça, assim (peça 287, p. 10) :
Seja em homenagem às Instruções Normativas n° 71/2012 e n° 56/2007, ou ao incidente de uniformização de jurisprudência Acórdão 1441/2016-TCU-Plenário, ou ao entendimento do STJ, Resp n° 1.480.350-RS, essa TCE deve ser arquivada por ausência dos pressupostos válidos de sua constituição.
Sobre a atuação fiscalizatória desta Casa, entende que a conduta ora questionada já foi contemplada no Acórdão 2634/2007-TCU-Plenário, proferido no âmbito do TC Processo 001.510/2006-8. Naquela ocasião, o Sr. Luiz Kazumi Miyada foi ouvido em audiência e, por meio do referido acórdão, teve razões de justificativa acolhidas. Argumenta, assim (peça 287, p. 11-12) :
No Acórdão 2634/2007-TCU-Plenário, esse TCU acolheu as defesas relativas à contratação e determinou a instauração de TCE tão somente quanto a parte relativa à execução do contrato, que, de acordo com esse Acórdão deveria ter sido rescindido pela inoperação do sistema.
 (...) 
Assim, os presentes autos foram instaurados tão somente para apurar fatos, identificar possíveis outros responsáveis e quantificar o dano causado aos cofres públicos decorrente da omissão em adotar providências visando à rescisão do Contrato 047/SF/2002/001, tendo em vista a suposta não utilização do check in compartilhado no Aeroporto Salgado Filho. 
Ou seja, em nenhum momento esse Tribunal, no Acórdão 2634/2007-TCU-Plenário, mencionou que fosse instaurada TCE para apurar a emissão de pareceres técnicos acerca da realidade operacional do Aeroporto Salgo Filho ou a autorização da formalização do contrato 047/-SF/2002/0001. 
Nesse ponto, a instrução deste processo extrapolou os limites delineados pelo Acórdão 2634/2007-TCU-Plenário, o que não se pode admitir.
A própria Unidade Técnica pondera em sua instrução que "nenhum elemento substancialmente inovador foi trazido aos autos para fundamentar a nova citação dos responsáveis"19. 
Ademais, todos os fatos que subsidiaram os pareceres desfavoráveis emitidos pelo MPTCU, nesse processo, foram igualmente deduzidos e consequentemente repelidos no bojo do Acórdão 2634/2007-TCU-Plenário, encontrando-se, portanto, referidas questões sob o manto da coisa julgada. 
Logo, é forçoso reconhecer a impossibilidade revisitar as questões relativas à contratação, bem como os pareceres que a precederam. (grifo no original) 
Conclui que essa situação impede o prosseguimento desta TCE.
Quanto ao mérito, argúi que o novo terminal do Aeroporto Salgado filho foi planejado para operar com o sistema de compartilhamento, "que propiciaria ganhos de 25% nas posições de check-in", tratando-se de "projeto inédito no país, que seria testado pela INFRAERO pela primeira vez" (grifo no original) .
Após dissertar sobre as vantagens e a credibilidade do sistema CUTE, a defesa reforça que a decisão por operar o compartilhamento dos balcões de check-in foi institucional e que tinha por objetivo "ampliar virtualmente suas posições de check-in", evitar a "imobilização das posições de check-in na posse das companhias aéreas" e ampliar a "participação de novas empresas aéreas", eliminando a oferta de "contrapartida de investimentos e custos operacionais para aumentar fisicamente tais áreas [terminal de passageiros]" (peça 287, p. 16) . 
O projeto foi prejudicado pela "resistência das companhias aéreas para modificar os seus contratos e oficializar o compromisso que elas anteriormente haviam assumido com a INFRAERO". A formalização do contrato pela Infraero resultou em ações judiciais para fins de ressarcimento junto às companhias aéreas envolvidas (TAM, GOL e massa falida da VARIG e da VASP) .
Sobre a implantação e utilização do sistema, informa (peça 287, p. 18) :
O sistema continuou instalado e disponível para compartilhamento durante todo o período da vigência contratual, em que pese houvesse resistência das companhias e ainda houvesse a utilização dos balcões como se fixos fossem. 
A partir da controvertida reunião do COPRAER, ocorrida em janeiro de 2003, apenas três posições de check-in ficaram disponíveis para compartilhamento27. 
Nos outros 29 balcões, a solução CUTE apenas servia para fazer a interface entre os sistemas operacionais informatizados das companhias aéreas e os equipamentos instalados nesses balcões, conforme afirma a própria Unidade Técnica". 
Se a TAM e as outras companhias aéreas não tivessem deixado de honrar o compromisso que assumiram antes, não seria necessário que a INFRAERO interviesse. 
Como Administração Pública, a INFRAERO, se valendo dos princípios da supremacia do interesse público ao interesse privado e da continuidade de serviços públicos, tomou a melhor decisão, naquele momento, que era manter o sistema vigente para não prejudicar a coletividade.
Isso posto, é nítido que a referidas irregularidades estão sendo, equivocadamente, imputadas às pessoas erradas, devendo as companhias aéreas serem chamadas a prestar esclarecimentos sobre os referidos fatos. (grifo nosso) 
Contesta a informação de que o sistema nunca foi utilizado e cita, para tanto, o Ofício Diena - TAM 005/06, no qual a TAM informa que o "princípio da implantação do sistema CUTE/SITA no Aeroporto de Porto Alegre jamais foi atingido" e, contrariamente, que o uso compartilhado das estações de atendimento ao passageiro "pouco, ou quase nunca ocorreu de fato" (peça 287, p. 22) .
Sobre os pareceres emitidos, que fundamentaram a contratação do sistema CUTE, a defesa do Sr. Luiz Kazumi Miyada registrou (peça 287, p. 23) :
Ocorre que, em nenhum momento, o Peticionário declarou ou registrou que o aeroporto não poderia funcionar sem o compartilhamento de seus balcões de check-in. 
O Peticionário apenas afirmou, em seu parecer32, que o sistema CUTE estava devidamente instalado e em pleno funcionamento, esclarecendo que a sua retirada abrupta faria com que as empresas tivessem que realizar o check-in de forma manual. 
Como não havia previsão de prazo para instalação dos sistemas anteriores de cada empresa aérea, o Peticionário apenas relatou que, naquele momento, se o sistema CUTE deixasse de ser utilizado, geraria uma grande confusão, como já observado em situações de pane no sistema de check-in. 33 
Nesse sentido, o que foi declarado e documentado pelo Peticionário é que a adoção do sistema compartilhado traria grandes benefícios aos usuários, ao operador do aeroporto e às empresas aéreas, razão pelo qual está sendo utilizado nos principais aeroportos do mundo.
Explicitou que sua manifestação teve por objetivo ressaltar as consequências caso a contratação não fosse formalizada, em específico (peça 287, p. 24) :
- a descontinuidade do uso da solução já em operação desde a inauguração; 
- consequente perda de flexibilidade e otimização de uso das facilidades, com retorno aos moldes tradicionais, de alocação dedicada por empresa; 
- quebra de compromisso de equacionamento com a SITA; - reclamação de direitos e ressarcimento pelos serviços prestados desde set2001, - mesmo que se opte pelo encerramento dos serviços - o que não é do interesse operacional; 
- o curso das negociações para efetivação da contratação em condições favoráveis à INFRAERO.
Intentou, como justificado (peça 287, p. 24) :
A fundamentação foi no sentido de alertar outras autoridades que, naquele momento, a infraestrutura do aeroporto, bem como toda a organização das operações, estava fundada no conceito CUTE. 
Desse modo, o Peticionário apenas retratou a realidade fática que estava acontecendo naquele momento, declarando que o sistema estava em operação e estava sendo utilizado normalmente pelas empresas aéreas. 
Informa que o sistema de compartilhamento foi regulamentado pela Resolução 208/2011, da Agência Nacional de Aviação Civil (Anac) , o que ressalta a pertinência e importância do compartilhamento de sistemas no setor aeroportuário. Ademais, sobre a aventada substituição do sistema CUTE por outro desenvolvido pela Infraero para os mesmos fins, ocorrida em 2003, esclareceu que essa solução tecnológica nunca chegou a ser disponibilizada. 
Elementos adicionais foram apresentados pela defesa em 26/9/2016 (peça 311) , por meio do qual reafirmou-se a implementação e imprescindibilidade do sistema CUTE para a operação do Aeroporto Salgado Filho.   
Fundou tais conclusões na iniciativa da Infraero para a contratação de "concessão de uso de área sem investimento destinada à exploração comercial da solução de check-in compartilhado, infraestrutura e serviços complementares para concessionários estabelecidos nos sítios aeroportuários administrados pela Infraero constantes do termo de referência, e demais usuários em regime de exclusividade", por meio do pregão presencial 102/LABR/SEDE/2015, adiado sine die, conforme Ofício 240/LABR (LALI- 2) /2016, publicado no DOU de 15/1/2016 (peça 311, p. 5-6) . 
Também trouxe ata de reunião realizada em 8/4/2003 com a presença das companhias aéreas e de representantes da Infraero e da SITA. Esse documento demonstraria a utilização do sistema pelas companhias aéreas.
Requer, por fim, sejam acolhidas as alegações de defesa e afastada a responsabilidade do gestor em relação a qualquer pretensão punitiva.
Análise
O responsável foi citado duas vezes neste processo. A primeira em 30/12/2012, conforme peças 106 e 111, e a segunda em 12/7/2016, conforme peças 215 e 228. As citações realizadas não divergem quanto aos atos imputados ao Sr. Luiz Kazumi Miyada. 
Considerando que o responsável, além de emitir pareceres que subsidiaram a formalização do Contrato 047/SF/2002/001, publicado no DOU em 12/7/2002 (peça 12, p. 35) , atuou como gestor e fiscal do contrato até 24/11/2003, tem-se que o prazo prescricional deve contar a partir dessa última data e, haja vista o entendimento firmado pelo Acórdão 1441/2016-TCU-Plenário, deve-se observar o prazo previsto no art. 205 do Código Civil. 
 Tendo sido validamente citado em 30/12/2012, fica afastada a prescrição da pretensão punitiva desta Casa, com reinício da contagem do prazo a partir de então, haja vista as regras estabelecidas por meio do Acórdão 1441/2016-TCU-Plenário.
Quanto à tese de que o objeto desta TCE estaria limitado à determinação contida no Acórdão 2634/2007-TCU-Plenário, afronta a competência fiscalizatória desta Casa, assim como a jurisprudência pacífica:
Nas tomadas de contas especiais, o TCU possui ampla liberdade de cognição, tendo autonomia na identificação dos responsáveis a figurar nos processos, não sendo necessário que sejam os mesmos responsáveis arrolados na fase interna das contas. (Acórdão 5384/2016-TCU-Segunda Câmara) 
No que se refere ao mérito dos aspectos que fundamentaram sua citação, tem-se que os argumentos de que o projeto de ampliação do Aeroporto Salgado Filho previa a implantação do sistema CUTE e que essa era uma diretriz da Infraero não estão suficientemente respaldados nos autos. Essas declarações somente estão suportadas por comunicação feita em 2000 ao Sindicato Nacional das Empresas Aéreas (SNEA) . As declaradas negociações entre SITA e companhias aéreas não resultaram em acordos que vinculassem as partes e garantissem o custeio do sistema, como o caso requeria. 
Por essa razão, em face da desistência das operadoras e da disponibilização de sistema e equipamentos pela SITA, tudo na informalidade, coube à Infraero arcar com os custos totais da contratação e buscar, a posteriori, ressarcimento junto às companhias aéreas. Essa forma de atuação é imprópria para a administração pública e fere os princípios da legalidade e da motivação dos atos administrativos.
Não há nos autos documentos que demonstrem que a operação compartilhada dos balcões de check-in do Aeroporto Salgado Filho foi diretriz estabelecida pela Infraero. A correspondência enviada em 2000, como referenciado anteriormente, não parece ser suficiente para demonstrar essa tese. Da mesma forma, as negociações informais anteriores à contratação também não foram registradas. Não se pode, por essa razão, acolher como imprescindível a contratação.
Em que pese não haver dúvidas quanto à disponibilização do sistema CUTE, as informações trazidas quanto à sua necessidade para o funcionamento do aeroporto não se sustentam. Como referenciado pela defesa, somente três balcões passaram a ser utilizados sob a modalidade compartilhada, enquanto 29 eram dedicados ou fixos (cf. parágrafo 55) . Isso demonstra que tecnologia adquirida não era necessária, pelo menos naquele momento. A contratação somente foi efetivada para "honrar" um compromisso informalmente assumido pela Infraero junto à SITA.
Não se questionam os benefícios que o sistema pode trazer, mas não se pode concluir que o sistema era imprescindível naquele momento.
A mencionada Resolução 208/2011, da Anac, que estabelece regras específicas para compartilhar instalações e sistemas de atendimento destinados ao processamento de passageiros e despacho de bagagens nos aeródromos brasileiros, prevê, explicitamente, procedimentos para a adoção do compartilhamento de instalações e sistemas. Dentre eles:
manifestação das empresas de transporte aéreo sobre o interesse de constituir comitê para gerenciar atividades afetas (art. 3º) ;
definição de modelo de uso compartilhado, contendo cronograma de implantação, regras de uso e assinatura de termo de uso (art. 5º) ;
estabelecimento de cláusulas obrigatórias para os termos de uso, dentre as quais a remuneração, por parte das empresas de transporte aéreo, pela utilização dos sistemas de atendimento e pelos custos administrativos do compartilhamento das instalações (art. 6º) .
O regulamento próprio, como se vê, determina a formalização do termo de uso, por meio do qual as companhias aéreas comprometem-se formalmente com a nova metodologia de atuação. Caso não haja a adesão, a empresa fica impedida de operar no aeródromo. Em que pese essa norma ser posterior ao caso em debate, reforça a constatação de que é inaceitável que tema operacional, complexo e inovador como alegado pela defesa, tenha sido tratado sem qualquer formalização prévia. A falta de cautela gerou dano ao erário.
Ante o exposto, é devido rejeitar as alegações de defesa apresentadas pelo Sr. Luiz Kazumi Miyada, julgar irregulares as contas correspondentes e condená-lo, solidariamente, ao pagamento da quantia de R$ 3.361.921,33, atualizada monetariamente e acrescida dos juros de mora, calculada a partir das datas especificadas no anexo II até a efetiva quitação do débito.
Valseni José Pereira Braga (CPF XXX.872.748-XX) 
O Sr. Valseni José Pereira Braga foi citado por meio do Ofício 0281/2016-TCU/SeinfraAeroTelecom (peça 216) , recebido em 13/7/2016 (peça 246) , nos seguintes termos:
2. O débito é em decorrência de irregularidades ocorridas na execução do Contrato 047- SF/2002/0001, firmado entre a Empresa Brasileira de Infraestrutura Aeroportuária (Infraero) com a empresa SITA Information Networking Computing B.V, sem o aproveitamento do objeto, em que foi atribuído ao Sr. VALSENI JOSÉ PEREIRA BRAGA, na qualidade de Superintendente de Gestão Operacional da INFRAERO, pela seguinte conduta (discriminada na Matriz de Responsabilização - Anexo III deste Ofício) :
- omitir-se ante a não utilização do sistema CUTE contratado para o Aeroporto Salgado Filho, em Porto Alegre/RS, o que resultou em pagamentos injustificados, com dano ao erário, que totalizaram R$ 1.810.093,55, no período compreendido entre 4/12/2003 e 15/2/2006;
Apresentou alegações de defesa em 26/9/2016 (peça 309) .
A defesa do Sr. Valseni José Pereira Braga trouxe, em primeiro momento, as apurações anteriores ocorridas neste Tribunal sobre a contratação do sistema CUTE, para arguir que nenhuma irregularidade havia sido a ele imputada. Questiona sua responsabilização neste processo, e a citação realizada, sem que tenha sido ouvido anteriormente (peça 309, p. 12) .
Aduz que houve ofensa aos princípios da ampla defesa e do contraditório, como se transcreve (peça 309, p. 16) :
31. Ora, o defendente não foi ouvido em nenhuma das fases anteriores do presente processo, de natureza muitíssimo mais gravosa do que um processo disciplinar administrativo, em que se apura suposto dano ao Erário, só vindo a ser citado para pagar a quantia arbitrada pelo TCU, vale dizer, na fase final do processo da tomada de contas especial, onde sequer figurou como responsável, na devida fase apuratória, sendo chamado, portanto, somente na fase executória da reparação do pretenso dano.
Argúi, ainda, a prescrição da pretensão punitiva dos atos em questão, haja vista o tempo decorrido peça 309, p. 23) :
50. Na esteira desses argumentos de elevada indagação jurídica, o defendente espera que lhe seja reconhecida a prescrição incidente, uma vez que os fatos elencados datam do período compreendido entre 14 de dezembro de 2003 e 15 de fevereiro de 2006, tendo se passados mais de dez anos sem que o defendente tenha sido notificado em nenhuma fase da Tomada de Contas, em cujo bojo se encontra o único pronunciamento de apuração da relação de sua pessoa com os fatos tidos por irregulares (Relatório da autoria da Auditora Denise Torres de Mesquita da Silveira e Silva, datado de 14/06/2016) , uma vez que somente em 13 de julho de 2016 recebeu a citação para pagar o valor apontado, ou defender-se, como o faz agora, com muito prejuízo para o seu direito de defesa, deixado para trás, sem a oportunidade de audiência de suas possíveis justificativas, resultando, como já se acenou, em irreparável ofensa ao devido processo legal.  
Sobre a sua atuação funcional durante a vigência do Contrato 047/SF/2002/001, discorre da seguinte forma (peça 309, p. 24-26) :
52. Ora, senhor julgador, no caso em exame, longe de se constatar que a suposta omissão do defendente teria causado dano ao Erário, pelo fato de, exercendo a atribuição que lhe foi conferida pelos seus superiores, conferir, certificar e concordar com os pagamentos das faturas devidas pelos serviços prestados pela contratada SITA, uma vez que o objeto do respectivo contrato estava sendo cumprido, pois os equipamentos estavam instalados, os programas de computação fornecidos, com a documentação técnica, necessária, as conexões ativas, operantes e postas à disposição nos balcões do novo terminal do Aeroporto Salgado Filho, sabendo-se que as Cias. Aéreas, embora não compartilhassem os espaços físicos dos balcões, que lhes foram concedidos pela diretoria competente, compartilharam do sistema CUTE para interface dos seus próprios sistemas.
 (...) 
54. Some-se a isso, é importante, o sistema CUTE, um complexo composto de equipamentos e programas (hardwares e softwares) , cabeagem, manuais, assistência técnica da SITA, espaço físico para o controle pelos profissionais aplicados, e os balcões de check-in devida e previamente projetados e construídos no novo terminal de passageiros do Aeroporto Salgado Filho, em Porto Alegre/RS, tratava-se de Plano Estratégico deliberado pela Diretoria Executiva da Infraero e o comando para isso partiu do seu presidente, não cabendo, por comezinho, a um empregado como o defendente a atribuição, a função, o encargo de determinar a rescisão do contrato de tal envergadura, que se apresentava como um projeto piloto, por assim dizer, que seria estendido aos demais aeroportos da rede da Infraero, conforme exaustivamente referido ao longo do presente processo.
55. Diante desse breve resumo, não se pode imaginar que teria o defendente agido com prevaricação em seu trabalho, que a não rescisão do contrato em questão ocorreu por sua culpa. Não há culpa aí. Sequer falar-se em dolo. Nem se pode cogitar de conduta típica antijurídica, dado que deliberar sobre a ruptura do contrato não lhe era de competência e sequer estudos nesse sentido foram-lhe encomendados ou determinados.
56. Com as atribuições que foram afetas ao defendente, em nível nacional, quanto às operações dos aeroportos, não lhe cabia a de verificar, no segmento de ponta representado por um terminal de aeroporto, se, de fato, os equipamentos estavam operativos e em uso, embora se tenha notícia de que as Cias. Aéreas utilizavam o sistema CUTE nos balcões de check-in para interface com os seus programas de embarque de passageiros, desprezando o compartilhamento das áreas físicas.
57. Nessas condições, ao defendente, diante do universo de informações advindas de todas as unidades aeroportuárias da Infraero, composta por 67 unidades aeroportuárias em nível nacional, que lhe chegavam ao conhecimento, ou transitavam pelos segmentos da administração central, onde esteve ele lotado, outra não era a alternativa senão confiar nos relatos dos que o antecediam na cadeia sistêmica de atuações, em todos os escalões da empresa, e, por certo, não lhe competia decidir ou atuar contra a deliberação da Diretoria Executiva, nem contra o comando do seu presidente, que elegera o sistema CUTE e o compartilhamento de balcões de check-in, tendo o Aeroporto Salgado Filho, em Porto Alegre/RS como piloto, de forma experimental, com vistas a expandir a experiência estrategicamente para todos os demais da rede aeroportuária administrada pela Infraero naquele então. (grifo nosso) 
Após alegações finais, o responsável requereu que se "afastem as imprecações que pesam sobre seu nome, para isentá-lo de responsabilidade quanto ao ressarcimento ao Erário, como exigido no Oficio n° 0281/2016-TCU/SeinfraeroAeroTelecom, de 27/6/2016, de todo insubsistente" (peça 309, p. 33) .
Análise
As alegações do responsável acerca das análises realizadas em outros processos e sobre a citação, nestes autos, sem oitiva prévia não merecem ser acolhidas. Isso porque a instrução da matéria, no âmbito desta TCE, buscou seguir as orientações do Ministro-Relator, chanceladas pela Primeira Câmara por meio do Acórdão 2481/2015-TCU-Primeira Câmara, a saber:
 9.1. determinar à Secretaria de Fiscalização de Infraestrutura de Aviação Civil e Comunicações (SeinfraTel) que: 
9.1.1. proceda à adoção de todas as medidas necessárias à identificação dos pagamentos realizados à contratada pelos responsáveis, indicando o nexo de causalidade entre os valores devidos e as respectivas condutas, de acordo com as competências inerentes aos cargos que ocupavam na Infraero e com o cenário em que se deu cada um desses pagamentos, nos termos do voto que fundamenta este Acórdão;
9.1.2. encaminhe ao gabinete do relator o resultado do trabalho, para conhecimento e autorização das citações que se fizerem necessárias.
Cumprido o decisum pela unidade técnica, as citações foram autorizadas pelo Ministro-Relator (peças 201-203 e 206) . Não se vislumbra prejuízo ao defendente, haja vista que foi-lhe facultado o direito de defesa, o qual ele exerceu e agora está em análise. 
Sobre o escopo da fiscalização, à luz das competências constitucionais e legais estabelecidas, a jurisprudência desta Casa não admite restrição aos trabalhos que se propõe a identificar responsáveis por danos causados ao erário, como se segue:
Nas tomadas de contas especiais, o TCU possui ampla liberdade de cognição, tendo autonomia na identificação dos responsáveis a figurar nos processos, não sendo necessário que sejam os mesmos responsáveis arrolados na fase interna das contas. (Acórdão 5384/2016-TCU-Segunda Câmara) 
É pacífico que a ação de ressarcimento ao erário é imprescritível, nos termos do art. 37, § 5º, da Constituição, da Súmula TCU 282 e da reiterada jurisprudência do Supremo Tribunal Federal. Por essa razão, em comprovado o dano ao erário, o débito correspondente deve ser restituído pelos responsáveis independentemente do tempo decorrido. 
Outra questão é a que diz respeito à prescrição da pretensão punitiva deste Tribunal. Como ficou assentado no Acórdão 1441/2016-TCU-Plenário, a possibilidade de imputar penalidade ao responsável prescreveu em 15/2/2016 (10 anos a partir da data em que o Sr. Valseni José Pereira Braga deixou de atuar como gestor do Contrato 047/SF/2002/001) . Por essa razão, e considerando que o responsável foi citado em 13/7/2016, deve-se afastar a imputação das sanções aplicáveis pelo TCU (multas, declaração de inidoneidade do licitante e inabilitação para o exercício de cargo em comissão) . 
O Sr. Valseni José Pereira Braga ocupava, à época dos fatos inquinados, o cargo de Superintendente de Gestão Operacional, tendo-lhe sido incumbida a responsabilidade de "coordenar os trabalhos de gerenciamento e fiscalização do Termo de Contrato 047-SF/2002/0001". Essa função teve início em 4/12/2003, quando foi editado o Ato Administrativo 1798/DO/2003 (peça 32, p. 11) , e estendeu-se até o final do contrato, em 16/2/2006.
Sem dúvida, ele não foi o responsável pela assinatura do referido contrato, mas certamente pelos "trabalhos de gerenciamento e fiscalização" da avença e, em decorrência, dos pagamentos à SITA.
As informações trazidas pelo responsável dão conta de que o sistema CUTE foi disponibilizado e era utilizado como interface com os sistemas próprios das companhias aéreas. Assevera, ainda, que o compartilhamento dos balcões de check-in, propriamente dito, somente ocorreu em 3 dos 32 balcões de check-in existentes. Essa informação é confirmada por outros responsáveis.
Como se depreende do termo contratual, o objeto era a "contratação de serviços de fornecimento do sistema CUTE NT LITE para o novo terminal de passageiros do Aeroporto Internacional Salgado Filho em Porto Alegre - RS" (peça 12, p. 35) . Ocorre que o referido sistema foi contratado, e somente se justificaria para viabilizar o compartilhamento dos balcões de check-in, como se verifica na proposta da SITA submetida à Infraero (peça 11, p. 4) :
5.1. Serviço CUTE LITE NT 
O pacote de serviços CUTE LITE NT oferecidos à INFRAERO, por meio desta proposta, inclui os seguintes módulos de serviço: 
5.1.1. Compartilhamento de Check-in
Utilização de acordo com as recomendações da INFRAERO, 
5.1.2. HELPDESK (24x7) 
Utilização ILIMITADA, através de número 0800. 
5.1.3. Manutenção
Utilização ILIMITADA dentro dos padrões internacionais do serviço CUTE NT LITE.
Donde se pode concluir que o objetivo ao contratar não foi de implementar um sistema operacional a que as companhias aéreas pudessem aderir simplesmente, mas de viabilizar o compartilhamento das instalações físicas. Não fosse assim, certamente o terminal poderia ter prosseguido sua operação com o sistema que já vinha em uso. 
Tem-se, assim, que a implantação do sistema e sua utilização para outros fins que não o compartilhamento dos balcões de check-in demonstra a desnecessidade do gasto gerado para os cofres públicos. 
Difícil acolher, ainda, a alegação de que o responsável não tinha conhecimento sobre a utilização do sistema, para fins de compartilhamento dos balcões de check-in, haja vista o "universo de informações advindas de todas as unidades aeroportuárias da Infraero", cabendo-lhe, tão somente confiar nos "relatos dos que o antecediam na cadeia sistêmica de atuações". Isso porque essa justificativa não condiz com as atribuições próprias dos cargos que exercia, além de as alegações de defesa apresentadas declararem textualmente que somente três balcões estavam liberados para uso compartilhado e que, via de regra, o sistema não era utilizado para os fins de compartilhamento pelas companhias aéreas que operavam no Aeroporto Salgado Filho (conforme parágrafo 55) .
Por essa razão, tem-se como devido rejeitar as alegações de defesa apresentadas pelo Sr. Valseni José Pereira Braga, julgar irregulares as contas e condená-lo, solidariamente, ao pagamento da quantia de R$ 1.810.093,55, atualizada monetariamente e acrescida dos juros de mora, calculada a partir das datas especificadas no anexo III até a efetiva quitação do débito.
João Santos da Silva (CPF XXX.421.527-XX) 
O Sr. João Santos da Silva foi citado por meio do Ofício 0282/2016-TCU/SeinfraAeroTelecom (peça 217) , recebido em 12/7/2016 (peça 225) , nos seguintes termos:
2. O débito é em decorrência de irregularidades ocorridas na execução do Contrato 047- SF/2002/0001, firmado entre a Empresa Brasileira de Infraestrutura Aeroportuária (Infraero) com a empresa a SITA Information Networking Computing B.V, sem o aproveitamento do objeto, em que foi atribuída ao Sr. JOÃO SANTOS DA SILVA, na qualidade de Diretor de Operações da Infraero, a responsabilização pelas seguintes condutas (discriminadas na Matriz de Responsabilização - Anexo III deste Ofício) : 
- assumir responsabilidade financeira perante a SITA; 
- encaminhar o IP 003/DO/2002 para a apreciação da Diretoria Executiva da Infraero, com proposta de contratação do sistema CUTE para o Aeroporto Salgado Filho, em Porto Alegre/RS; e 
- omitir-se ante a não utilização do sistema CUTE contratado para o Aeroporto Salgado Filho, em Porto Alegre/RS, o que resultou em pagamentos injustificados, com dano ao erário, que totalizaram R$ 2.570.153,59, no período compreendido entre 10/10/2002 e 29/1/2003.
As alegações de defesa foram apresentadas em 30/11/2016 (peça 312) . Em 5/5/2015, o responsável trouxe memorial, cujo conteúdo será nesta oportunidade considerado (peça 192) , no que acrescer às alegações de defesa.
Preliminarmente, a defesa do responsável argúi o lapso temporal decorrido desde a ocorrência do fato gerador (formalização do contrato, publicado no DOU em 12/7/2002) e a citação, o que teria comprometido o contraditório e a ampla defesa (peça 312, p. 4) . Cita deliberações desta Casa em que os processos de tomada de contas especial foram arquivados em face do decurso de prazo até a primeira notificação superior a dez anos, conforme previsto no art. 6º, inciso II, da IN TCU 71/2012. Sustenta, assim, que a TCE deve ser arquivada.
Entende, ainda, que o mérito tratado nestes autos já foi julgado no âmbito do TC Processo 001.510/2006-8, por meio do Acórdão 2634/2007-TCU-Plenário, como expõe (peça 312, p. 8) :
47. Assim, a decisão do Tribunal de Contas que, pelo decurso dos prazos recursais ou pelo esgotamento dos recursos, torna-se irretratável, operando a preclusão da possibilidade de reexame na via administrativa, pode, portanto, ser considerada coisa julgada administrativa em sentido material e formal. 
48. Em respeito ao princípio da segurança jurídica, não há que se rediscutir a contratação em questão, visto que essa Corte já deliberou no sentido de considerá-la regular. Nesse ponto se fez a coisa julgada material.
49. Dessa forma, a fim de preservar a segurança jurídica, evitando decisões futuras contraditórias ou que coloquem em dúvida atos administrativos legítimos, a presente TCE deve ser arquivada.
Sobre a contratação do sistema CUTE, justifica que toda a negociação com a SITA teve início após comunicação da Presidência da Infraero às empresas aéreas, por meio da qual informou que "somente poderiam operar no novo terminal caso utilizassem o sistema CUTE". Alega que não houve contestação por parte das companhias ou do SNEA sobre a diretriz apresentada (peça 312, p. 11) .
Ao longo de dezoito meses, foram realizadas reuniões entre a SITA e as empresas aéreas, tendo sido ajustado preço a ser pago por passageiro embarcado pelas empresas à SITA (US$ 0,42) . Segundo informa, "não houve nenhum documento das empresas questionando o assunto". Sobre essas reuniões, registra (peça 312, p. 11-12) :
59. Foram feitas diversas reuniões entre a INFRAERO, a SITA e as empresas aéreas para viabilizar o projeto. A SITA somente adquiriu os equipamentos e iniciou a instalação porque tinha compromisso das empresas aéreas na adoção do CLUB, caso contrário não se aventuraria nessa empreitada. (grifo nosso) 
O responsável aduz que a assunção do contrato deu-se em razão da desistência das empresas em participar do custeio dos serviços e equipamentos encomendados, como a seguir transcrito:
62. Assim, diante da negativa das empresas aéreas em concretizar o acordo com a empresa SITA, que já havia instalado e testado os equipamentos para disponibilização do sistema de compartilhamento, e da iminente inauguração do novo terminal, a INFRAERO, não tendo alternativa, decidiu honrar a mobilização e assegurar os serviços da empresa.
63. No período de 60 dias subsequentes, fruto de várias reuniões que sobrevieram, as empresas aéreas, por intermédio do SNEA, fixaram como valor limite para pagamento do sistema US$ 0,25 (vinte e cinco centavos de dólar) por passageiro embarcado. 
64. Esse valor proposto não foi aceito pela SITA, visto que era inviável a manutenção da solução de compartilhamento na modalidade CLUB, tendo sido oferecido à INFRAERO a possibilidade de contratação pela modalidade "Option D".
65. Por conseguinte, a INFRAERO contratou diretamente a SITA por inexigibilidade de licitação, em vista da inviabilidade de competição, expressando a intenção de posteriormente cobrar das empresas aéreas pelo uso dos balcões de check-in. (peça 312, p. 12) 
Sobre seu posicionamento técnico, que deu suporte para a aprovação da contratação pela diretoria colegiada, a defesa do Sr. João Santos da Silva pondera que "em nenhum momento foi dito ou registrado que o aeroporto não poderia funcionar sem o compartilhamento de seus balcões de check-in" (grifo no original) . Assevera, ainda (peça 312, p. 14) :
75. O que foi descrito é que o sistema CUTE estava instalado e funcionando e que a sua retirada, pura e simplesmente, faria com que as empresas tivessem que realizar o check-in de forma manual, sem previsão de prazo para instalação de seus sistemas, o que geraria tumulto, como já observado em situações de pane no sistema de check-in.
76. Ademais o que foi dito, escrito e documentado é que a adoção do sistema compartilhado traria grandes benefícios aos usuários, ao operador do aeroporto e às empresas aéreas, razão pelo qual é utilizado nos principais aeroportos do mundo. Tanto é que, recentemente, foi regulamentado pela ANAC por meio da Resolução n° 208, de 22 de novembro de 2011.
 (...) 
78. A fundamentação foi no sentido de alertar de que àquela altura a infraestrutura do aeroporto, bem como toda a organização das operações estava fundada no conceito CUTE, se o sistema não entrasse em operação a sistemática de check-in teria que ser realizada toda de forma manual, e esse tipo de medida traria prejuízos incomensuráveis para as operações aéreas em todo o Brasil, haja vista que os atrasos dos voos no Aeroporto Internacional Salgado Filho repercutiria com atrasos nas conexões e escalas dos voos que tivessem que partir daquele aeroporto.
79. Isso porque o sistema estava em operação, as empresas estavam utilizando o sistema CUTE, a INFRAERO foi beneficiada pela possibilidade de compartilhamento quando necessitasse. O único problema apresentado foi a incapacidade de a INFRAERO conseguir o ressarcimento pelas empresas aéreas. (grifo no original) 
Argumenta que a "Diretoria de Operações assinou o contrato com respaldo na decisão da Diretoria Executiva da INFRAERO, posto que a sua implantação, conforme ampla discussão, foi decisão estratégica da empresa" e que a implantação do sistema resultou em menos investimentos na infraestrutura do aeroporto, como transcrito (peça 312, p. 16) :
87. Note-se, conforme já exaustivamente exposto, que a decisão da Presidência da Infraero pelo sistema compartilhado de balcões reduziu a necessidade de construção do terminal do Aeroporto de Porto Alegre em 60 metros só no comprimento, com economia de cerca de R$ 24 milhões à época, sem levar em consideração o que se deixa de gastar com operação e manutenção do dia-a-dia.
88. Destaca-se que o novo aeroporto foi construído com o mesmo número de check-ins do aeroporto antigo, com vantagens de diminuição de filas e agilidade no embarque, tendo em vista a agilidade que o sistema CUTE proporciona, além da possibilidade do compartilhamento.
Sobre a utilização do sistema CUTE, a defesa aduz que "em momento algum houve a não utilização do sistema, pois desde o início o sistema estava em operação, as empresas estavam utilizando o sistema CUTE e a INFRAERO foi beneficiada pela possibilidade de compartilhamento quando necessitasse".
Requer, assim, que as contas sejam consideradas iliquidáveis, com arquivamento do processo e exclusão da responsabilidade do defendente.
Análise
 No que se refere ao prazo decorrido desde os fatos geradores destas contas especiais, deve-se explicitar que o Sr. João Santos da Silva foi citado, neste processo, pela primeira vez, em 30/12/2012, data em que deu recebimento ao Ofício 755/2012-TCU/SECEX-1 (peça 104) . Naquela ocasião, o ato impugnado foi assim descrito: 
Pagamentos efetuados com fato gerador a partir da celebração formal do contrato com a empresa SITA, em julho de 2002, por ter emitido parecer favorável à contratação da referida empresa, contendo informações que não condiziam com a realidade fática do funcionamento do terminal de passageiros do Aeroporto Salgado Filho, em Porto Alegre/RS, e por ter assinado o referido pacto (na qualidade de ex-diretor de operações da Infraero) .
Em que pese a divergência na redação das duas citações, os fatos a ele inquinados foram os mesmos. Está demonstrado pela defesa que, ao longo desse período, o responsável já prestou esclarecimentos ao Tribunal outras vezes, neste processo e no TC Processo 001.510/2006-8. Assim, não há que se falar em cerceamento à defesa e prejuízo ao contraditório. 
Sobre a abrangência deste processo de contas especiais, deve-se explicitar que a ação fiscalizatória do TCU não pode ser limitada ante os indícios de dano ao erário. Nesse sentido, o Acórdão 2634/2007-TCU-Plenário, ao tempo em que fez menção a dois ex-diretores da Infraero, determinou a instauração de "processo de tomada de contas especial para apuração dos fatos, identificação de possíveis outros responsáveis e quantificação do dano causado aos cofres públicos" (grifo nosso) .
Ademais, à luz das competências constitucionais e legais estabelecidas, a jurisprudência desta Casa não admite restrição aos trabalhos que se propõe a identificar responsáveis por danos causados ao erário, como se segue:
Nas tomadas de contas especiais, o TCU possui ampla liberdade de cognição, tendo autonomia na identificação dos responsáveis a figurar nos processos, não sendo necessário que sejam os mesmos responsáveis arrolados na fase interna das contas. (Acórdão 5384/2016-TCU-Segunda Câmara - Relator: Min. Vital do Rêgo) 
Considerando que o responsável foi citado, pela primeira vez, em 30/12/2012, decorrido menos de 10 anos do afastamento do cargo de Diretor de Operações (29/1/2003) , não se aplica a prescrição da pretensão punitiva, cujas regras foram estabelecidas por meio do Acórdão 1441/2016-TCU-Plenário.
No que se refere às tratativas para contratação do sistema CUTE, restou demonstrado que todas as negociações não foram documentadas, tampouco formalizados os "compromissos" firmados junto às companhias aéreas, o que fere os princípios da legalidade e da motivação dos atos administrativos. A participação do responsável nessa etapa do processo está demonstrada pelas declarações apresentadas a título de defesa. Ressalte-se que ele ocupou o cargo de Diretor de Operações da Infraero entre o período de 20/4/2000 e 29/1/2003.
Ao tempo em que o compartilhamento de check-in foi comunicado pelo presidente da Infraero ao SNEA em 2000 (peça 5, p. 4) , não foram adotadas quaisquer medidas para formalizar, junto às empresas aéreas, a forma como essa utilização seria feita, inclusive quanto aos custos. Por outro lado, deu-se autorização à SITA para adquirir equipamentos e disponibilizar sistemas. Tudo isso na informalidade. Não foram juntados aos autos documentos que permitam concluir o contrário.
Como se depreende, a partir de informações trazidas por outros responsáveis, o sistema foi disponibilizado, mas a função "compartilhamento de check-in", que motivou a contratação, não chegou a ser utilizada. Dos 32 balcões disponíveis no terminal de passageiros, 29 eram utilizados de forma dedicada, ou exclusiva, pelas companhias aéreas que operavam no aeroporto. Somente três balcões ficaram liberados para uso compartilhado. 
Essa realidade declarada demonstra que a contratação do sistema foi desnecessária, principalmente porque não foi utilizado para os fins almejados. Essa, aliás, foi a manifestação da TAM sobre o sistema de compartilhamento de check-in (peça 8, p. 24-25) .
A informalidade na demanda pelo serviço, ocorrida nos 18 meses que antecederam à inauguração do novo terminal de passageiros, ocasionou uma situação de fato que foi a instalação e disponibilização do sistema informatizado e dos equipamentos que suportariam a operação aeroportuária. A Infraero, conforme já consignado neste processo, participou dessa etapa na pessoa do responsável. Diante da realidade fática, a formalização da contratação foi apresentada como solução para uma série de infortúnios e consequências danosas, como transcrito (peça 312, p. 34) :
A não assunção do compromisso com a SITA leva às seguintes consequências:
- a descontinuidade do uso da solução já em operação desde a inauguração; 
- consequente perda de flexibilidade e otimização de uso das facilidades, com retorno aos moldes tradicionais, de alocação dedicada por empresa; quebra de compromisso de equacionamento com a SITA; 
- reclamação de direitos e ressarcimento pelos serviços prestados desde set2001, - mesmo que se opte pelo encerramento dos serviços - o que não é do interesse operacional; 
- o curso das negociações para efetivação da contratação em condições favoráveis à INFRAERO. 
Em dezembro de 2001 a pedido da INFRAERO, a SITA apresenta proposta de contrato direto utilizando a modalidade Option D; A modalidade de contratação Option D - denominação interna da SITA - pressupõe a prestação do serviço/solução a uma entidade, normalmente a operadora do aeroporto, para que essa, a seu critério condições, disponibilize a solução para as empresas aéreas operadoras. A solicitação de apresentação de proposta nesse sentido decorreu de conclusão interna no âmbito de Operações como a forma de se evitar o impasse, que poderia levar à interrupção dos serviços e para que se tivesse o trâmite interno sob os enfoques pertinentes das áreas envolvidas nos processos de contratação.
Não há dúvidas de que todo o processo foi mal conduzido, desconsiderando a legislação aplicável às contratações, sem vincular as partes que supostamente arcariam com os custos do sistema e gerando ônus indevidos à Administração Pública.
Sobre a racionalização das instalações físicas, e a economia dela decorrentes, não consta do processo documentos que comprovem tal informação ou que possam induzir ao raciocínio de que essa foi a motivação para contratar o sistema. Mesmo que assim o fosse, não justificaria a falta de documentação e formalização de todas as tratativas para autorizar a SITA a disponibilizar sistemas e equipamentos para o Aeroporto Salgado Filho.
Feitas tais considerações, tem-se como devido rejeitar as alegações de defesa apresentadas pelo Sr. João Santos da Silva, julgar irregulares as contas e condená-lo, solidariamente, ao pagamento da quantia de R$ 2.570.153,59, atualizada monetariamente e acrescida dos juros de mora, calculada a partir das datas especificadas no anexo IV até a efetiva quitação do débito.
Frederico de Queiroz Veiga (CPF XXX.421.527-XX) 
O Sr. Frederico de Queiroz Veiga foi citado por meio do Ofício 0277/2016-TCU/SeinfraAeroTelecom (peça 213) , recebida em 12/7/2016 (peça 236) , nos seguintes termos:
2. O débito é em decorrência de irregularidades ocorridas na execução do Contrato 047- SF/2002/0001, firmado entre a Empresa Brasileira de Infraestrutura Aeroportuária (Infraero) com a empresa SITA Information Networking Computing B.V, sem o aproveitamento do objeto, em que foi atribuído ao Sr. FREDERICO DE QUEIROZ VEIGA, na qualidade de Diretor de Operações da Infraero, a responsabilização pela seguinte conduta (discriminada na Matriz de Responsabilização - Anexo III deste Ofício) : 
- Omitir-se ante a não utilização do sistema CUTE contratado para o Aeroporto Salgado Filho, em Porto Alegre/RS, o que resultou em pagamentos injustificados, com dano ao erário, que totalizaram R$ 2.151.139,27, no período compreendido entre 1º/3/2003 e 29/8/2005.
O responsável apresentou alegações de defesa em 23/9/2016 (peça 308) .
Informa, inicialmente, que assumiu a Diretoria de Operações em 1º/3/2003, meses após a assinatura do contrato com a SITA. 
Reforça que todas as tratativas para contratação do sistema de compartilhamento de check-in deram-se no âmbito da Diretoria de Operações, mas, em 12/3/2002, foi aprovada alteração nas atribuições das diretorias e a matéria passou a figurar na alçada da Diretoria Comercial, conforme IP 007/PRPG/2002 (peça 53, p. 57-60) . 
O Copraer, Comitê de Planejamento e Relacionamento Aeroportuário, era coordenado pela Superintendência de Relacionamento com Clientes (DCRC) , área subordinada à Diretoria Comercial. Sobre a participação do Superintendente de Gestão Operacional (Sr. Luiz Kazumi Miyada) , subordinado à Diretoria de Operações, desse fórum, registra (peça 308, p. 12) :
Desta forma, o Sr. Luiz Kazumi Miyada permaneceu como Superintendente de Gestão Operacional (DOGP) exercendo todas as funções inerentes a esse cargo e, adicionalmente, passou a integrar, como membro nato, o COPRAER, na qualidade de maior autoridade no assunto, principal mentor, da aquisição do Sistema Cute e Gestor do contrato, com responsabilidade sobre sua implantação e funcionamento, sem significar, com isso, que representava a Diretoria de Operações. Esse é o quadro, caótico, confuso e falho em governança, que se vislumbra ao ler todos os documentos relacionados com o assunto.
Traz ao debate as distinções existentes na norma interna da Infraero sobre licitações e contratos NI 6.01/C (LCT) , sobre as atribuições do contratante, do gestor e do fiscal do contrato. A partir dessa norma, defende que "o GESTOR é o único responsável, sem subordinação ao CONTRATANTE".
Aduz, ainda, que os atos e decisões do Copraer não foram submetidos à Diretoria de Operações, somente à Diretoria Comercial, como transcrito (peça 308, p. 14-16) :
Não há nos autos um único documento, encaminhado à DO, tratando dos problemas relacionados com o malogro do contrato 047-SF/2002/0001 ou com a falta de cobrança dos balcões pelo sistema convencional - repita-se - não há um único documento encaminhado ao DEFENDENTE como 'responsável' pelo desfazimento de um grave erro de governança como demonstrou ser, a contratação do Sistema Cute.
Na contramão dessas evidências, o analista concluiu que o Diretor de Operações, à época, deveria ter conhecimento dos fatos, porque 'o gestor do contrato era seu subordinado e participava das reuniões do COPRAER:
 (...) 
Diante dessa constatação, verifica-se que a conclusão do analista foi obliterada pelo desconhecimento do que foi demonstrado acima. Analisado corretamente, o fato de o representante da DO ter participado de reuniões, não significa necessariamente que os assuntos discutidos no Comitê fossem trazidos ao conhecimento do Diretor ou que ele fosse responsável pelas questões envolvendo o Sistema Cute.
 Sobre os questionamentos formulados no âmbito da Superintendência Jurídica da Infraero quanto ao uso do sistema CUTE, haja vista que "pelo volume de passageiros atendidos no Aeroporto de Porto Alegre, não se tornou mais necessário o compartilhamento de balcões de check-in, estando em estudo uma alternativa que buscaria o compartilhamento apenas quando necessário" (cf. Despacho 789/PRJU/2003, peça 18, p. 19-21) , o defendente informa (peça 308, p, 18-19) :
Não é exatamente esse o teor do Despacho 789 da Procuradoria-Jurídica. Nele, a Procuradoria Jurídica aponta para o fato de que não há no contrato cláusula de resilição e encaminha para a Superintendente de Relações com Clientes (DCRC) e para o Superintendente de Gestão Operacional (DOGP) . Ao final sugere remessa, em cópia, também para o Diretor de Operações.
Esta parte final é outra evidência de que o Diretor de Operações não era o responsável por esse assunto, por três razões distintas: i) se fosse o responsável, o Despacho deveria ter sido remetido a ele, ii) a remessa ao Superintendente de Gestão Operacional deve-se ao fato de que ele era membro do COPRAER e o principal mentor da aquisição do Sistema Cute, não existindo, nos autos, prova de que o teor do documento tenha sido levado ao conhecimento do Diretor de Operações; iii) a palavra também está a indicar que enviar para o DO era mais uma maneira de reforçar o alerta emitido pelo Despacho 533.
Com efeito, se esse Despacho tivesse sido remetido ao DEFENDENTE, a despeito de ser ou não o responsável pelo assunto, ele teria tomado providências eficazes para estancar o problema. Está provado nos autos que esse Despacho não entrou na DO.
Busca demonstrar, por fim, que toda a responsabilidade pelo contrato em questão era da Superintendência de Relacionamento com Clientes (DCRC) , subordinada à Diretoria Comercial. Admite, no máximo, que essas questões chegavam ao conhecimento do Superintendente de Gestão Operacional (Sr. Luiz Kazumi Miyada) , gestor do contrato. 
Sobre a assinatura do Atos Administrativos 1798/DO/2003 e 1800/DO/2004, que designaram servidores sob sua gestão para atuar na fiscalização do Contrato 047-SF/2002/0001 (peça 32, p. 11 e 13) , informa (peça 308, p. 27-29) :
Em argumentação contrária, a Unidade Técnica cita duas exceções: os mencionados Atos Administrativos 1798/D0/2003 e 1800/D0/2003. A conclusão do analista, embora coerente, merece reparos. Por razões administrativas, tornou-se necessária a troca de agentes subordinados à Diretoria de Operações, exercendo funções dentro da tabela de lotação daquela Diretoria. Procedimento absolutamente normal em qualquer organização, seja pública, seja privada. A autoridade legalmente responsável pela assinatura do ato de substituição, pelas normas da empresa, era o respectivo Diretor.
 (...) 
À análise entendeu que o fato de o Diretor de Operações ter assinado um ato exonerando um funcionário e nomeando outro, para o cargo de Superintendente de Gestão Operacional (DOGP) , significava dizer que a responsabilidade pelo sistema Cute era da Diretoria, pois cabia ao Superintendente a gestão do sistema. 
A melhor análise dessas dispensas/nomeações deve ser feita da seguinte forma. O Diretor dispensou e nomeou o Superintendente, não o gestor. O Superintendente tem diversas atribuições estatutárias e a elas somou-se mais uma: a gestão do sistema Cute. Quando da edição da IP 007 e após a criação do COPRAER, como elemento das mudanças introduzidas, o Sr. Miyada pela sua expertise e pela experiência acumulada em relação ao Cute, desde o ano 2000, passou a ser elemento importante para a continuidade da implantação.
Como prova do que se disse acima, basta observar que nenhum documento relativo à empresa SITA ou ao seu Sistema Cute circulou pela Diretoria de Operações. Até os pagamentos mensais à SITA só eram feitos pela Diretoria Financeira após a certificação/aprovação pelos Gestor e Fiscal, de acordo com a Norma NI-6.01/C (LCT) , elementos que faziam parte do Comitê gestor, sem nenhum conhecimento ou "aprovo" do Diretor de Operações, como se vê abaixo.
Assim, apesar de etapas do processo de acompanhamento do contrato estarem sob a gestão de servidores da Diretoria de Operações, a defesa entende que esses servidores agiam em nome do COPRAER, portanto "fora da subordinação da Diretoria de Operações" (peça 308, p. 29) .
Argúi, ainda, que, em 27/7/2011, o Ministro-Relator Substituto Weder de Oliveira proferiu despacho em que acolheu a proposta de "exclusão do ex-diretor Frederico de Queiroz Veiga do rol de responsáveis" (peça 55, p. 8) . Entende que esse encaminhamento foi acolhido pelo MPTCU no parecer que fundamentou o Acórdão 2481/2015-TCU-Primeira Câmara. 
Contesta, por fim, a existência de nexo de causalidade entre sua suposta omissão e o dano causado ao erário. Requer, portanto, "sejam acolhidas as razões de justificativas, pelos seus próprios fundamentos, afastada a responsabilidade do DEFENDENTE e aprovadas suas contas sem imputação de débito ou de multa" (peça 308, p. 79) .
Análise
A defesa do Sr. Frederico de Queiroz Veiga centra-se no fato de ter assumido a Diretoria de Operações em data posterior (1º/3/2003) às alterações promovidas pela IP 007/PRPG/2002 (peça 53, p. 57-60) . Aprovada pela diretoria colegiada da Infraero em 12/3/2002, com vigência a partir de 1/4/2002, essa medida transferiu da Superintendência de Operações Aeroportuárias (Diretoria de Operações) para a Superintendência de Relacionamento com Clientes (Diretoria Comercial) a Coordenação de Planejamento de facilidades, em específico os "balcões de check-in".
A fim de estreitar o relacionamento comercial com as empresas aéreas, a Infraero instituiu o Comitê de Planejamento e Relacionamento Aeroportuário (Copraer) , cujas reuniões começaram a ocorrer a partir de janeiro de 2003. De fato, as questões relativas ao pagamento pelas empresas aéreas em face da utilização do sistema CUTE foram tratadas nesse fórum, que contava com a participação de servidores das Diretorias Comercial e de Operações, entre outros.
Não se pode dizer, contudo, que as responsabilidades afetas à gestão do contrato foram transferidas para a Diretoria Comercial. Essa distinção está registrada no Despacho 24/PR/2002, do Presidente da Infraero para o Diretor de Operações (peça 58, p. 80) :
Em face do despacho a Diretoria Comercial de 26/12/02, solicito examinar até o dia 11/01/03:
- Se é indispensável e necessária a manutenção do sistema CUTE para a operação da Infraero no Aeroporto de Porto Alegre;
- Se positivo, quais as justificativas operacionais para a manutenção do sistema em face dos questionamentos das empresas aéreas;
- Admitida a hipótese de descontinuidade do serviço prestado pela SITA, como resolver a questão da rescisão contratual com aquela empresa.
Finalmente, entendo que as negociações com a SITA, atualmente em vigor, permaneçam no âmbito dessa Diretoria [de Operações], enquanto as realizadas com as empresas aéreas sejam conduzidas pela Diretoria Comercial. (grifo nosso) 
Assim, conquanto o defendente ainda não estivesse nesse cargo, não parece restar dúvida de que a gestão do Contrato 047-SF/2002/0001 estivesse albergada sob a Diretoria de Operações. Somente as negociações com as empresas aéreas, para fins de ressarcimento, foram colocadas sob a responsabilidade da Diretoria Comercial. 
Ratifica essa conclusão a nomeação dos servidores responsáveis pela fiscalização e gestão do referido contrato, ambos subordinados à Diretoria de Operações. Os Atos Administrativos 1798/DO/2003 e 1800/DO/2004 foram subscritos pelo Sr. Frederico de Queiroz Veiga. Difícil acolher a justificativa de que os superintendentes que participavam da gestão e fiscalização do contrato, e nessa condição conheciam as realidades fáticas da implantação e utilização do sistema CUTE, não se comunicassem com o Diretor de Operações, sendo a ele subordinados.
Adicionalmente, tem-se que o Gerente Comercial e de Logística do Aeroporto Salgado Filho suscitou, por meio do Despacho 533 (peça 18, p. 3-6) , discussão acerca da manutenção do sistema CUTE. Após minuciosa narrativa sobre o histórico da contratação e sobre as tratativas para pactuar, junto às companhias aéreas, o pagamento pela utilização do mesmo, o Sr. Jairo Ferry concluiu: 
2) PROPOSTA 
a) Pelo histórico narrado supra, concluímos s.m.j. que frustrou-se o intuito da Infraero quando da implantação do sistema CUTE/SITA: não há mais retomo financeiro do investimento e os ganhos operacionais afiguram-se quase nenhum; 
b) Ao longo deste período de tempo, a Infraero desenvolveu com sucesso uma solução caseira de automação do check-in, com efeitos similares ao sistema CUTE/SITA, a qual já está em fase de operação no SBNT; 
c) Tal fator superveniente nos leva a ponderar sobre a persistência da utilidade do sistema atualmente implantado no SBPA (CUTE/SITA) , posto que: i) a situação atual difere da que existia na época de sua instalação: não estamos mais correndo contra o tempo; ii) existe um forte entendimento entre a Infraero e as cias. aéreas, o qual vem se aprimorando cada vez mais nas reuniões do COPRAER; iii) já existe sistema alternativo em funcionamento no SBNT, como  mencionado acima; 
d) Como agravante, temos a crise no setor de aviação civil, apontando para insolvências e falências se algo não for rapidamente feito sobre o assunto; entendemos que a Infraero, como ente do governo federal, tem que se posicionar rápida, objetiva e eficazmente para contribuir nas soluções possíveis que viabilizem a saúde deste importante setor de nossa economia, onde se encontram nossos principais parceiros; 
e) Propomos, então, a substituição do sistema atual pelo desenvolvido pela Infraero, encerrando-se a relação contratual com a SITA assim que estivermos aptos a providenciar tal troca, sem que haja solução de [des]continuidade para os serviços de check-in; 
Solicitamos que este DCRC submeta o assunto à deliberação da Diretoria Comercial, reconhecendo de momento que devem ser aprofundadas as questões técnicas e jurídicas para que não haja solução de [des]continuidade nas operações do check-in/SBPA.
É importante, para que se preserve o interesse público na prestação de serviços e provimento da infraestrutura pela Infraero, que se procure obter o mínimo ruído - no rompimento das relações contratuais com a SITA e na transição para o novo sistema.
Esses questionamentos foram repassados à Procuradoria Jurídica, que, acerca da oportunidade de se rescindir o Contrato 047-SF/2002/0001, manifestou-se por meio do Despacho 789/PRJU/2003, de 1º/7/2003, como transcrito (peça 308, p. 19-21) :
Por ocasião da implantação do novo TPS/SBPA, a INFRAERO resolveu adotar um sistema de check-in universal, onde cada balcão poderia ser operado por qualquer CIA Aérea, podendo o aeroporto expandir virtualmente suas posições de check-in não incorrendo no ônus de investimentos e custos operacionais para ampliar fisicamente tais áreas. 
Diante desse quadro, após avaliações promovidas pela Sede (DO/DE) optou-se pela concessão de uso de área de todas as posições de check-in do novo TPS para a SITA, onde a concessionária pagaria a INFRAERO, passando a ser a única operadora de check-in do SBPA, tendo receitas provenientes da venda de seus serviços às Cias. Aéreas.
Esta opção esbarrou em forte oposição das Cias. Aéreas, em função do alto preço cobrado pela SITA para realização de seus serviços e pela perda de contato direto com a INFRAERO em decorrência da colocação desse terceiro nas rotinas operacionais e comerciais de check-in. 
Porém, a SRPA informou que pelo volume de passageiros atendidos no Aeroporto de Porto Alegre, não se tomou mais necessário o compartilhamento de balcões de check-in, estando em estudo uma alternativa que buscaria o compartilhamento apenas quando necessário.
 (...) 
Diante de tal situação, em seu despacho supracitado, a Srª Márcia Gonçalves Chaves, nos questionou a respeito de uma possível Rescisão ou Distrato do Contrato firmado com a Empresa SITA INFORMATION NETWORKING COMPUTING B. V..
 (...) 
Verifica-se no corpo do Contrato que não há cláusula referente a possível Resilição amigável do contrato. No entanto, podemos verificar a possibilidade de encerramento do Contrato por meio de Distrato, caso haja interesse da contratada.
Não havendo tal interesse por parte da contratada, somente poderá ser encerrado tal contratação com fundamento nos artigos 58, inciso II; 79, inciso I e artigo 78, inciso XII da Lei 8.666/93, desde que comprovada as "razões de interesse público, de alta relevância e amplo conhecimento, justificadas e determinadas pela máxima autoridade da esfera administrativa a que está subordinado o contratante e exarados no processo administrativo a que se refere o contrato;" (negrito próprio) .
Antes porém, se faz necessário esclarecer melhor as condições de assinatura do Contrato com a manifestação, também da Diretoria de Operações, como seu gestor, com vistas a uma melhor avaliação jurídica sobre o caminho a trilhar. (grifo nosso) 
O excerto demonstra que o contrato era efetivamente gerido pela Diretoria de Operações e, por essa razão, a possibilidade de rescisão da avença, com fulcro na Lei 8.666/1993, deveria contar com a manifestação dessa área. Por essa razão, e conquanto tal manifestação tenha decorrido de provocação da DCRC, a Superintendente Jurídica quis dar ciência da matéria também à Diretoria de Operações, haja vista que era a área gestora do contrato e a interrupção do sistema afetaria diretamente a logística do aeroporto.
É certo que tal discussão surgiu da constatação que as companhias aéreas não estavam utilizando a função de compartilhamento de check-in e, por essa razão, não queriam ressarcir os valores que estavam sendo a elas imputados. Como já demonstrado anteriormente, somente três dos 32 balcões de check-in disponíveis não eram utilizados de forma fixa pelas empresas aéreas e, desse modo, poderiam ser "compartilhados". 
O teor do Despacho 789/PRJU/2003 permite constatar que havia uma preocupação real com os valores que vinham sendo pagos por força do contrato. Além disso, as tratativas no âmbito do Copraer para ressarcimento pelas companhias aéreas nunca chegaram a ser concluídas. Após o encerramento do contrato em novembro de 2005, essa questão ainda tramita na justiça.
Feitas tais considerações, depreende-se que a alteração promovida pela IP 007/PRPG/2002 não desonerou a Diretoria de Operações do acompanhamento e gerenciamento do Contrato 047-SF/2002/0001. Mesmo porque, o objeto do contrato dizia respeito à forma e condições como o Aeroporto Salgado Filho funcionava. Não por outra razão, os gestores e fiscais do contrato estavam subordinados à Diretoria de Operações (Srs. Wagner Mussato, Luiz Kazume Miyada e Valseni José Pereira Braga) .
O Sr. Frederico de Queiroz Veiga, portanto, não pode arguir desconhecimento de suas competências ou dos normativos legais aplicáveis para isentar-se da responsabilidade.
Sobre a manifestação do Ministro-Substituto Weder de Oliveira por meio de despacho, tem-se que a decisão monocrática não foi acolhida pelo Plenário, como se observa nos termos do Acórdão 2481/2015-TCU-Primeira Câmara.
É devido registrar que o prazo decorrido desde o afastamento do Sr. Frederico de Queiroz Veiga da Diretoria de Operações (29/8/2005) até sua citação (12/7/2016) afasta a imputação de sanções pelo Tribunal, haja vista os critérios estabelecidos por meio do Acórdão 1441/2016-TCU-Plenário.
Ante o exposto, tem-se como devido rejeitar as alegações de defesa apresentadas pelo Sr. Frederico de Queiroz Veiga, julgar irregulares as contas e condená-lo, solidariamente, ao pagamento da quantia de R$ 2.151.139,27, atualizada monetariamente e acrescida dos juros de mora, calculada a partir das datas especificadas no anexo V até a efetiva quitação do débito.
José Carlos Pereira (CPF XXX.657.027-XX) 
O Sr. José Carlos Pereira foi citado por meio do Ofício 0283/2016-TCU/SeinfraAeroTelecom (peça 218) , recebido em 12/7/2016, nos seguintes termos:
2. O débito é em decorrência de irregularidades ocorridas na execução do Contrato 047- SF/2002/0001, firmado entre a Empresa Brasileira de Infraestrutura Aeroportuária (Infraero) com a empresa SITA Information Networking Computing B.V, sem o aproveitamento do objeto, em que foi atribuída ao Sr. JOSÉ CARLOS PEREIRA, na qualidade de Diretor de Operações da Infraero, a responsabilização pela seguinte conduta (discriminada na Matriz de Responsabilização - Anexo III deste Ofício) :
- omitir-se ante a não utilização do sistema CUTE contratado para o Aeroporto Salgado Filho, em Porto Alegre/RS, o que resultou em pagamentos injustificados, com dano ao erário, que totalizaram R$ 274.046,94, no período compreendido entre 29/8/2005 e 26/3/2006.
As alegações de defesa foram apresentadas no dia 25/7/2016 (peça 247) .
Sobre a sua atuação como Diretor de Operações, no período compreendido entre 29/8/2005 e 26/3/2006, destacou:
Ao assumir a Diretoria de Operações, concentrei-me nas questões de segurança das operações aéreas nos 67 aeroportos da empresa e em reduzir ou eliminar custos secundários e decisões contaminadas pelo desarranjo administrativo, tudo em proveito de investimentos na segurança operacional do movimento aéreo. No caso específico do contrato 047-SF/2002/0001, certamente foi incluído no meu rol de redução de gastos, que implicava em não prorrogar; nem gerar novas despesas secundárias ou não essenciais, honrando, porém, as dívidas contratuais firmadas pela empresa. 
A partir das informações contidas no Ofício 0283/2016-TCU/Seinfra, concordo integralmente com o conceito de que o contrato em pauta em nada contribuiu para a eficiência dos sistemas operados pela empresa e provocou prejuízos ao erário. Ressalto, porém, que sua celebração não se deu sob minha responsabilidade, bem como jamais participei de reuniões ou assinei qualquer documento de endosso ao mesmo, até por desconhecê-lo e porque constituiria ato de má-fé. Entendo que tal situação foi gerada a partir de 2001 e coube a mim, agindo de boa-fé, impedir qualquer tentativa de prorrogação, encerrando o contrato no tempo devido. 
Após considerações sobre as medidas adotadas para aprimoramento da gestão da Infraero durante sua estada na Presidência da entidade, requereu o acolhimento de suas alegações de defesa.
Análise
Ao tempo em que se exime da responsabilidade pela celebração do Contrato 047-SF/2002/0001, o Sr. José Carlos Pereira registra que o referido contrato "em nada contribuiu para a eficiência dos sistemas operados pela empresa e provocou prejuízos ao erário". Ciente dessa realidade, contudo, não adotou as medidas sob sua alçada para reverter tal situação, qual seja, a rescisão contratual.
Durante o período em que esteve à frente da Diretoria de Operações, o defendente emitiu o Ato Administrativo 2099/DO/2005, de 24/11/2005, que designou servidores a ele subordinados para acompanhar os pagamentos finais devidos pelo fornecimento do sistema CUTE. 
À época, como referenciado na CF 14651/PR/2007, de 16/7/2007, subscrita pelo responsável, o pagamento pela utilização dos balcões de check-in pelas companhias aéreas ainda não tinha sido solucionado (peça 16, p. 37-40) .
Aplica-se ao responsável a prescrição da pretensão punitiva, no que se refere às sanções aplicáveis pelo TCU (multas, declaração de inidoneidade do licitante e inabilitação para o exercício de cargo em comissão) , haja vista o entendimento firmado por meio do Acórdão 1441/2016-TCU-Plenário. Afastou-se do cargo em 26/3/2006 e somente foi citado em 12/7/2016.
Em face da ciência de que o sistema contratado não era utilizado pelas companhias aéreas, gerando custo indevido, e considerando a omissão na adoção de medida capaz de impedir tal ônus, é devido rejeitar as alegações de defesa apresentadas pelo Sr. José Carlos Pereira, julgar irregulares as contas e condená-lo, solidariamente, ao pagamento da quantia de R$ 274.046,94, atualizada monetariamente e acrescida dos juros de mora, calculada a partir das datas especificadas no anexo VI até a efetiva quitação do débito
João José Ferreira Forni (CPF XXX.210.740-XX) 
O Sr. João José Ferreira Forni foi citado por meio do Ofício 0284/2016-TCU/SeinfraAeroTelecom (peça 219) , recebido em 12/7/2016 (peça 239) , nos seguintes termos:
 2. O débito é em decorrência de irregularidades ocorridas na execução do Contrato 047- SF/2002/0001, firmado entre a Empresa Brasileira de Infraestrutura Aeroportuária (Infraero) com a empresa SITA Information Networking Computing B.V, sem o aproveitamento do objeto, em que foi atribuída ao Sr. JOÃO JOSÉ FERREIRA FORNI, na qualidade de Diretor Comercial da Infraero, a responsabilização pela seguinte conduta (discriminada na Matriz de Responsabilização - Anexo III deste Ofício) : 
- omitir-se ante a não utilização do sistema CUTE contratado para o Aeroporto Salgado Filho, em Porto Alegre/RS, o que resultou em pagamentos injustificados, com dano ao erário, que totalizaram R$ 2.570.153,59, no período compreendido entre 15/7/2002 e 28/1/2003.
As alegações de defesa foram apresentadas em 23/9/2016 (peça 307) .
Aduz, inicialmente, que teve razões de justificativa acolhidas por meio do Acórdão 2634/2007-TCU-Plenário, o mesmo que determinou à Infraero a instauração de Tomada de Contas Especiais contra ex-diretores da entidade especificamente nominados. Conclui, nesse sentido (peça 307, p. 19) :
- a primeira, é que as razões de justificativa de JOÃO JOSÉ FERREIRA FORNI foram acolhidas sem qualquer ressalva, pelo Tribunal; e,
- a segunda, mais evidente ainda, é que, entre os fatos sob apuração, a falta de providências para a rescisão do contrato foi atribuída somente aos gestores arrolados como responsáveis no próprio Acórdão, não ao defendente, por isso não poderia ser responsabilizado por 'Omitir-se ante a não utilização do sistema CUTE LITE NT no Aeroporto Salgado Filho, em Porto Alegre/RS, durante toda a vigência do Contrato n° 047-SF/2002/0001, sem que fossem adotadas as medidas necessárias à rescisão contratual', como afirmado na Matriz de Responsabilização - Anexo III, do Oficio n° 0284/20166-TCU/Seinfra Aero Telecom, de 27/06/2016, haja vista que essa suposta irregularidade não lhe foi atribuída pelo Acórdão 2634/2007-TCU-Plenário, à evidência. (grifo nosso) 
Esclarece que o Contrato 047-SF/2002/0001 não estava sob a gestão da Diretoria Comercial, cargo que desempenhou no período compreendido entre 15/7/2002 e 28/1/2003, mas sim da Diretoria de Operações. 
Entende que o relatório e voto que fundamentaram o Acórdão 2481/2015-TCU-Primeira Câmara não mencionaram o defendente ou a ele atribuíram falta, razão porque defende (peça 307, p. 27) :
38. Ora, em nenhum momento foi determinado pelo Tribunal nessa decisão, que se analisasse novamente a conduta do defendente JOÃO JOSÉ FERREIRA FORNI, até porque a decisão teve como foco a suposta "omissão do dever de rescindir o Contrato 047- SF/2002/0001, que disciplinava o fornecimento do Sistema Cute NT Lite, pela empresa SITA Information Networking Computing B.V", irregularidade que não lhe foi atribuída pelo Acórdão acima citado [Acórdão 2481/2015-TCU-Plenário], razão pela qual não poderia ele figurar como responsável no presente processo.
39. E nem se alegue que o contido no subitem 9.1.1, do referido acórdão, isto porque o defendente não autorizou nenhum pagamento à empresa SITA, no curto período em que esteve à frente da diretoria comercial da empresa, notadamente porque o contrato não era de sua área de gestão, mas sim da Diretoria de Operações. (grifo no original) 
Contesta o fundamento da citação feita, especificamente no que se refere ao nexo de causalidade entre uma suposta omissão do Diretor Comercial e os pagamentos efetivados à SITA. Argúi que "não autorizou pagamento algum à contratada" e que o "Sistema CUTE foi utilizado, sim, pelas Cias Aéreas, a partir de 11 de setembro de 2001". 
Comprova a utilização do sistema CUTE pelas operadoras aéreas por meio do Of 2204/PR/2000, de 10/4/2000, em que o Presidente da Infraero comunica ao presidente do SNEA que as empresas aéreas somente poderão operar no Aeroporto Salgado Filho utilizando o sistema CUTE, além de documentos emitidos pela Diretoria de Operações para fundamentar a contratação da SITA pela Infraero em 2002 (peça 307, p. 30-31) . Conclui:
46. Como claramente demonstrado acima, não é absolutamente verdade a afirmação veiculada no Relatório elaborado pela Auditora Denise, reproduzida na Matriz de Responsabilização do Oficio de citação do defendente, que 'o Sistema CUTE não estava sendo utilizado no Aeroporto de Porto Alegre', afinal, o que não houve foi o compartilhamento dos balcões de check-in, os quais foram utilizados pelas Cias. Aéreas de forma dedicada, exclusiva, fixa, portanto, não compartilhados entre as empresas aéreas, salvo três posições, disponibilizadas a outros interessados que não detinham balcões dedicados, fixos, exclusivo. 
47. Muito ao revés, nos balcões dedicados, as Cias. Aéreas utilizaram o Sistema CUTE, conquanto sem o aproveitamento de todas as suas possibilidades, para nos seus terminais existentes nos balcões dedicados estabelecerem e operarem a 'interface' do Sistema CUTE com os seus próprios programas de check in, conclui-se, portanto, que o Sistema CUTE era "necessário" e teve utilização efetiva, ainda que subutilizado para interface pelas Cias. Aéreas com seus próprios programas de check in. 
48. Conclui-se, também, que os balcões, ainda que não compartilhados na sua utilização física, dado que dedicados foram utilizados e neles o Sistema CUTE estava instalado, ativo, disponibilizado e operante, fato esse reconhecido em todas as análises do processo. 
49. Afirma-se, ainda, no citado relatório que: "O objeto do Contrato 047-SF/2002/0001 (disponibilização do Sistema CUTE) não chegou a ser utilizado durante toda a vigência do contrato, gerando ônus injustificado para a Infraero". (Matriz de Responsabilização - Anexo III, do oficio de citação) , fato que não é absolutamente verdade, afinal, por que razão a Infraero promoveria ações judiciais contra as Cias Aéreas para cobrança do débito (Docs. 10/12) , se não fosse pela efetiva utilização do sistema CUTE, pela Cias. Aéreas?  (grifo nosso) 
Ressalta que as tentativas feitas para fins de cobrança das companhias aéreas demonstram a efetiva utilização do sistema CUTE. Entende, ainda, que o fato de a Diretoria Comercial estar diretamente envolvida com as iniciativas para cobrar das companhias aéreas o pagamento pela utilização do sistema CUTE, como registrado na matriz de responsabilização, corrobora tal conclusão. Registra que a instrução técnica se contrapõe e contradiz quanto a esse aspecto (peça 307, p. 32) .
 Defende que os pagamentos foram feitos à SITA "pelo efetivo serviço prestado", o que afasta a ocorrência de dano ao erário.
Requer, por fim, sejam afastadas "as imprecações que pesam sobre seu nome, quer em face da preliminar arguida de coisa julgada, quer pelas razões de mérito, para isentá-lo de responsabilidade quanto ao ressarcimento ao Erário, como exigido no Oficio n° 0284/2016- TCU/SeinfraAeroTelecom, de 27/6/2016, de todo insubsistente".
Análise
No que se refere à tese de que o Acórdão 2634/2007-TCU-Plenário tenha delimitado o rol de responsáveis, deve-se esclarecer que a fiscalização do TCU, especificamente no caso das tomadas de contas especiais, persegue a identificação dos responsáveis pelo dano causado ao erário. Nesse intuito, a fase de instrução não pode ser limitada, como estabelece a jurisprudência:
Nas tomadas de contas especiais, o TCU possui ampla liberdade de cognição, tendo autonomia na identificação dos responsáveis a figurar nos processos, não sendo necessário que sejam os mesmos responsáveis arrolados na fase interna das contas. (Acórdão 5384/2016-TCU-Segunda Câmara) 
Como se verifica, o Acórdão 2634/2007-TCU-Plenário, ao tempo em que citou responsáveis a serem arrolados na TCE a ser instaurada, facultou a identificação de outros responsáveis, como transcrito: 
9.4. determinar à Infraero que:
9.4.1. com fundamento no art. 8º, § 1º, da Lei nº 8.443/92, no prazo de 60 (sessenta) dias, instaure processo de tomada de contas especial para apuração dos fatos, identificação de possíveis outros responsáveis e quantificação do dano causado aos cofres públicos decorrente da omissão dos Srs. Fernando Brendaglia de Almeida, Diretor Comercial de 29/1/2003 a 29/8/2005, e Frederico de Queiroz Veiga, Diretor de Operações de 31/1/2003 a 29/8/2005, em adotar providências visando à rescisão do Contrato nº 047/SF/2002/001, tendo em vista a não utilização do check-in compartilhado no Aeroporto Salgado Filho, informando a este Tribunal, no prazo de 15 (quinze) dias, as providências adotadas nesse sentido;
O Acórdão 2481/2015-TCU-Primeira Câmara, por sua vez, não acolhendo os pareceres da unidade técnica e do MPTCU, expressamente determinou a apuração das responsabilidades, a saber:
 9.1. determinar à Secretaria de Fiscalização de Infraestrutura de Aviação Civil e Comunicações (SeinfraTel) que: 
9.1.1. proceda à adoção de todas as medidas necessárias à identificação dos pagamentos realizados à contratada pelos responsáveis, indicando o nexo de causalidade entre os valores devidos e as respectivas condutas, de acordo com as competências inerentes aos cargos que ocupavam na Infraero e com o cenário em que se deu cada um desses pagamentos, nos termos do voto que fundamenta este Acórdão;
9.1.2. encaminhe ao gabinete do relator o resultado do trabalho, para conhecimento e autorização das citações que se fizerem necessárias.
Sobre todos os posicionamentos técnicos anteriores, que propuseram, inclusive, o arquivamento deste processo, deve-se registrar que tais propostas não foram acolhidas pelo Ministro-Relator, a quem compete presidir a instrução do processo e submetê-lo à deliberação colegiada, donde provém o posicionamento oficial do TCU.
Como já argumentado anteriormente, não há questionamentos quanto à disponibilização do sistema CUTE, mas sim quanto à utilização da função "compartilhamento de balcões de check-in". Somente essa operacionalidade justificou a contratação da SITA. Quanto a esse aspecto, até mesmo o defendente admite que o compartilhamento físico dos balcões de check-in não ocorreu (peça 307, p. 31) :
48. Conclui-se, também, que os balcões, ainda que não compartilhados na sua utilização física, dado que dedicados foram utilizados e neles o Sistema CUTE estava instalado, ativo, disponibilizado e operante, fato esse reconhecido em todas as análises do processo. 
A Diretoria Comercial tinha conhecimento dessa realidade na medida em que atuou, por designação da Infraero, nas negociações realizadas no âmbito do Copraer para cobrança dos valores devidos pela utilização do Sistema CUTE. O conhecimento de tal problemática está demonstrado pelo Despacho 24/PR/2002, de 27/12/2002, do Presidente da Infraero para o Diretor de Operações (peça 58, p. 80) :
Em face do despacho a Diretoria Comercial de 26/12/02, solicito examinar até o dia 11/01/03:
Se é indispensável e necessária a manutenção do sistema CUTE para a operação da Infraero no Aeroporto de Porto Alegre;
Se positivo, quais as justificativas operacionais para a manutenção do sistema em face dos questionamentos das empresas aéreas;
Admitida a hipótese de descontinuidade do serviço prestado pela SITA, como resolver a questão da rescisão contratual com aquela empresa.
Finalmente, entendo que as negociações com a SITA, atualmente em vigor, permaneçam no âmbito dessa Diretoria, enquanto as realizadas com as empresas aéreas sejam conduzidas pela Diretoria Comercial.
Pelo transcrito, depreende-se que, à época em que o Sr. João José Ferreira Forni esteve à frente da Diretoria Comercial, já havia questionamentos, suscitados na sua pasta, sobre a imprescindibilidade do sistema CUTE e a possibilidade de rescisão contratual. Conquanto não conste dos autos o despacho que ensejou a manifestação da Presidência da Infraero por meio do Despacho 24/PR/2002, anteriormente transcrito, é fato que o responsável suscitou a discussão e que a matéria foi submetida à Diretoria de Operações, gestora do contrato.
Também não há nos autos a análise desenvolvida pela Diretoria de Operações em decorrência do referido despacho. Ao que tudo indica, o gestor do contrato não se manifestou, haja vista que os documentos disponíveis demonstram que somente em maio de 2003 foram apresentados novos questionamentos ao contrato pela Superintendência de Relacionamento com Clientes (DCRC) , subordinada à Diretoria Comercial, como atesta o Despacho 533/2003 (peça 18, p. 3-6) e o Despacho 789/PRJU/2003 (peça 18, p. 19-21) . 
No que interessa à defesa do Sr. João José Ferreira Forni, está demonstrada a atuação do responsável em face da realidade que estava a seu alcance. Em que pese a lacuna na documentação, o princípio do formalismo moderado permite acolher com segurança a informação contida no Despacho 24/PR/2002 de que o responsável suscitou a rescisão do Contrato 047-SF/2002/0001 em 26/12/2002. 
Ante o exposto, tem-se como devido acolher as alegações de defesa apresentadas pelo Sr. João José Ferreira Forni, julgando-lhe as contas regulares.
Fernando Brendaglia de Almeida (CPF XXX.558.488-XX) 
O Sr. Fernando Brendaglia de Almeida foi citado por meio do Ofício 0285/2016-TCU/SeinfraAeroTelecom (peça 220) , recebido em 12/7/2016 (peça 235) , nos seguintes termos:
2. O débito é em decorrência de irregularidades ocorridas na execução do Contrato 047-SF/2002/0001, firmado entre a Empresa Brasileira de Infraestrutura Aeroportuária (Infraero) com a empresa SITA Information Networking Computing B.V, sem o aproveitamento do objeto, em que foi atribuída ao Sr. FERNANDO BRENDAGLIA DE ALMEIDA, na qualidade de Diretor Comercial da Infraero, a responsabilização pela seguinte conduta (discriminada na Matriz de Responsabilização - Anexo III deste Ofício) : 
- omitir-se ante a não utilização do sistema CUTE contratado para o Aeroporto Salgado Filho, em Porto Alegre/RS, o que resultou em pagamentos injustificados, com dano ao erário, que totalizaram R$ 2.327.814,35, no período compreendido entre 30/1/2003 e 29/8/2005.
As alegações de defesa foram apresentadas em 9/9/2016 (peça 294) .
Aduz, inicialmente, que o Contrato 047-SF/2002/0001 estava sob a gestão da Diretoria de Operações, o que exime sua responsabilidade (peça 294, p. 1) .
 Ressaltou as iniciativas adotadas pela Superintendência de Relacionamento com Clientes (DCRC) , subordinada à Diretoria Comercial, para obter das empresas aéreas o pagamento pela utilização do sistema CUTE. Apesar dos esforços, não houve sucesso nas iniciativas, o que resultou no ajuizamento de ação ordinária de cobrança de preço por uso de área aeroportuária n° 0006925- 06.2012.403.6100, junto à 1lª Vara Federal da Subseção Judiciária de São Paulo (peça 294, p. 1-2) .
Afirma que o sistema CUTE foi efetivamente instalado, assim como os equipamentos correspondentes, e que os valores a serem pagos pelas empresas aéreas estavam sendo negociados. Ressalta que a Diretoria Comercial, "dirigida pelo defendente foi a única que levou o assunto para quem de direito, provocando a discussão no âmbito da empresa" (peça 294, p. 10) :
O defendente levou o assunto para a área competente, melhor dizendo a diretoria de operações.
Ao tempo em que defende que seus atos não deram causa a ato lesivo ao erário ou que violassem os princípios da administração pública, requer o responsável que este Tribunal considere como "justificada a sua conduta, com o afastamento de qualquer tipo de punição, considerando assim as contas do mesmo como sendo regulares".
Análise
Como bem descreveu o defendente, coube à Diretoria Comercial negociar junto às companhias aéreas o ressarcimento pela utilização do sistema CUTE. Isso decorre das alterações promovidas por meio do IP 007/PRPG/2002 (peça 53, p. 57-60) e da orientação contida no Despacho 24/PR/2002 (peça 58, p. 80) . 
Durante o período em que o Sr. Fernando Brendaglia de Almeida esteve à frente da Diretoria Comercial, especificamente no ano de 2003, a rescisão do sistema CUTE e a substituição por sistema próprio foram questões discutidas e tratadas no âmbito da Superintendência Regional do Sul (SRPA) e da Superintendência de Relacionamentos com Clientes (DCRC) .
Comprovam esse fato os seguintes documentos:
Despacho 533, de 22/5/2003, encaminhado pela Gerência Comercial do SRPA à DCRC (peça 18, p. 3-6) ;
CF 2928/SRPA/ (CLPA) /2003, encaminhado pelo SRPA ao Diretor Comercial (peça 30, p. 18) ;
Despacho 091/DCRC/2003 (peça 30, p. 12-17) 
Despacho 789/PRJU/2003, encaminhado às Diretorias Comercial e de Operações (peça 18, p. 19-21) .
Coube ao Sr. Fernando Brendaglia de Almeida, na condição de Diretor Comercial, convocar evento para "discutir e propor nova formatação de funcionamento do Comitê de Planejamento e Relacionamento Aeroportuário - Copraer", como explicitado na CF 11505/ DC/2003, de 6/11/2003 (peça 19, p. 5) . Apesar disso, e como referenciado no Despacho 2488/CMPA/2005 (peça 18, p. 27-28) , não foram realizadas reuniões do Copraer em 2004, tampouco "orientações da SEDE que dariam o prosseguimento do assunto no que tange aos Termos Aditivos sobre cobrança de utilização do Cute/Sita/POA".
Muito embora as áreas envolvidas com a operacionalização do sistema CUTE e com o assessoramento jurídico da Infraero tenham se posicionado pela rescisão contratual e adoção de sistema próprio, a Diretoria Comercial, quando provocada, permaneceu silente quanto ao tema.
É oportuno registrar que o Sr. Fernando Brendaglia de Almeida esteve à frente da Diretoria Comercial até 29/8/2005. Tendo sido citado em 12/7/2016, constata-se a prescrição da pretensão punitiva desta Casa, haja vista as regras estabelecidas por meio do Acórdão 1441/2016-TCU-Plenário.
Por essa razão, e não havendo prova documental capaz de afastar a omissão que deu causa à citação, é devido rejeitar as alegações de defesa apresentadas pelo Sr. Fernando Brendaglia de Almeida, julgar irregulares as contas e condená-lo, solidariamente, ao pagamento da quantia de R$ 2.570.153,59, atualizada monetariamente e acrescida dos juros de mora, calculada a partir das datas especificadas no anexo VII até a efetiva quitação do débito
Márcia Gonçalves Chaves (CPF XXX.728.827-XX) 
A Sra. Márcia Gonçalves Chaves foi citada por meio do Ofício 0286/2016-TCU/SeinfraAeroTelecom (peça 221) , recebido em 12/7/2016 (peça 227) , nos seguintes termos:
2. O débito é em decorrência de irregularidades ocorridas na execução do Contrato 047/SF/2002/0001, firmado entre a Empresa Brasileira de Infraestrutura Aeroportuária (Infraero) com a empresa SITA Information Networking Computing B.V, sem o aproveitamento do objeto, em que foi atribuída à Sra. MÁRCIA GONÇALVES CHAVES, na qualidade de Superintendente de Relacionamento com Clientes, a responsabilização pela seguinte conduta (discriminada na Matriz de Responsabilização - Anexo III deste Ofício) : 
- omitir-se ante a não utilização do sistema CUTE contratado para o Aeroporto Salgado Filho, em Porto Alegre/RS, o que resultou em pagamentos injustificados, com dano ao erário, que totalizaram R$ 2.219.390,56, no período compreendido entre 4/7/2003 e 15/2/2006.
As alegações de defesa foram recebidas em 23/9/2016 (peças 302-306) .
Aduz, de início, que o Contrato 047-SG/2002/0001 foi firmado pela Diretoria de Operações, da qual nunca foi subordinada. Refuta, por essa razão, qualquer responsabilidade em face da assinatura do referido contrato (peça 302, p. 2-3) .
Sobre a conduta a ela atribuída, a defesa argumenta (peça 302, p. 5) : 
11.1. Não há como sequer tentar atribuir tal 'conduta' à Requerida, já que as providências para rescisão do contrato n. 047-SF/2002/0001 somente poderiam ser adotadas pela gestora do mesmo, no caso a Diretoria de Operações, consoante item 17.24 da NI - 6.01/C (LCT) , de 14 de fevereiro de 2002 (Doc. Anexo n. 02) , que estabelecia à época dos fatos que 'a rescisão por ato unilateral da INFRAERO ou por acordo entre as partes, dependerá da manifestação de quem autorizou a lavratura do Contrato, após ouvido o Órgão Jurídico da Dependência': 
11.2. Sob a visão estritamente técnico-jurídica, a alegada 'conduta omissiva' somente teria relevância jurídica se competisse à ora Requerida, na função de Superintendente Comercial, o dever de rescindir o contrato (dever de agir) , o que não é o caso dos autos, já que o gestor do contrato era a Diretoria de Operações da INFRAERO.
11.3. De mais a mais, como atribuir à ora Requerida uma 'conduta omissiva' se foi justamente ela que, ao perceber que a ferramenta contratada pela área de Operações não estava alcançando a finalidade almejada, por intermédio do Despacho n. 091/DCRC/2003, de 25/06/2003 (vide Doc. Anexo n. 11) , teve a imediata iniciativa de suscitar a discussão acerca de uma possível rescisão do contrato firmado com a SITA, o que foi objeto de considerações expressas do Parquet no item 50 do Parecer de 18 de setembro de 2012, sendo certo que a gestora do contrato, a área de Operações, preferiu prosseguir na contratação, forte nas razões expostas no Despacho n. 151/DOGP/2003, de 26/08/2003 (vide Doc. Anexo n. 12) , cujo conteúdo foi dolosamente sonegado a essa E. Corte de Contas pela área gestora do contrato.
Para comprovar a instalação e utilização do sistema CUTE pelas companhias aéreas, apresenta o Despacho 151/DCRC/2002 e a ata da Reunião do Subcomitê Técnico do COPRAER - CUTE/POA realizada em 08/04/2003 (peça 302, p. 22-24 e 57-58) , com as seguintes ressalvas (peça 302, p. 6) :
14. (...) o sistema foi instalado e utilizado pelas companhias aéreas, embora tenha apresentado 'vários problemas técnicos e que as melhorias tecnológicas não são (leia-se: eram) realizadas com a agilidade necessária às suas demandas'. Com todo respeito a qualquer entendimento em contrário, desenganadamente os problemas de ordem técnica que prejudicavam a utilização plena do sistema não eram da competência da ora Requerida e nem poderiam ser por ela solucionados.
Entende que o ajuizamento de ação de ressarcimento pela Infraero na Justiça Federal contra a GOL e TAM comprova a efetiva utilização do sistema.
Sobre a resistência das companhias aéreas à implantação do sistema CUTE e, em consequência, o compartilhamento dos balcões de check-in, informou (peça 302, p. 8) :
23. A resistência a esse novo modelo era previsível, já que as companhias aéreas dispunham, à época, de posições fixas (balcões de check-in dedicado) , que lhes 'possibilitavam uma maior visibilidade de sua marca, possuíam um custo infinitamente menor e ainda serviam de obstáculo a uma eventual entrada no mercado de novas concorrentes. As companhias aéreas também estavam resguardadas por contratos de concessão válidos e. vigentes', para nos valermos da precisa dicção do Eminente do Subprocurador-Geral do Ministério Público de Contas, Dr. PAULO SOARES BUGARIN, nos presentes autos, em Parecer de 18 de setembro de 2012. 
24. Noutro vértice, de nada valia a negociação realizada pela Diretoria de Operações da INFRAERO para formalização de aditamentos contratuais 'nas bases acordadas inicialmente com o SNEA': pois o Presidente do Sindicato (SNEA) , que não apresentou instrumento de mandato idôneo para representação das companhias aéreas, carecia de legitimidade para substituir aos representantes legais das empresas aéreas nas questões atinentes às bases negociais para utilização do sistema SITA CUTE.
Explicitou a atribuição da DCRC no processo de negociação dos aditivos contratuais que permitiriam o pagamento pela utilização do sistema CUTE (peça 302, p. 9) : 
26. No mesmo sentido, não há como prosperar a alegação de que "as iniciativas para cobrar das companhias aéreas o pagamento pela utilização do sistema foram supervisionadas pela Superintendência de Relacionamentos com Clientes (ou Superintendência de Comercialização) , que integrava a Diretoria Comercial, como registrado no Despacho 24/PR/2002 (peça 58, p. 80) . Donde concluir que eram conhecidas as contestações quanto à utilidade do sistema'.
27. Como já provado alhures, as providências para tentar legitimar uma cobrança amparada em documento idôneo (aditivos contratuais) foram adotadas a tempo e modo pela Superintendência Comercial, mas não prosperaram em razão da resistência das companhias aéreas, pelos motivos já expostos. 
28. Por outro lado, o Despacho n. 024/PR/2002, de 27 de dezembro de 2002, dirigido pelo Presidente da INFRAERO ao Diretor de Operações, limitou-se a determinar 'que as negociações com as empresas aéreas sejam conduzidas pela Diretoria Comercial'. As 'negociações' a que alude a determinação do Presidente exarada no Despacho n. 024/PR/2002, diziam respeito às negociações para formalização de aditamentos contratuais para alterar a utilização dos balcões de check-in sob a modalidade dedicada para a modalidade compartilhada, pois aqueles (contratos para exploração de check-in dedicado) estavam em plena vigência desde o início das operações no novo terminal de passageiros - TPS1.
29. Adicionalmente, cabe frisar que a negociação, a formalização do instrumento contratual de aditamento, o gerenciamento, a fiscalização e a cobrança de todo e qualquer contrato celebrado no âmbito do Aeroporto Internacional Salgado Filho, competia à Superintendência Regional do Sul, mais precisamente à Gerência Comercial e de Logística de Porto Alegre (CLPA) , não à Superintendência Comercial, na SEDE. (grifo nosso) 
Assim, e em que pese a Diretoria Comercial abranger as Superintendências da Sede, das Regionais e Aeroportos, explicita a autonomia técnica e administrativa dessas unidades, razão porque entende não poder ser responsabilizada por tratativas que eram feitas no âmbito do Aeroporto Salgado Filho. Apresenta documentação que comprova os contatos mantidos entre o Gerente Comercial do Aeroporto Salgado Filho e as empresas aéreas (peça 306, p. 19-49) .
Fez memória dos questionamentos levantados por meio do Decreto 533/2003 (peça 306, p. 14-17) , do Despacho 288/2003 (peça 306, p. 54) , da CF 2928/SRPA/ (CLPA) /2003 (peça 30, p. 18) , pelo Despacho 091/DCRC/2003 (peça 306, p. 43-48) , do Despacho n. 789/PRJU/2003 (peça 18, p. 19-21) , em que, de forma linear, concluiu-se pela rescisão contratual. O encaminhamento do órgão jurídico, no entanto, submeteu a questão à Diretoria de Operações, na condição de gestora do contrato.
A Diretoria de Operações, como informa a defesa, manifestou-se por meio do Despacho 151/DOGP/2003 (peça 306, p. 81-83) . Após considerações sobre a necessidade do compartilhamento físico do check-in, trouxe considerações do Gerente de Operações e Segurança do Aeroporto Salgado Filho acerca da confiabilidade do sistema a ser implantado em substituição ao CUTE, e concluiu:
Quanto ao cancelamento do contrato com a SITA, ressalta-se que o valor apresentado representa um investimento que foi feito pelo fornecedor, principalmente para aquisição de equipamentos e software, com retorno previsto para os meses previstos em contrato, razão pela qual não foi colocada a cláusula de resilição.
Essa foi a única manifestação conhecida sobre a possibilidade de rescisão contratual, subscrita pelo Sr. Luiz Kazume Miyada (Superintendente de Gestão Operacional) e direcionada à DCRC. À época, o Sr. Miyada era o coordenador dos trabalhos de gestão e fiscalização do Contrato 047-SF/2002/0001 (cf. Ato Administrativo 7055/SEDE/2002, peça 12, p. 37) . 
Contesta, por fim, a omissão a ela atribuída, "na medida em que a rescisão do contrato deveria ter sido levada a efeito pela gestora do contrato, a DIRETORIA DE OPERAÇÕES, que ao invés de fazê-lo, justificou a manutenção do contrato"; e refuta a informação de que o sistema CUTE não foi utilizado pelas companhias aéreas, haja vista atas das reuniões promovidas pelo Copraer (peça 302, p. 14) . 
Requer, assim, "seja declarada sem justa causa e sem fundamentação a imputação que lhe foi feita, mediante o Ofício n. 0286/2016-TCU/SeinfraAeroTelecom, de 27 de junho de 2016, nos autos do Processo em referência, com a exclusão liminar de seu nome do rol de responsáveis".
Análise
Conquanto o Contrato 047-SF/2002/0001 tenha sido firmado e gerido pela Diretoria de Operações, está demonstrado que a Diretoria Comercial estava incumbida das medidas administrativas necessárias ao ressarcimento, pelas companhias aéreas, dos custos firmados com a contratação, como se demonstra por meio do IP 007/PRPG/2002 (peça 53, p. 57-60) e da orientação contida no Despacho 24/PR/2002 (peça 58, p. 80) .
As competências da Gerência Comercial do Aeroporto Salgado Filho, mormente no que se refere às tratativas para a assinatura dos correspondentes aditivos contratuais, não afasta a responsabilidade das unidades da sede na solução de problemas identificados. 
No caso específico, o compartilhamento de balcões de check-in, com os custos a ele associados, era contestado pelas companhias aéreas, sob a alegação de que não era necessário. Os balcões disponíveis eram suficientes para as empresas que operavam no aeroporto, como referenciado nos autos (peça 288, p. 18) :
O sistema continuou instalado e disponível para compartilhamento durante todo o período da vigência contratual, em que pese houvesse resistência das companhias e ainda houvesse a utilização dos balcões como se fixos fossem.
A partir da controvertida reunião do COPRAER, ocorrida em janeiro de 2003, apenas três posições de check-in ficaram disponíveis para compartilhamento. 
Nos outros 29 balcões, a solução CUTE apenas servia para fazer a interface entre os sistemas operacionais informatizados das companhias aéreas e os equipamentos instalados nesses balcões, conforme afirma a própria Unidade Técnica. (grifo nosso) 
Oportuno salientar que a contratação da SITA foi justificada ante a notória especialização no desenvolvimento de sistema para compartilhamento físico de check-in.
Donde concluir que todas as informações trazidas aos autos não conseguiram demonstrar que o sistema CUTE foi utilizado para os fins que motivaram sua contratação: compartilhamento de check-in. Como essa função não era necessária, as companhias aéreas resistiram a assumir os custos e a Gerência Comercial do Aeroporto Salgado Filho teve a iniciativa de aventar a rescisão contratual.
Como está demonstrado, a questão foi encaminhada pela Sra. Márcia Gonçalves Chaves à Procuradoria Jurídica da Infraero, o que resultou no Despacho 789/PRJU/2003 (peça 18, p. 19-21) . Esse documento foi remetido ao conhecimento das Diretorias Comercial e de Operações. 
O Sr. Luiz Kazume Miyada, na condição de Superintendente de Gestão Operacional e gestor do contrato, posicionou-se contrariamente à rescisão, em 26/8/2003, conforme exposto no Despacho 151/DOGP/2003 (peça 306, p. 81-83) .
No âmbito da Diretoria Comercial, deu-se continuidade às negociações para assunção dos custos do sistema CUTE pelas empresas aéreas. Não houve sucesso até a rescisão do contrato, o que resultou na judicialização da questão. 
As informações e documentos disponíveis permitem concluir que a responsável, na condição de Superintendente de Relacionamento, tinha conhecimento da relutância das empresas aéreas em assumir custos pela utilização do sistema CUTE. Deu encaminhamento, por essa razão, às ponderações da área comercial do Aeroporto Salgado Filho, que pleiteava a rescisão contratual e a implementação de sistema operacional próprio.
Está demonstrado que, apesar do parecer jurídico favorável e de tratar-se de contrato administrativo, o Sr. Luiz Kazume Miyada, na condição de gestor do contrato, defendeu a continuidade do contrato, alegando impossibilidade de se rescindir o mesmo. 
Pode-se constatar que a responsável adotou as medidas que lhe cabiam, quais sejam, encaminhar à Procuradoria Jurídica da Infraero os questionamentos quanto à operacionalização e aos custos gerados pelo sistema CUTE. A decisão final, no entanto, não lhe cabia.
Ante o exposto, é devido acolher as alegações de defesa apresentadas pela Sra. Márcia Gonçalves Chaves e julgar regulares as contas.
CONCLUSÃO 
A presente Tomada de Contas Especial foi instaurada por força do Acórdão 2634/2007-TCU-Plenário (Relator Ministro Raimundo Carreiro) , haja vista a contratação do sistema CUTE, por meio do Contrato 047-SF/2002/0001, para fins de compartilhamento dos balcões de check-in no Aeroporto Salgado Filho (SBPA) , em Porto Alegre.
Tal contratação pressupunha o pagamento, pelas empresas aéreas, pela utilização do sistema. Isso não se deu porque, contrariamente ao arguido pela Infraero, o compartilhamento do check-in não se mostrava necessário e imprescindível. As empresas aéreas alegaram que possuíam posições fixas na linha de check-in e que os equipamentos e sistema disponibilizados não foram utilizados de forma compartilhada (parágrafo 5) .
A disponibilização do sistema e equipamentos deu-se anteriormente à contratação. Diante da negativa de custeio pelas companhias aéreas, a Infraero honrou o compromisso informal anteriormente assumido e formalizou o Contrato 047-SF/2002/0001, no valor original de R$ 5.172.014,88. 
A identificação dos responsáveis e quantificação do dano ao erário deu-se conforme determinado pelo Acórdão 2481/2015-TCU-Primeira Câmara (Relator Ministro Walton Alencar Rodrigues) , e resultou na citação de nove responsáveis (peças 213-221) .
 As alegações de defesa encaminhadas foram devidamente analisadas, à luz dos fatos comprovados nestes autos, das prescrições legais e da jurisprudência desta Casa quanto à prescrição da pretensão punitiva. 
Nesse sentido, considerou-se passível de serem acolhidas as alegações de defesa do Sr. João José Ferreira Forni e da Sra. Márcia Gonçalves Chaves. Quanto aos demais, as defesas apresentadas não permitiram afastar o nexo causal existente entre as condutas arroladas e o dano ao erário identificado, descritos na Matriz de Responsabilização final (Anexo VIII) e demais anexos.
Por derradeiro, é devido registrar que constam como advogados constituídos nos autos os Srs. Diego Ricardo Marques (OAB/DF 30.782) , Marcos de Araujo Cavalcanti (OAB/DF 28.560) , Othavio Cardoso de Melo (OAB/CE 21.871-B) , Thiago Groszewicz Brito (OAB/DF 31.762) , relacionados pelo Exmo. Ministro Aroldo Cedraz no Anexo I ao Ofício 5/2013 - GAB.MIN-AC dentre aqueles que dão causa a seu impedimento, nos termos do art. 151, parágrafo único, do Regimento Interno do TCU. Dessa forma, encaminhe-se ao Gabinete do Ministro Relator, via Secretaria das Sessões (Seses) , para ciência e registro, com o alerta de que a votação que apreciará o presente processo não deve contemplar a participação do Exmo. Ministro Aroldo Cedraz.
PROPOSTA DE ENCAMINHAMENTO
Analisadas as alegações de defesa apresentadas pelos responsáveis, propõe-se:
a. rejeitar as alegações de defesa de Wagner Mussato (espólio) , de Luiz Kazumi Miyada, Valseni José Pereira Braga, João Santos da Silva, Frederico de Queiroz Veiga, José Carlos Pereira e Fernando Brendaglia de Almeida;
b. acolher as alegações de defesa de João José Ferreira Forni e Márcia Gonçalves Chaves;
c. julgar regulares as contas de João José Ferreira Forni, com fulcro no arts. 1º, inciso I, 16, inciso I, e 23, inciso I, da Lei nº 8.443/92, dando-lhe quitação plena;
d. julgar regulares as contas de Márcia Gonçalves Chaves, com fulcro no arts. 1º, inciso I, 16, inciso I, e 23, inciso I, da Lei nº 8.443/92, dando-lhe quitação plena;
e. julgar irregulares as contas de Wagner Mussato, com fulcro no arts. 1º, inciso I, 16, inciso III, alínea 'c', da Lei nº 8.443/92, e condenar o seu espólio, solidariamente, ao pagamento das quantias especificadas no Anexo I, atualizadas monetariamente e acrescidas de juros de mora calculados a partir das respectivas datas até a do efetivo recolhimento, fixando o prazo de 15 (quinze dias) , a contar da notificação, para que comprove perante este Tribunal (art. 214, III, 'a', do RI/TCU) , o recolhimento das quantias devidas aos cofres da Infraero;
f. julgar irregulares as contas de Luiz Kazumi Miyada, com fulcro no arts. 1º, inciso I, 16, inciso III, alínea 'c', da Lei nº 8.443/92, e condená-lo, solidariamente, ao pagamento das quantias especificadas no Anexo II, atualizadas monetariamente e acrescidas de juros de mora calculados a partir das respectivas datas até a do efetivo recolhimento, fixando o prazo de 15 (quinze dias) , a contar da notificação, para que comprove perante este Tribunal (art. 214, III, 'a', do RI/TCU) , o recolhimento das quantias devidas aos cofres da Infraero;
g. julgar irregulares as contas de Valseni José Pereira Braga, com fulcro no arts. 1º, inciso I, 16, inciso III, alínea 'c', da Lei nº 8.443/92, e condená-lo, solidariamente, ao pagamento das quantias especificadas no Anexo III, atualizadas monetariamente e acrescidas de juros de mora calculados a partir das respectivas datas até a do efetivo recolhimento, fixando o prazo de 15 (quinze dias) , a contar da notificação, para que comprove perante este Tribunal (art. 214, III, 'a', do RI/TCU) , o recolhimento das quantias devidas aos cofres da Infraero;
h. julgar irregulares as contas de João Santos da Silva, com fulcro no arts. 1º, inciso I, 16, inciso III, alínea 'c', da Lei nº 8.443/92, e condená-lo, solidariamente, ao pagamento das quantias especificadas no Anexo IV, atualizadas monetariamente e acrescidas de juros de mora calculados a partir das respectivas datas até a do efetivo recolhimento, fixando o prazo de 15 (quinze dias) , a contar da notificação, para que comprove perante este Tribunal (art. 214, III, 'a', do RI/TCU) , o recolhimento das quantias devidas aos cofres da Infraero;
i. julgar irregulares as contas de Frederico de Queiroz Veiga, com fulcro no arts. 1º, inciso I, 16, inciso III, alínea 'c', da Lei nº 8.443/92, e condená-lo, solidariamente, ao pagamento das quantias especificadas no Anexo V, atualizadas monetariamente e acrescidas de juros de mora calculados a partir das respectivas datas até a do efetivo recolhimento, fixando o prazo de 15 (quinze dias) , a contar da notificação, para que comprove perante este Tribunal (art. 214, III, 'a', do RI/TCU) , o recolhimento das quantias devidas aos cofres da Infraero;
j. julgar irregulares as contas de José Carlos Pereira, com fulcro no arts. 1º, inciso I, 16, inciso III, alínea 'c', da Lei nº 8.443/92, e condená-lo, solidariamente, ao pagamento das quantias especificadas no Anexo VI, atualizadas monetariamente e acrescidas de juros de mora calculados a partir das respectivas datas até a do efetivo recolhimento, fixando o prazo de 15 (quinze dias) , a contar da notificação, para que comprove perante este Tribunal (art. 214, III, 'a', do RI/TCU) , o recolhimento das quantias devidas aos cofres da Infraero;
k. julgar irregulares as contas de Fernando Brendaglia de Almeida, com fulcro no arts. 1º, inciso I, 16, inciso III, alínea 'c', da Lei nº 8.443/92, e condená-lo, solidariamente, ao pagamento das quantias especificadas no Anexo VII, atualizadas monetariamente e acrescidas de juros de mora calculados a partir das respectivas datas até a do efetivo recolhimento, fixando o prazo de 15 (quinze dias) , a contar da notificação, para que comprove perante este Tribunal (art. 214, III, 'a', do RI/TCU) , o recolhimento das quantias devidas aos cofres da Infraero;
l. considerar prescrita a pretensão punitiva do TCU sobre Wagner Mussato (espólio) , Valseni José Pereira Braga, Frederico de Queiroz Veiga, José Carlos Pereira e Fernando Brendaglia de Almeida;
m. dar ciência desta deliberação aos responsáveis, por meio dos procuradores constituídos, e à Empresa Brasileira de Infraestrutura Aeroportuária (Infraero) .
2. 	O Ministério Público junto ao TCU anuiu às conclusões da unidade técnica, nos seguintes termos:
Trata-se de Tomada de Contas Especial autuada em razão da decisão proferida no Acórdão 2634/2007-TCU-Plenário (Rel. Min. Raimundo Carreiro) , nos autos do TC nº Processo 001.510/2006-8. Em conformidade com essa decisão (subitem 9.4.4) , a Empresa Brasileira de Infraestrutura Aeroportuária (Infraero) foi compelida a instaurar TCE para apuração dos fatos, identificação de possíveis outros responsáveis e quantificação do dano causado aos cofres públicos, decorrente da omissão dos Srs. Fernando Brendaglia de Almeida, diretor comercial de 29/01/2003 a 29/08/2005, e Frederico de Queiroz Veiga, diretor de operações de 31/01/2003 a 29/08/2005, em adotar providências visando à rescisão do Contrato nº 047/SF/2002/001, celebrado com a empresa SITA Information Networking Computing B.V., tendo em vista a não utilização do sistema de check-in compartilhado no Aeroporto Salgado Filho. 
Em manifestação contida em parecer de peça 87, procedi análise de todos os fatos que culminaram com a assinatura do contrato com a empresa SITA e com a manutenção do contrato, até sua extinção, em virtude do término de sua vigência. 
Concluí que a principal irregularidade causadora do dano ao erário foi a assinatura que formalizou o contrato para o fornecimento do sistema CUTE NT Lite, mesmo quando já era evidente que aquele programa não estava sendo utilizado, sem que tal fato causasse qualquer tipo de transtorno ao funcionamento do Aeroporto Salgado Filho. 
Diante desse entendimento, propus a restituição dos autos à unidade técnica para que fossem citados os Srs. Wagner Mussato, ex-assessor de operações, Luiz Kazumi Miyada, então superintendente de operações, e João Santos da Silva, ex-diretor de operações, em relação aos pagamentos efetuados com fato gerador a partir da celebração formal do contrato com a empresa SITA, em julho de 2002, por terem emitido parecer favorável à contratação dessa empresa, contendo informações que não condiziam com a realidade fática do funcionamento do terminal de passageiros do Aeroporto Salgado Filho, em Porto Alegre/RS, e, em relação aos dois últimos responsáveis, por terem, ainda, assinado o referido pacto. 
Vossa Excelência, em despacho constante na peça 91, determinou o retorno dos autos à unidade técnica para que procedesse à citação dos responsáveis na forma sugerida por este representante do MP/TCU. 
II
Procedidas as devidas citações, a unidade técnica responsável pela instrução - SefidTransp, em manifestações convergentes contidas nas peças 152/154, ponderou que a irregularidade ensejadora das citações foi devidamente tratada no âmbito do TC nº Processo 001.510/2006-8, tendo o Tribunal, por meio do Acórdão 2634/2007-TCU-Plenário, optado por responsabilizar a omissão em rescindir, e não a assinatura do contrato em si. 
No parecer de peça 164, argumentei que o acórdão acima citado se deu no bojo de um processo de fiscalização e não há em seu dispositivo qualquer juízo quanto ao mérito da questão tratada nos autos, mas sim um pronunciamento quanto às audiências efetuadas e a expedição de determinações endereçadas à Infraero, dentre elas a de instauração de tomada de contas especial. Ademais, é forçoso destacar que este Tribunal tem se manifestado pela inexistência de coisa julgada em processos daquela natureza. 
Assim, considerando que a análise da unidade técnica restringiu-se às preliminares apresentadas pela defesa, especificamente a alegação de coisa julgada, propus que estes autos retornassem à SefidTransp para que fosse feita a análise de mérito das alegações de defesa apresentadas pelos responsáveis. 
Vossa Excelência, em despacho constante na peça 169, determinou o retorno dos autos à unidade técnica.
III
A unidade técnica, em manifestação uniforme da SefidTransp constante das peças 173/175, ratificou seu entendimento de que "o acolhimento das razões de justificativa no dispositivo [do Acórdão 2634/2007-TCU-Plenário] contém em si declaração acerca da regularidade da contratação da empresa SITA Information Networking Computing B.V., para fornecimento do Sistema Cute Lite no Aeroporto de Porto Alegre, do reconhecimento de dívida em seu bojo e das outras questões atinentes à contratação. Em outros termos, entendemos que, naquela decisão, o TCU considerou regular a contratação e irregular a omissão em rescindir o Contrato 047-SF/2002/001".
Acrescentou que "as questões utilizadas pelo douto MPTCU para embasar a citação dos senhores Wagner Mussato, Luiz Kazumi Miyada, e João Santos da Silva reputam-se deduzidas e repelidas no âmbito do Acórdão 2634/2007-TCU-Plenário, tendo o TCU, de forma consciente, optado por declarar a regularidade da contratação e considerar irregular a omissão em rescindir o Contrato 047-SF/2002/001. Desse modo, conclui-se que as questões suscitadas pelo Parquet encontram-se sob o manto da coisa julgada por incidência do chamado efeito preclusivo ou eficácia preclusiva da coisa julgada, não podendo mais constituir fundamento para discussão nesta TCE ou em outro processo". 
No mérito, propôs o acolhimento das alegações de defesa dos Srs. Wagner Mussato, Luiz Kazumi Miyada e João Santos da Silva, tendo em vista que o parecer emitido por eles não foi decisivo para a formalização do contrato entre a Infraero e a empresa SITA INC BV, em julho de 2002.
No parecer de peça 183, ao dissentir do encaminhamento proposto, entendi, pelos fundamentos expostos, que o argumento da defesa, acolhido pela unidade técnica, de que as questões tratadas nesta TCE estariam alcançadas pelo manto da coisa julgada, não mereceria prosperar. 
Quanto ao mérito, divergindo da proposta da unidade técnica, propus o seguinte encaminhamento, entre outras medidas:
	a) Ratificar os termos da decisão monocrática ad referendum exarada pelo Excelentíssimo Senhor Ministro-Substituto Weder de Oliveira (peça 55, p. 8) , no sentido de acolher os fundamentos de defesa apresentados pelo Sr. Frederico de Queiroz Veiga, diretor de operações da Infraero de 30/01/2003 a 29/08/2005, afastando a sua responsabilidade pelo dano causado aos cofres públicos, decorrente da omissão em adotar providências visando à rescisão do Contrato nº 047-SF/2002/0001, imputada por meio do subitem 9.4.1 do Acórdão 2634/2007-TCU-Plenário, excluindo-o da relação processual;
	b) excluir da relação processual o Sr. Fernando Brendaglia de Almeida (CPF XXX.558.488-XX) , diretor comercial da Infraero no período de 29/01/2003 a 29/08/2005, afastando a sua responsabilidade pelo dano causado aos cofres públicos, decorrente da omissão em adotar providências visando à rescisão do Contrato nº 047-SF/2002/0001, imputada por meio do subitem 9.4.1 do Acórdão 2634/2007-TCU-Plenário;
	c) acolher as alegações de defesa apresentadas pela Sra. Márcia Gonçalves Chaves (CPF XXX.728.827-XX) , ex-superintendente de relacionamento com clientes da Infraero, afastando a sua responsabilidade pelo dano causado aos cofres públicos, decorrente da irregularidade consubstancia na mudança da forma de cobrança pela utilização dos balcões de check-in do aeroporto de Porto Alegre, sem a correspondente desativação do Sistema CUTE NT Lite e o consequente encerramento do Contrato nº  047-SF/2002/0001, excluindo-a da relação processual;
	d) rejeitar as alegações de defesa apresentadas pelos Srs. Wagner Mussato, Luiz Kazumi Miyada e João Santos da Silva, referentes à citação solidária motivada pelo dano decorrente da irregularidade consubstanciada na emissão de parecer favorável à contratação da empresa SITA Information Networking Computing B.V., contendo informações que não condiziam com a realidade fática do Aeroporto Salgado Filho e, ainda, assinatura do contrato pelos dois últimos responsáveis.
No voto que fundamentou o Acórdão 2481/2015-TCU-Primeira Câmara, ao tempo que concordou com entendimento deste parquet no que tange à responsabilização daqueles que assinaram o contrato e daqueles que deram pareceres favoráveis respaldando a contratação, Vossa Excelência considerou a necessidade de uma apuração mais completa da questão, determinando novas averiguações pela unidade técnica e inclusão de novos responsáveis. 
Assim, foi determinada a pronta identificação e citação de todos os responsáveis pelos pagamentos realizados à contratada, que, mesmo diante da realidade de que os serviços não estavam sendo utilizados, não procederam à rescisão do contrato. 
Restou consignado no voto que o posicionamento final desta Corte de Contas acerca das citações já realizadas deveria ser proferido após a análise das novas citações que se fizeram necessárias.
Assim, em cumprimento ao item 9.1.1 do Acórdão 2481/2015-TCU-Primeira Câmara, foram realizadas as citações de nove responsáveis, abaixo identificados, conforme responsabilidades delimitadas à peça 325:
	1) Wagner Mussato - Assessor da Diretoria de Operações da Infraero:
Conduta
emitir parecer técnico falacioso acerca da realidade operacional do terminal de passageiros do Aeroporto Salgado Filho, em Porto Alegre/RS, em específico no que se refere à imprescindibilidade do sistema Cute, fornecido pela SITA; e
omitir-se ante a não utilização do sistema CUTE contratado para o Aeroporto Salgado Filho, em Porto Alegre/RS, o que resultou em pagamentos que totalizaram R$ 5.172.014,88, no período compreendido entre 10/10/2002 e 15/02/2006.
	2) Luiz Kazumi Miyada - Superintendente de Operações Aeroportuárias da Infraero:
Conduta
emitir parecer técnico falacioso acerca da realidade operacional do terminal de passageiros do Aeroporto Salgado Filho, em Porto Alegre/RS, em específico no que se refere à imprescindibilidade do sistema Cute fornecido pela SITA, o que induziu a decisão da Diretoria Executiva da Infraero, que, em 07/05/2002, ratificou o IP 003/DO/2002 e autorizou a formalização do Contrato nº 047-SF/2002/0001; e
omitir-se ante a não utilização do sistema CUTE contratado para o Aeroporto Salgado Filho, em Porto Alegre/RS, o que resultou em pagamentos que totalizaram R$ 3.361.921,33, no período compreendido entre 10/10/2002 e 03/12/2003.
	3) Valseni José Pereira Braga - Superintendente de Gestão Operacional da Infraero:
Conduta
omitir-se ante a não utilização do sistema CUTE contratado para o Aeroporto Salgado Filho, em Porto Alegre/RS, o que resultou em pagamentos que totalizaram R$ 1.810.093,55, no período compreendido entre 04/12/2003 e 15/02/2006.
	4) João Santos da Silva - Diretor de Operações da Infraero:
Conduta
assumir responsabilidade financeira perante a SITA;
encaminhar o IP 003/DO/2002 para a apreciação da Diretoria Executiva da Infraero, com proposta de contratação do sistema CUTE para o Aeroporto Salgado Filho, em Porto Alegre/RS; e
omitir-se ante a não utilização do sistema CUTE contratado para o Aeroporto Salgado Filho, em Porto Alegre/RS, o que resultou em pagamentos que totalizaram R$ 2.570.153,59, no período compreendido entre 10/10/2002 e 29/01/2003.
	5) Frederico de Queiroz Veiga - Diretor de Operações da Infraero:
Conduta
omitir-se ante a não utilização do sistema CUTE contratado para o Aeroporto Salgado Filho, em Porto Alegre/RS, o que resultou em pagamentos que totalizaram R$ 2.151.139,27, no período compreendido entre 1º/03/2003 e 29/08/2005.
	6) José Carlos Pereira - Diretor de Operações da Infraero:
Conduta
omitir-se ante a não utilização do sistema CUTE contratado para o Aeroporto Salgado Filho, em Porto Alegre/RS, o que resultou em pagamentos que totalizaram R$ 274.046,94, no período compreendido entre 29/08/2005 e 26/03/2006.
	7) João José Ferreira Forni - Diretor Comercial da Infraero:
Conduta
omitir-se ante a não utilização do sistema CUTE contratado para o Aeroporto Salgado Filho, em Porto Alegre/RS, o que resultou em pagamentos que totalizaram R$ 2.570.153,59, no período compreendido entre 15/07/2002 e 28/01/2003.
	8) Fernando Brendaglia de Almeida - Diretor Comercial da Infraero:
Conduta
omitir-se ante a não utilização do sistema CUTE contratado para o Aeroporto Salgado Filho, em Porto Alegre/RS, o que resultou em pagamentos que totalizaram R$ 2.327.814,35, no período compreendido entre 30/01/2003 e 29/08/2005. 
	9) Márcia Gonçalves Chaves - Superintendente de Relacionamento com Clientes:
Conduta
omitir-se ante a não utilização do sistema CUTE contratado para o Aeroporto Salgado Filho, em Porto Alegre/RS, o que resultou em pagamentos que totalizaram R$ 2.219.390,56, no período compreendido entre 04/07/2003 e 15/02/2006.
Todos os responsáveis apresentaram alegações de defesas, que foram analisadas na instrução de peça 325, contando com o de acordo dos dirigentes da SeinfraRodoviaAviação (peças 326/327) .
Em conclusão, a unidade técnica propõe acolher as alegações de defesa de João José Ferreira Forni e Márcia Gonçalves Chaves, julgando regulares suas contas.
Propõe, ainda, rejeitar as alegações de defesa de Wagner Mussato (espólio) , de Luiz Kazumi Miyada, Valseni José Pereira Braga, João Santos da Silva, Frederico de Queiroz Veiga, José Carlos Pereira e Fernando Brendaglia de Almeida, julgando irregulares suas contas, condenando-os ao pagamento das quantias especificadas na proposta de encaminhamento de p. 41-53, peça 325.
Ante as análises realizadas, este representante do MPTCU acompanha as propostas de acolhimento das alegações de defesa dos responsáveis João José Ferreira Forni e Márcia Gonçalves Chaves, da forma como posta pela unidade técnica. 
De igual modo, acompanho o entendimento pela rejeição das alegações de defesa dos Srs. Wagner Mussato (espólio) , Luiz Kazumi Miyada, Valseni José Pereira Braga, João Santos da Silva, Frederico de Queiroz Veiga, José Carlos Pereira e Fernando Brendaglia de Almeida, da forma como posta pela unidade técnica.
Considerando que no parecer de peça 183 opinei pelo afastamento da responsabilidade dos Srs. Frederico de Queiroz Veiga e Fernando Brendaglia de Almeida, considero importante tecer algumas considerações acerca dos motivos que me fazem, neste momento, rever o posicionamento anterior e propor a responsabilidade dos mesmos.
IV
Como já mencionado, o Sr. Frederico de Queiroz Veiga foi citado por omitir-se ante a não utilização do sistema CUTE contratado para o Aeroporto Salgado Filho, em Porto Alegre/RS, o que resultou em pagamentos que totalizaram R$ 2.151.139,27, no período compreendido entre 1º/03/2003 e 29/08/2005.
O responsável informa que assumiu a Diretoria de Operações em 1º/03/2003, meses após a assinatura do contrato com a SITA. Menciona que em 02/03/2002, antes da sua gestão, foi aprovada alteração nas atribuições das diretorias e a matéria referente a balcões de check-in passou a figurar na alçada da Diretoria Comercial, conforme IP 007/PRPG/2002 (peça 53, p. 57-60) . 
Argumenta que o Copraer, Comitê de Planejamento e Relacionamento Aeroportuário, criado para estreitar o relacionamento comercial com as empresas aéreas, era coordenado pela Superintendência de Relacionamento com Clientes (DCRC) , área subordinada à Diretoria Comercial. 
Informa que apesar de etapas do processo de acompanhamento do contrato estarem sob a gestão de servidores da Diretoria de Operações, os mesmos agiam em nome do Copraer, estando, portanto, "fora da subordinação da Diretoria de Operações". Aduz que os atos e decisões do Copraer não eram submetidos à Diretoria de Operações, somente à Diretoria Comercial.
A unidade técnica rejeita a defesa apresentada, argumentando que não se pode afirmar que as responsabilidades afetas à gestão do contrato foram transferidas para a Diretoria Comercial, com base no Despacho nº 024/PR/2002, do Presidente da Infraero para o Diretor de Operações (peça 58, p. 80) . 
Tal fato é confirmado com a nomeação dos servidores responsáveis pela fiscalização e gestão do referido contrato, ambos subordinados à Diretoria de Operações. Registra que os Atos Administrativos 1798/DO/2003 e 1800/DO/2004 foram subscritos pelo Sr. Frederico de Queiroz Veiga. 
A unidade técnica também argumenta que o teor do Despacho 789/PRJU/2003, de 1º/07/2003, (peça 308, p. 19-21) demonstraria que "o contrato era efetivamente gerido pela Diretoria de Operações e, por essa razão, a possibilidade de rescisão da avença, com fulcro na Lei 8.666/1993, deveria contar com a manifestação dessa área. Por essa razão, e conquanto tal manifestação tenha decorrido de provocação da DCRC, a Superintendente Jurídica quis dar ciência da matéria também à Diretoria de Operações, haja vista que era a área gestora do contrato e a interrupção do sistema afetaria diretamente a logística do aeroporto". 
Com efeito, assiste razão à unidade técnica.
Pode-se afirmar, pelos elementos que existem nos autos, que tanto a Diretoria Comercial quanto a Diretoria de Operação estavam cientes dos problemas em andamento relacionados ao check-in e falharam em dois momentos cruciais: primeiro na assinatura do contrato, que já se mostrava desnecessário, depois em adotar as medidas necessárias para interromper os pagamentos futuros ante a inequívoca não utilização do sistema para os fins a que foi contratado, o compartilhamento das posições de check-in.
O Despacho nº 024/PR/2002, do Presidente da Infraero, deixou claro a responsabilidade conjunta das Diretorias quando afirmou claramente que as negociações com a SITA permaneciam no âmbito da Diretoria de Operações, enquanto as realizadas com as empresas aéreas seriam conduzidas pela Diretoria Comercial.
Nesse cenário, não é possível acatar a defesa do Sr. Frederico de Queiroz Veiga quando, ademais, se constata que os Atos Administrativos 1798/DO/2003 e 1800/DO/2004, subscritos pelo responsável, nomearam seus subordinados como servidores responsáveis pela fiscalização e gestão do referido contrato.
No que se refere ao Sr. Fernando Brendaglia de Almeida, a unidade técnica deixou claro que, durante o período em que o responsável esteve à frente da Diretoria Comercial, a rescisão do sistema CUTE e a substituição por sistema próprio foram questões discutidas e tratadas no âmbito da Superintendência Regional do Sul (SRPA) e da Superintendência de Relacionamentos com Clientes (DCRC) . 
Entretanto, apesar de as áreas envolvidas com a operacionalização do sistema CUTE e com o assessoramento jurídico da Infraero tivessem se posicionado pela rescisão contratual e adoção de sistema próprio, a Diretoria Comercial, quando provocada, não adotou as medidas de sua alçada para a resolução do problema. As evidências que suportam tal afirmação podem ser encontradas nos seguintes documentos:
	a) Despacho nº 533, de 22/05/2003, encaminhado pela Gerência Comercial do SRPA à DCRC (peça 18, p. 3-6) ; 
	b) CF nº 2928/SRPA/ (CLPA) /2003, encaminhado pelo SRPA ao Diretor Comercial (peça 30, p. 18) ; 
	c) Despacho nº 091/DCRC/2003 (peça 30, p. 12-17) ; e
	d) Despacho nº 789/PRJU/2003, encaminhado às Diretorias Comercial e de Operações (peça 18, p. 19-21) . 
Ante o exposto, por entender que a unidade técnica identificou corretamente as pessoas que detinham a competência em seus respectivos cargos, seja ligado à Diretoria Comercial seja ligado à Diretoria de Operações, que devem ser responsabilizadas pelos danos causados na presente TCE, este representante do MPTCU manifesta-se de acordo com a proposta de encaminhamento constante da peça 325, p. 41-53.

Pedro Eloi Soares (1586-A/OAB-DF), Juliana Barbosa Rocha (49633/OAB-DF) e outros; Guilherme Filipe Leite Ghetti (26033/OAB-DF) e Thiago Lucas Leite de Noronha (39.368/OAB-DF); Jaison Osvaldo Della Giustina (10244/OAB-DF) e Cristiano Rocha Campos Pereira; Bruna dos Santos (399573/OAB-SP), Humberto Sales Batista (47185/OAB-SP) e outros; Bruna dos Santos (399573/OAB-SP), Pedro Paulo Castelo Branco Coelho (1777-A/OAB-DF) e outros; Adriana Carolina Arruda Allan Santos (14188/E/OAB-DF), Guilherme Capriata Vaccaro Campelo Bezerra e outros; Alex Zeidan dos Santos (19546/OAB-DF), Weslon Batista Prado e outros; Álvaro Luiz Miranda Costa Júnior (29760/OAB-DF), Kayan Reis de Souza e outros; Álvaro Luiz Miranda Costa Júnior (29.760/OAB-DF), Jorge Ulisses Jacoby Fernandes (6.546/OAB-DF) e outros.

Subprocurador-Geral Paulo Soares Bugarin.

TOMADA DE CONTAS ESPECIAL DECORRENTE DE RELATÓRIO DE AUDITORIA. CONTRATAÇÃO NÃO PLANEJADA, COM FUNDAMENTO EM PARECERES NÃO CONDIZENTES COM A REALIDADE. AQUISIÇÃO DE SISTEMA DE CHECK-IN COMPARTILHADO SEM NECESSIDADE E QUE NÃO FUNCIONOU DE ACORDO COM O OBJETIVO PREVISTO. OMISSÃO DE AGENTES QUANTO À NECESSÁRIA RESCISÃO DO AJUSTE. PREJUÍZO AO ERÁRIO. CITAÇÃO DE NOVE RESPONSÁVEIS. ACOLHIMENTO DAS ALEGAÇÕES DE DEFESA DE TRÊS. REJEIÇÃO DAS DEMAIS ALEGAÇÕES. CONTAS IRREGULARES. DÉBITO. MULTA. NÃO OCORRÊNCIA DA PRESCRIÇÃO, CONFORME RESOLUÇÃO TCU 344/2022. CIÊNCIA.

TOMADA DE CONTAS ESPECIAL (TCE)

Secretaria de Fiscalização de Infraestrutura Rodoviária e de Aviação Civil (SeinfraRod).

Trata-se de Tomada de Contas Especial instaurada pela Empresa Brasileira de Infraestrutura Aeroportuária (Infraero) , por força de determinação contida no subitem 9.4.4 do Acórdão 2634/2007-TCU-Plenário. 
	A decisão tratou de auditoria na empresa estatal e, entre outros achados, concluiu pela omissão de Fernando Brendaglia de Almeida, diretor comercial de 29/01/2003 a 29/08/2005, e Frederico de Queiroz Veiga, diretor de operações de 31/01/2003 a 29/08/2005, em adotar providências para rescindir o Contrato 047/SF/2002/001, celebrado com a empresa SITA Information Networking Computing B.V., para fornecimento do Sistema Cute NT Lite SITA, para implantação de check-in compartilhado no Aeroporto Salgado Filho, em Porto Alegre/RS.
	Entre 10/10/2002 e 15/02/2006, foram realizados pagamentos para a SITA no valor de US$ 1.722.646,00, correspondentes a R$ 5.172.014,88, em valores históricos.
	De acordo com o contrato, esse valor foi composto de desembolso inicial de US$ 629,838.00, referente aos custos iniciais para licença do software básico, instalação e implementação do Sistema; 40 parcelas mensais de US$ 18,325.20, para custos mensais de licença do software, utilização de help-desk e gerenciamento do projeto; e, 40 parcelas mensais R$ 21.588,00 destinadas à manutenção dos sistemas, ao pagamento dos circuitos locais, técnicos on site, manutenção de hardware, custos administrativos e outros consumíveis. 
	No Tribunal, o processo passou por diversas análises das unidades técnicas e do Ministério Público, com o objetivo de aperfeiçoar o rol de responsáveis e os termos das citações.
	Inicialmente, foram chamados aos autos Fernando Brendaglia de Almeida, ex-diretor comercial da Infraero, Luiz Kazumi Miyada, ex-superintendente de gestão operacional, e Márcia Gonçalves Chaves, então superintendente de relacionamento com clientes. 
	A irregularidade que motivou a citação foi a mudança na forma de cobrança pela utilização dos balcões de check-in do aeroporto de Porto Alegre, com solução técnica ofertada pela Infraero, ocorrida em 24/01/2003, sem a correspondente desativação do Sistema Cute e encerramento do Contrato 047-SF/2002/001.
	Após análise dos autos pelo Parquet, anui à conclusão de que além dos agentes que foram omissos quanto à necessária rescisão do ajuste, os responsáveis pela celebração do contrato também deveriam ser notificados dos prejuízos ocorridos. 
	Então, foram citados Wagner Mussato, ex-assessor de operações, Luiz Kazumi Miyada, superintendente de gestão operacional, e João Santos da Silva, ex-diretor de operações, por terem emitido parecer favorável à contratação, contendo informações que não condiziam com a realidade fática do terminal. Os dois últimos responsáveis também foram chamados por terem assinado o ajuste.
	Considerando divergências entre a unidade técnica e o Ministério Público de Contas, o Acórdão 2481/2015-TCU-Primeira Câmara, de minha relatoria, esclareceu a não ocorrência da preclusão e de coisa julgada para os atos relativos à contratação inquinados nesta TCE, pelo Acórdão 2634/2007-TCU-Plenário.
	A deliberação determinou à unidade técnica que identificasse todos os pagamentos realizados à contratada pelos responsáveis, indicando o nexo de causalidade entre os valores devidos e as respectivas condutas, de acordo com as competências inerentes aos cargos que ocupavam na Infraero e com o cenário em que se deu cada um dos pagamentos.
	Foram realizadas as seguintes citações:
	RESPONSÁVEL
	CONDUTA

	Wagner Mussato - Assessor da Diretoria de Operações da Infraero
	- emitir parecer técnico falacioso acerca da realidade operacional do terminal, em específico no que se refere à imprescindibilidade do sistema Cute, fornecido pela SITA; e
 - omitir-se ante a não utilização do sistema CUTE contratado, o que resultou em pagamentos que totalizaram R$ 5.172.014,88, no período compreendido entre 10/10/2002 e 15/02/2006

	Luiz Kazumi Miyada - Superintendente de Operações Aeroportuárias da Infraero
	 - emitir parecer técnico falacioso acerca da realidade operacional do terminal, em específico no que se refere à imprescindibilidade do sistema Cute fornecido pela SITA; e
 - omitir-se ante a não utilização do sistema, o que resultou em pagamentos que totalizaram R$ 3.361.921,33, no período compreendido entre 10/10/2002 e 03/12/2003.

	Valseni José Pereira Braga - Superintendente de Gestão Operacional da Infraero
	 - omitir-se ante a não utilização do sistema CUTE, o que resultou em pagamentos que totalizaram R$ 1.810.093,55, no período compreendido entre 04/12/2003 e 15/02/2006.

	João Santos da Silva - Diretor de Operações da Infraero
	 - assumir responsabilidade financeira perante a SITA;
 - encaminhar o IP 003/DO/2002 para a apreciação da Diretoria Executiva da Infraero, com proposta de contratação do sistema CUTE; e
 - omitir-se ante a não utilização do sistema CUTE, o que resultou em pagamentos que totalizaram R$ 2.570.153,59, entre 10/10/2002 e 29/01/2003.

	Frederico de Queiroz Veiga - Diretor de Operações da Infraero
	 - omitir-se ante a não utilização do sistema CUTE, o que resultou em pagamentos que totalizaram R$ 2.151.139,27, entre 1º/03/2003 e 29/08/2005.

	José Carlos Pereira - Diretor de Operações da Infraero
	 - omitir-se ante a não utilização do sistema CUTE, o que resultou em pagamentos que totalizaram R$ 274.046,94, no período compreendido entre 29/08/2005 e 26/03/2006.

	João José Ferreira Forni - Diretor Comercial da Infraero
	 - omitir-se ante a não utilização do sistema CUTE, o que resultou em pagamentos que totalizaram R$ 2.570.153,59, entre 15/07/2002 e 28/01/2003

	Fernando Brendaglia de Almeida - Diretor Comercial da Infraero
	 - omitir-se ante a não utilização do sistema CUTE, o que resultou em pagamentos que totalizaram R$ 2.327.814,35, entre 30/01/2003 e 29/08/2005. 

	Márcia Gonçalves Chaves - Superintendente de Relacionamento com Clientes
	 - omitir-se ante a não utilização do sistema CUTE, o que resultou em pagamentos que totalizaram R$ 2.219.390,56, entre 04/07/2003 e 15/02/2006.

	A unidade técnica, com anuência do Parquet, propôs acolher as alegações de defesa de João José Ferreira Forni e Márcia Gonçalves Chaves, julgando regulares suas contas.
	Para as contas de Wagner Mussato (espólio) , Luiz Kazumi Miyada, Valseni José Pereira Braga, João Santos da Silva, Frederico de Queiroz Veiga, José Carlos Pereira e Fernando Brendaglia de Almeida, concluiu pela irregularidade, condenando-os, em solidariedade, a ressarcir os danos ocasionados, de acordo com os pagamentos efetuados nos períodos em que atuaram na Infraero.
II
	Tendo em vista a recente aprovação da Resolução TCU 344/2022 e a data de ocorrência das irregularidades, pertinente esclarecer se ocorreu ou não a prescrição das pretensões de ressarcimento e punitiva.
	Nos termos do inciso V do artigo 4º da norma, no presente caso, considera-se o marco inicial do prazo prescricional a data em que cessaram os pagamentos irregulares, 15/02/2006.
	A partir daí, ocorreram causas interruptivas do prazo, previstas no artigo 5º da Resolução 344/2022, como as que descrevo a seguir.
	Relatório de auditoria foi julgado pelo Acórdão 2634/2007-TCU-Plenário, de 5/12/2007 (E. Ministro Raimundo Carreiro) , que determinou a instauração desta TCE e analisou defesas apresentadas por Luiz Kazumi Miyada, Wilhiam Antônio de Melo, Nelson Jorge Borges Ribeiro, Orlando Boni, Antônio Carlos Alvarez Justi, Antônio Lima Filho, Fernando Perrone, João Santos da Silva, Maria José de Andrade, João José Ferreira Forni, José Carlos Pereira, Tércio Ivan de Barros, Fernando Brendaglia de Almeida e Frederico de Queiroz Veiga, a respeito da aquisição do sistema Cute.
	A TCE foi remetida ao Tribunal em 23/12/2009 e foram realizadas as primeiras citações em 21/7/2011.
	A instrução de mérito foi concluída em 01/10/2013 e em 5/5/2015 foi prolatado o Acórdão 2481/2015-TCU-Primeira Câmara, que determinou novas análises e a submissão de novas propostas de citação ao Relator.
	Novas notificações foram autorizadas em 23/6/2016 e após protocolados diversos pedidos de prorrogação de prazo para apresentação de defesa, em 9/7/2018 os autos foram encaminhados com propostas de mérito da unidade técnica e do Parquet ao meu gabinete.
	Em razão de novos elementos incluídos pelos responsáveis, pedidos de vista de peças sigilosas e da edição da Resolução TCU 294/2018, em 19/12/2019, foi realizada diligência para a Infraero apontar a classificação de sigilo dos documentos de sua autoria constante dos autos. A resposta foi recebida por esta Corte em 31/01/2020.
	Em 18/5/2020, o processo retornou ao Relator para apreciação e em 21/10/2022, quando os autos estavam pautados para julgamento, o responsável Valseni José Pereira Braga apresentou memoriais, nos quais, entre outros argumentos, alegou prescrição da TCE em face da Resolução TCU 344/2022.
	Pelas datas dos atos processuais ora apresentados e as disposições da recente norma desta Corte, é possível concluir que não ocorreu a prescrição das pretensões de ressarcimento e punitiva. 
III
	Antes de examinar o mérito das alegações de defesa, para maior compreensão da decisão a ser adotada por esta Corte, julgo pertinente expor breve histórico dos fatos que levaram ao significativo prejuízo ao Erário apurado nestes autos. 
	A Infraero projetou novo terminal de passageiros do Aeroporto Salgado Filho entre os anos de 1996 e 1998, com a intenção de estabelecer o padrão de posições compartilhadas para os balcões de check-in.
	Em 10/4/2000, o Presidente da empresa expediu ofício ao Sindicato Nacional das Empresas de Aviação (SNEA) e aos presidentes das companhias aéreas comunicando que, após a inauguração do novo terminal, "as empresas aéreas somente poderão operar nos aeroportos de Salvador e Porto Alegre, utilizando o sistema CUTE da SITA, pois todas as posições de check-in serão de uso compartilhado, otimizando o seu uso e trazendo os benefícios já provados na adoção desta filosofia de ocupação."
	Esse ofício já apontava a SITA como única empresa com a qualificação exigida para implantação do sistema no Brasil.
	Originalmente, a solução seria contratada na modalidade Club, mediante a celebração de contrato direto entre a SITA e as empresas aéreas. A Infraero apenas mediaria as negociações e providenciaria os termos aditivos aos contratos de concessão de área que tinha com cada companhia aérea.
	De acordo com os documentos constantes dos autos, reuniões entre as empresas aéreas e a SITA, em maio de 2001, estabeleceram o pagamento de US$ 0,42 (quarenta e dois centavos de dólar) por passageiro a ser cobrado pela utilização do sistema.
	As companhias aéreas, a começar pela TAM, em 27/7/2001, desistiram das tratativas em andamento, por não concordarem com o preço estipulado pela fornecedora das posições de check-in.
	Em resposta à correspondência da SITA, de 6/9/2001, João Santos da Silva, Diretor de Operações da Infraero, encaminhou ofício à empresa, em 10/9/2001, assumindo, sem cobertura contratual, o custo do empreendimento por 60 dias, no valor de US$0,39 por passageiro. 
	O novo terminal foi inaugurado em 11/9/2001, data em que foi emitida a ordem de serviço para a Sita, pelo Diretor de Operações.
	As negociações com as empresas aéreas continuaram. Mediante o SNEA, propuseram pagar US$ 0,25 (vinte e cinco centavos de dólar) por passageiro embarcado, valor rejeitado pela SITA, sob o argumento de ser inviável. 
	A fornecedora do sistema, então, ofereceu à Infraero a possibilidade de contratação na modalidade "Option D", segundo a qual a administração aeroportuária se compromete com a empresa e acorda com a companhias aéreas o ressarcimento dos valores no todo ou em parte. 
	Assim, em 7/5/2002, a inexigibilidade de licitação foi ratificada pela Diretoria Executiva da Infraero, de acordo com as justificativas apresentadas pelo Diretor de Operações, mediante proposta formulada em documento IP n° 003/DO/2002.
	Em julho de 2002, a Diretoria de Operações celebrou o contrato com a SITA, por quarenta meses, assumindo todos os custos incorridos desde a implantação do sistema.
	A formalização do ajuste foi aprovada por despachos assinados pelo Superintendente de Operações Luiz Kazumi Miyada e pelo Diretor de Operações.
	Paralelamente, a Infraero continuou a negociar com as empresas aéreas o valor que pagariam por passageiro embarcado.
	Em 24/01/2003, em reunião do Comitê de Planejamento e Relacionamento Aeroportuário (COPRAER) , a Infraero decidiu mudar a forma de cobrança pela utilização dos balcões de check-in. 
	Não ocorreu, no entanto, a desativação do Sistema Cute e a rescisão do Contrato 047-SF/2002/001, apesar de propostas da área comercial e jurídica nesse sentido terem ocorrido no mês de maio do mesmo ano. 
	Assim, a Infraero arcou com o custo integral da solução para check in compartilhado, que nunca foi utilizada para tal, pois as companhias aéreas continuaram a valer-se de balcões dedicados (de uso exclusivo) , com amparo em contratos de concessão de área vigentes. 
	Em 2006, ao concluir pelo fracasso das negociações com as companhias aéreas, a estatal ajuizou ações para buscar o ressarcimento das empresas aéreas, observando os valores acordados durante as tratativas.
III
	Do histórico descrito, é possível concluir que a contratação da empresa SITA foi realizada em afronta aos princípios e deveres que regem a atuação da Administração.
	Em que pese restar demonstrado que a implantação do check-in compartilhado era orientação da Infraero, à época dos fatos, as companhias aéreas detinham contratos de concessão de área em vigor, o que lhes garantia o direito de terem balcões dedicados, a preços pré-estabelecidos.
	Era dever dos gestores levar esses contratos em consideração na implantação da diretriz emanada pela Presidência. 
	O pressuposto da implantação do novo sistema no aeroporto era a negociação prévia com as companhias aéreas. No entanto, as tratativas não foram formalizadas e não ocorreu assinatura de contrato das empresas com a SITA e a necessária alteração dos contratos de concessão existentes. 
	De acordo com os documentos constantes dos autos, as companhias aéreas nunca aceitaram assinar os termos aditivos apresentados, em razão dos valores propostos e do fato de não utilizarem, de fato, o compartilhamento de balcões. 
	Ou seja, a Infraero não se cercou dos cuidados necessários e não possuía instrumento para exigir das empresas aéreas o pagamento dos valores referentes ao uso do sistema de compartilhamento.
	Como bem registrado pelo MPTCU (peça 83) , a estatal celebrou contratos de concessão dos espaços destinados aos balcões de check-in dedicados entre 1998 e 2000, após o planejamento do novo terminal e mesmo depois do envio de correspondência ao SNEA, o que era contraditório com a decisão de operar unicamente por meio de balcões compartilhados. 
	Esses contratos de concessão estavam plenamente vigentes e previam remuneração por posição com valores bem inferiores aos que seriam estabelecidos com a utilização do modelo compartilhado (R$ 50,00 por balcão versus US$ 0.25 por passageiro embarcado) .
	A resistência das empresas de aviação era totalmente previsível, uma vez que estavam resguardadas por contratos de concessão que, além de preços menores, lhes garantiam posições fixas no aeroporto, com maior visibilidade das marcas. 
	Era frágil o fundamento adotado pelo Infraero para concluir sobre a possibilidade de cobrança pelo uso do compartilhamento sem a celebração de instrumentos formais. A Portaria 774/97/GM-2 estabelecia que os balcões exclusivos/dedicados teriam um custo fixo já pactuado nos contratos de concessão, que se encontravam vigentes. Em relação aos compartilhados, caso assim fossem utilizados, caberia a cobrança por dia/hora de uso, na forma prevista naquela legislação.
	Como o uso compartilhado nunca ocorreu de fato, as empresas aéreas seguiram negando os pagamentos nos termos propostos pela Infraero. 
	A auditoria do Tribunal verificou que a SITA instalou e cumpriu os termos pactuados, mas, na prática, as empresas aéreas sempre o utilizaram de forma fixa, sem o compartilhamento de balcões. 
	Causa estranheza que a própria SITA, empresa de grande porte e com atuação em diversos aeroportos no mundo, inclusive no Brasil, como informado pelos próprios responsáveis, tenha aceitado adquirir equipamentos e instalá-los no aeroporto sem documento celebrado com as companhias aéreas e com a Infraero.
	As negociações em andamento, sem formalização, não eram suficientes para garantir à empresa o recebimento pelos serviços prestados.
	Ao aceitar receber o pagamento de equipamentos e serviços, apenas com fundamento em ofício da Diretoria de Operações da Infraero, a empresa deveria estar ciente da ilegalidade de vendas sem cobertura contratual para a Administração Pública. 
	Assim, o cenário que culminou com a celebração do contrato com a SITA demonstra, no mínimo, ausência de planejamento adequado das obras do terminal, desconsideração de ajustes vigentes, não atendimento dos normativos relativos às contratações públicas e falta de zelo com os recursos da estatal, despendidos sem nenhuma garantia de que gerariam retorno e/ou seriam devidamente reembolsados. 
	Esse quadro se agravou ainda mais, quando, apesar de alterar a forma de cobrança dos balcões de check-in e receber sugestões de rescisão do contrato, as instâncias decisórias restaram omissas, concretizando prejuízo ainda maior. 
	Registro que os elementos constantes dos autos não comprovam óbices ou transtornos advindos de eventual adiamento da implantação do sistema compartilhado, até que fossem ajustadas e formalizadas as condições com as companhias aéreas e a SITA.
	Ao contrário, os documentos informam que o projeto do novo terminal manteve o número de balcões existentes antes das obras, nos quais as companhias aéreas operavam de forma dedicada, com seus próprios sistemas conectados aos da Infraero. 
	Em julho de 2002, mês da formalização do contrato, o terminal estava em operação há cerca de dez meses, funcionando com check-in dedicado, apesar de o sistema para compartilhamento estar instalado. 
	Nessa época, não existiam notícias sobre comprometimento da devida operação do terminal ou de transtornos aos usuários, em razão do não compartilhamento de balcões. 
	A equipe de fiscalização desta Corte verificou que o efetivo volume de passageiros em 2006 (320.000 passageiros/mês) era bem maior do que o previsto no projeto do novo terminal (110.000 passageiros/mês) . 
	Mesmo nesse cenário, com as posições de check-in sendo utilizadas de forma fixa, não ocorreram prejuízos operacionais para o aeroporto e a Infraero formalizou contratação desnecessária, executando-a até o término de sua vigência. 
	Não há dúvidas, portanto, sobre a ocorrência de prejuízo de elevada monta, decorrente do desperdício de recursos da empresa estatal, concretizado por atos carentes de planejamento e do zelo que se esperam de gestores públicos. 
	Passo a analisar as alegações de defesa dos responsáveis.
IV
	Divirjo dos pareceres constantes dos autos em relação a dois responsáveis e os adoto como razões de decidir para os demais agentes, sem prejuízo das observações a seguir.  
	As alegações de defesa de Wagner Mussato foram apresentadas pelo seu espólio, em 26/8/2016, tendo em vista seu falecimento em 16/1/2016. 
	Com as vênias de estilo à unidade técnica e ao Parquet, considero configurado o prejuízo à defesa, pois os representantes do espólio estavam alheios ao que ocorria na empresa estatal e o longo transcurso de prazo prejudica o levantamento de informações. 
	A apresentação de alegações de defesa, a meu ver, não comprova a ausência de tal prejuízo. Verifico que além da preliminares arguidas, o espólio se limitou a repetir argumentos que já constavam do processo de auditoria e dos presentes autos. 
	A falta de novas arguições ou de elementos novos pode demonstrar, de fato, sua inexistência, mas também pode indicar as dificuldades de agentes que não presenciaram as ilegalidades contestarem as imputações. 
	De fato, esse responsável apresentou alegações de defesa em 28/2/2013, para citação cujo valor do débito era inferior ao da citação do espólio. Os atos impugnados foram os "pagamentos efetuados com fato gerador a partir da celebração formal do contrato com a empresa SITA, em julho de 2002, por ter emitido parecer favorável à contratação da referida empresa, contendo informações que não condiziam com a realidade fática do funcionamento do terminal de passageiros do Aeroporto Salgado Filho".
	Assim, a citação por omissão só ocorreu após seu falecimento. 
	Adicionalmente, considerando que esse responsável não possuía poder decisório, pois atuava como assessor do Diretor de Operações, e o parecer que emitiu se concentrou nas condições para inexigibilidade de licitação e não apontou a imprescindibilidade do sistema Cute, fato questionado na nova citação, decido por arquivar a tomada de contas especial em relação a Wagner Mussato, com fundamento no artigo 6º da IN TCU 71/2012 e no artigo 212 do Regimento Interno desta Corte.
	Divirjo, também, do encaminhamento proposto para Fernando Brendaglia de Almeida, Diretor Comercial da Infraero entre 30/1/2003 e 29/8/2005.
	Como se verá adiante, a Diretoria de Operações era a área gestora do contrato com a SITA.
	Além disso, foi na gestão de Fernando de Almeida que a Superintendência de Relacionamento com Clientes (SRDC) , subordinada à Diretoria Comercial, encaminhou a sugestão de rescisão do contrato para a Procuradoria Jurídica da Infraero.
	Embora não conste dos autos despacho do responsável anuindo ao parecer da Superintendência, é razoável admitir que documento de tal importância só tenha sido encaminhado a setores de outras áreas com sua ciência. 
	A Procuradoria Jurídica, em resposta ao despacho da SRDC, solicitou manifestação da Diretoria de Operações sobre eventual rescisão. 
	O Superintendente de Gestão Operacional emitiu despacho em que justificou a ausência de cláusula de resilição no contrato que assinou, expressando posicionamento da área gestora pela não rescisão.
	O tema não voltou a ser encaminhado para manifestação da Diretoria Comercial. Considerando esse fato, e a atribuição do responsável limitada à relação com as empresas aéreas, não considero razoável assumir que Fernando de Almeida pudesse adotar providências tendentes ao término do contrato com a Sita. 
	Assim, o fato de não terem sido realizadas reuniões do Copraer em 2004 não é capaz de fundamentar condenação do responsável por omissão relacionada à Sita. 
	O Copraer negociou a alteração da forma de cobrança pelos balcões em 24/1/2003 e são diversos os documentos constantes dos autos que demonstram a continuidade das negociações com as companhias aéreas até seu esgotamento e a proposta de ajuizamento de ações de cobrança. 
	Assim, acolho as alegações de defesa de Fernando Brendaglia de Almeida, julgando regulares suas contas.
	Luiz Kazumi Miyada, Superintendente de Gestão Operacional entre 10/4/2001 e 24/11/2003, influenciou decididamente na celebração do contrato com a SITA. 
	Como registrei anteriormente, a diretriz da Infraero para adoção do check-in compartilhado e a superioridade técnica e operacional de tal alternativa não eram capazes de afastar a necessidade de que as contratações fossem planejadas e formalizadas de acordo com as leis e normativos que regem a matéria. 
	A resistência das companhias aéreas também não podia servir de justificativa para assumir pagamentos e celebrar contrato de forma açodada. 
	Ao emitir pareceres que não refletiam a realidade fática do terminal e opinar pela contratação, bem como, durante a execução contratual, omitir-se quanto à não utilização do sistema na finalidade prevista, Luiz Miyada permitiu a concretização de prejuízo de elevada monta para a estatal.
	Assinou o Relatório da Diretoria de Operações indicando eventuais problemas operacionais decorrentes da não contratação por inexigibilidade e encaminhou ao Diretor de Operações expediente CF 3.589/DOOP/2002, no qual afirmou "evidentes ganhos na gestão operacional das novas instalações" com a instalação do sistema, o que não condizia com a realidade fática observada à época, tendo em vista a não utilização do check-in compartilhado.
	Assinou, ainda, o IP 003/DO/2002, que fundamentou a decisão da diretoria executiva para ratificação da contratação por inexigibilidade e foi signatário do ajuste com a SITA.
	Durante a execução da avença, elaborou Despacho 151/DOGP/2003, em resposta à solicitação da Presidência da Infraero, da Diretoria Comercial e da Procuradoria Jurídica sobre eventual rescisão do contrato com a SITA. Nesse documento, justificou a ausência de cláusula de resilição na avença, exprimindo seu posicionamento pela continuidade da contratação.  
	Em sua própria defesa, o responsável afirmou que seus pareceres buscaram esclarecer que a retirada abrupta do sistema faria com que as empresas tivessem que realizar o check-in de forma manual, gerando grande confusão.
	Ocorre, no entanto, que não há, nos autos, documentos que comprovem a realização de análises que concluíssem sobre o possível tumulto. Por outro lado, é razoável admitir a existência de alternativas para que a retirada não fosse abrupta e geradora de caos, principalmente, levando em consideração que as companhias aéreas voltariam a operar da forma que faziam antes da reforma do terminal, no mesmo número de balcões. 
	Esse responsável ainda participou da comissão que gerenciou e fiscalizou a execução contratual até 3/12/2003 e autorizou os pagamentos à SITA. 
	Não procedem suas alegações sobre necessidade de arquivamento da TCE em razão do tempo transcorrido entre os fatos e a citação. Além de o artigo 6º da IN TCU tratar da possibilidade de não instauração do procedimento de apuração e não de vedação para tal, o responsável estava ciente das averiguações por parte desta Corte, que tiveram início em 2005. Somente neste processo, foi citado em 2011, 2012 e 2016.
	Quanto à alegação de que o Acórdão 2634/2007-TCU-Plenário, ao acolher a defesa do responsável, considerou regular a contratação e que a TCE deve se limitar à omissão dos agentes quanto à rescisão da avença, é elucidativo o voto que proferi para fundamentar o Acórdão 2481/2015-TCU-Primeira Câmara, afastando preliminares acerca da proteção dos atos irregulares em análise pelo manto da coisa julgada:
Vê-se, assim, que só estão sob a proteção da coisa julgada os comandos expressamente contidos nos dispositivos da sentença, não sendo lícito estender os benefícios do referido instituto aos responsáveis por atos que vieram ao conhecimento deste Tribunal após a prolação do Acórdão 2634/2007-TCU-Plenário.
 (...) 
Nesse contexto, não houve, no Acórdão 2634/2007-TCU-Plenário nem em outra fase deste processo, qualquer manifestação conclusiva acerca dos pareceres inverídicos que teriam justificado as contratações, tampouco sobre qualquer outro ato de gestão relacionado à execução do contrato e à eventual omissão no dever de rescindi-lo, dada a sua inutilidade para Infraero.
	Ainda sobre esse ponto, reforço que deliberação que determina a instauração de TCE não faz coisa julgada ou fixa definitivamente a matéria litigiosa que será desenvolvida no novo processo. 
	As apurações realizadas podem resultar na obtenção de novas evidências e irregularidades geradoras de danos de valores diferentes do apontado no momento da instauração. A garantia dos direitos ao contraditório e ampla defesa permanece intocada com a realização de novas citações antes da decisão de mérito.
	Assim, rejeito as alegações de defesa de Luiz Kazumi Miyada, imputando-lhe o débito apurado, em solidariedade com os demais responsáveis, bem como a multa prevista no artigo 57 da Lei 8.443/1992.
	Valseni José Pereira Braga, Superintendente de Gestão Operacional que sucedeu a Luiz Miyada, entre 4/12/2003 e 15/2/2006, omitiu-se quanto à necessária rescisão do contrato celebrado com a SITA.
	Seus argumentos sobre ausência de dolo e culpa não podem ser acolhidos. A responsabilidade no TCU é de natureza subjetiva, sendo suficiente a presença de culpa stricto sensu para fundamentar a exigência de ressarcir o Erário. 
	Restou comprovada a omissão do responsável, que cumpriu suas atribuições com negligência. Como era sua obrigação conferir, certificar e autorizar pagamentos no âmbito do contrato, é evidente que sempre esteve ciente de que o sistema não estava sendo utilizado para o objetivo que fundamentou sua contratação, sabia da alteração da forma de cobrança pelo uso dos balcões efetuada em 24/1/2003 e manteve-se inerte até o último pagamento, em 15/02/2006. 
	De fato, esse responsável foi citado apenas em 13/7/2006, pouco mais de dez anos após o último pagamento irregular. No entanto, como restou demonstrado neste voto, não ocorreu a prescrição, tendo em vista diversos atos inequívocos de apuração, causas interruptivas previstas no artigo 5º da Resolução TCU 344/2022. 
	Ademais, a jurisprudência desta Corte é firme no sentido de que eventual prejuízo à defesa em razão de chamamento após significativo lapso de tempo deve ser comprovado, o que não ocorreu. Ao contrário, o responsável tem juntado documentos nos autos em diversas oportunidades, inclusive memoriais, todos devidamente analisados. 
	Assim, rejeito suas alegações de defesa, imputando-lhe o débito apurado no período de sua gestão, em solidariedade com os demais responsáveis, bem como a multa prevista no artigo 57 da Lei 8.443/1992.
	João Santos da Silva, Diretor de Operações da Infraero, entre 10/10/2002 e 29/1/2003, foi quem enviou ofício à SITA assumindo o pagamento dos serviços sem cobertura contratual.
	Agiu de forma açodada ao solicitar a instalação do sistema e, em continuidade, contribuiu decisivamente para a formalização da contratação por inexigibilidade, emitindo pareceres e assinando o ajuste com prazo de 40 meses. 
	Não há, nos autos, indicativos de que, durante a execução contratual, tenha adotado providências para rescindir o ajuste, apesar de verificar a não utilização do sistema para a finalidade prevista.
	Pelo exposto, refuto suas alegações sobre prejuízo à defesa, coisa julgada pelo Acórdão 2634/2007-TCU-Plenário, existência de diretriz da Infraero, desistência das companhias aéreas às vésperas do início da operação do terminal e efetiva instalação e utilização do sistema Cute.
	Esse responsável também deve ser condenado a ressarcir o débito apurado, em solidariedade com os outros agentes, e ao pagamento de multa. 
	Não procedem os argumentos de Frederico de Queiroz Veiga, Diretor de Operações da Infraero entre 1º/3/2003 e 29/8/2005, sobre a responsabilidade pela rescisão do contrato ser da Diretoria Comercial e do Copraer.
	Também não são razoáveis as alegações de que os gestores dos contratos, lotados na Diretoria de Operações, agiram, na verdade, em nome do Copraer. 
	Restou demonstrado que, a partir de 1/4/2002, apesar de a relação com as companhias aéreas ter sido transferida para a Superintendência de Relacionamento com Clientes (Diretoria Comercial) , as responsabilidades afetas à gestão do contrato com a SITA permaneceram na Diretoria de Operações. 
	O Presidente da Infraero, mediante Despacho 24/PR/2002, de 27/12/2002, enviado para o Diretor de Operações, solicitou expressamente que a área avaliasse a necessidade de manutenção do sistema CUTE e registrou que as negociações com a SITA estavam a cargo daquela área (peça 58, p. 80) .
	Ademais, a Procuradoria Jurídica, em 1º/7/2003, ao se manifestar sobre a rescisão do contrato com a SITA, consignou que, para melhor avaliar o caminho a ser adotado, deveria ocorrer manifestação da Diretoria de Operações, gestora do contrato.
	Assim, Frederico de Queiroz Veiga não pode arguir desconhecimento de suas competências ou dos normativos legais aplicáveis à sua área de atuação, bem como da realidade fática verificada nas operações do Aeroporto Salgado Filho. 
	Soam desarrazoados os argumentos de que não tinha conhecimento do que faziam empregados vinculados à sua Diretoria que ele mesmo nomeou para acompanhar e fiscalizar o contrato com a Sita.
	Não é verdade que o Acórdão 2481/2015-TCU-Primeira Câmara acolheu suas razões de justificativa, pois a decisão monocrática do E. Ministro-Substituto Weder de Oliveira não foi incorporada ao decisum. 
	Como visto, essa deliberação determinou nova avaliação de todos os responsáveis e suas condutas e realização de novas citações. 
	Do exposto, suas alegações de defesa devem ser rejeitadas, imputando-lhe débito apurado em sua gestão, em solidariedade com outros responsáveis, além de multa.
	As alegações de que José Carlos Pereira, Diretor de Operações entre 29/8/2005 e 26/3/2006, não tem responsabilidade pelo prejuízo apurado pelo fato de não ter participado da contratação não podem ser acolhidas. 
	Em que pese a situação irregular ter sido gerada a partir de 2001, cabia ao responsável adotar providências tendentes à rescisão do contrato, em face da ciência de que o sistema contratado não era utilizado pelas companhias aéreas. 
	Na sua gestão, autorizou pagamentos por cerca de sete meses e não foram comprovados atos que tendessem a interromper a vigência do ajuste e os dispêndios em sistema sabidamente desnecessário. Também não restou demonstrada a alegada tentativa de prorrogação do ajuste que teria impedido.
	Por fim, argumentos sobre possíveis prejuízos da rescisão, decorrentes do eventual pagamento de indenizações à Sita não socorrem os responsáveis. Em resposta às demandas da Presidência da Infraero, da Diretoria Comercial e da Procuradoria Jurídica, essa análise deveria ser feita tempestivamente, demonstrando objetivamente o custo envolvido no rompimento da negociação. Não há, nos autos, documentos que comprovem a realização desses estudos, caracterizando total omissão dos agentes. 
	Assim, rejeito suas as alegações de defesa, imputando-lhe o débito apurado em sua gestão, em solidariedade com os demais responsáveis, bem como a multa prevista no artigo 57 da Lei 8.443/1992.
	Por fim, alinho-me aos pareceres da unidade técnica e do MPTCU para acolhimento das alegações de defesa, com julgamento pela regularidade das contas de João José Ferreira Forni e Márcia Gonçalves Chaves, uma vez que, dentro das atribuições previstas para os cargos que ocupavam, adotaram as providências possíveis para propor a rescisão do contrato com a SITA.
	O prejuízo apurado nestes autos, atualizado até 10/11/2022, é de R$ 15.284 mil, sendo que os valores atualizados, na mesma data, dos pagamentos feitos nas gestões dos responsáveis são:
	RESPONSÁVEL
	VALOR (R$ mil) 

	Luiz Kazumi Miyada
	10.460

	João Santos da Silva
	8.135

	José Carlos Pereira
	707

	Valseni José Pereira Braga
	4.669

	Frederico de Queiroz Veiga
	5.919

	Os débitos são atribuídos em solidariedade, considerando todos os gestores que estiveram em exercício em cada período de apuração.
	Feitas essas considerações, voto para que o Tribunal adote a minuta de acórdão que submeto ao Colegiado.
TCU, Sala das Sessões, em 29 de novembro de 2022.
WALTON ALENCAR RODRIGUES 
Relator